---
editor_options: 
  chunk_output_type: console
---
```{r 03-media-varianza-1,echo=F,include=FALSE}
#rm(list = ls())


source("intro.R")


```



# Media Aritmetica, Varianza e Standard Deviation 

 

## Media Aritmetica {#media}

La media tra due numeri $x_1$ e $x_2$ il punto centrale


\[\bar x = \frac{x_1+x_2}{2}\]

__Esempio.__ Posto $x_1=2$, $x_2=5$, allora
\[\bar x =\frac{2+5}{2}=3.5\]

:::  {.center data-latex=""}

```{r 03-media-varianza-2,echo=FALSE,fig.height=1.5}

par(mar=c(0, 3, 3, 0) + 0.1)

s2 <- 1
x1 <- -1
x2 <- +1
xm <-  0

par(cex=.5)

xlim <- c(x1-.5,x2+.5)
ylim <- c(-.5,.5)
plot(xlim,ylim,axes = F,xlab = "",ylab="",type = "n")
segments(xm,-.03,xm,.03)
arrows(x1,0,x2,0,length = .05,code = 3,angle = 90)

text(c(x1,0,x2),c(-.1,-.1,-.1),c(2,3.5,5))
par(mar=c(5, 4, 4, 2) + 0.1)
```
:::

:::{.info data-latex=""}

:::{.definition name="Media Aritmetica"}
Consideriamo la serie dei dati $\mathbf{x}=(x_1,...,x_i,...,x_n)$, si definisce la media aritmetica:
\[
\bar x =\frac 1 n \sum_{i=1}^nx_i 
\]
:::

:::

Ovvero la media tra $n$ numeri $x_1, x_2,...,x_n$ è definita da

\[\bar x = \frac{x_1+x_2+...+x_n}{n}\]

siccome la somma dei dati, rappresenta il totale ($Tot$) del fenomeno nel collettivo

\[Tot=x_1+x_2+...+x_n=\sum_{i=1}^nx_i \]

allora la media aritmetica

\[\bar x=\frac {Tot}n=\frac 1 n \sum_{i=1}^nx_i \]

rappresenta la quantità _ipotetica_ che ogni individuo possiederebbe se il totale fosse equi-ripartito.

### La Media Aritmetica come Baricentro dell'Istogramma

La media aritmetica tiene in equilibrio l'istogramma di densità come se si trattase di un sistema fisico. Se per esempio consideriamo 3 diverse serie di dati
\begin{eqnarray*}
  \mathbf{x}_1 &=&  (x_1 =1,x_2=2,x_3=2,x_4=3)\\
  \mathbf{x}_2 &=&  (x_1 =1,x_2=2,x_3=2,x_4=5)\\
  \mathbf{x}_3 &=&  (x_1 =1,x_2=2,x_3=2,x_4=7)
\end{eqnarray*}

E osserviamo che

\begin{eqnarray*}
  \bar x_1 &=&  \frac{1+2+2+3}{4}=2\\
  \bar x_2 &=&\frac{1+2+2+5}{4}=2.5\\
  \bar x_3 &=&\frac{1+2+2+7}{4}=3
\end{eqnarray*}

Ovvero spostando l'ultimo dato verso valori maggiori spingiamo la media su valori maggiori.
Graficamente osserviamo come la medie tenga in equilibrio l'istogramma nella figura \@ref(fig:medh).


```{r medh,fig.cap="La media artimetica tiene in equiibrio l'istogramma di densità, più ci sono dati estremi molto grandi più la media sale per mantenere l'equilibrio col totale."}

#par(mfrow=c(2,2))

layout(matrix(c(1,2,3,3),nrow = 2,byrow = T))
op <- par(mar=c(4,0,0,0)+.1,cex=.5)
x <- c(1,2,3)

plot(c(0,4),c(-1.5,2),axes = F,xlab = "",ylab="",type = "n")
rect(x-.5,0,x+.5,c(1,2,1))
axis(1,1:3,pos = 0)
arrows(2,-.5,2,-1.5,code = 1,length = .1,col=ared)

x <- c(1,2,5)

plot(c(0,6),c(-1.5,2),axes = F,xlab = "",ylab="",type = "n")
rect(x-.5,0,x+.5,c(1,2,1))
axis(1,1:5,pos = 0)
arrows(2.5,-.5,2.5,-1.5,code = 1,length = .1,col=ared)
axis(1,2.5,col=1,pos = 0)

x <- c(1,2,7)

plot(c(0,8),c(-1.5,2),axes = F,xlab = "",ylab="",type = "n")
rect(x-.5,0,x+.5,c(1,2,1))
axis(1,1:7,pos = 0)
arrows(3,-.5,3,-1.5,code = 1,length = .1,col=ared)
par(op)

layout(matrix(1))
```

Allo stesso modo se osserviamo:

\begin{eqnarray*}
  \mathbf{x}_4 &=&  (x_1 =-1,x_2=2,x_3=2,x_4=3)\\
  \mathbf{x}_5 &=&  (x_1 =-3,x_2=2,x_3=2,x_4=3),
\end{eqnarray*}

allora

\begin{eqnarray*}
  \bar x_1 &=&  \frac{1+2+2+3}{4}=2\\
  \bar x_4 &=&\frac{-1+2+2+3}{4}=1.5\\
  \bar x_5 &=&\frac{-3+2+2+3}{4}=1
\end{eqnarray*}

Ovvero spostando il primo dato verso valori minori spingiamo la media su valori minori.
Graficamente osserviamo come la media tenga in equilibrio l'istogramma nella figura \@ref(fig:medh2).

```{r 03-media-varianza-11}
fig.def(2)
```

```{r medh2,fig.cap="Analogamente se spostiamo un dato verso sinistra la media si sposta a sinistra anch'essa"}

par(mfrow=c(1,2),cex=.5)

x <- c(-1,2,3)

plot(c(-2,4),c(-1.5,2),axes = F,xlab = "",ylab="",type = "n")
rect(x-.5,0,x+.5,c(1,2,1))
axis(1,-1:3,pos = 0)
arrows(1.5,-.5,1.5,-1.5,code = 1,length = .1,col=ared)
axis(1,1.5,col=1,pos = 0)

x <- c(-3,2,3)

plot(c(-4,4),c(-1.5,2),axes = F,xlab = "",ylab="",type = "n")
rect(x-.5,0,x+.5,c(1,2,1))
axis(1,-3:3,pos = 0)
arrows(1,-.5,1,-1.5,code = 1,length = .1,col=ared)
axis(1,1,col=1,pos = 0)

par(mfrow=c(1,1),cex=cex)
```


### Calcolo per Distribuzioni di Frequenza

Se i dati sono raccolti in distribuzione di frequenza
```{r 03-media-varianza-3, echo=FALSE, results="asis"}
y1 <- c("$\\mathrm{x}_1$","$\\mathrm{x}_2$","$\\ldots$","$\\mathrm{x}_j$","$\\ldots$","$\\mathrm{x}_K$",NA)
n  <- c("$n_1$","$n_2$","$\\ldots$", "$n_j$","$\\ldots$","$n_K$","$n$")
tab <- data.frame("Modalità"=y1,"Frequenze"=n)
kbl(t(tab),booktabs = T, escape = F,linesep = "", digits = 4,col.names=NA)
```

:::{.info data-latex=""}
:::{.definition name="Media Artimetica per Dati Raccolti in Classi"}
\[
\bar x =\frac 1 n \sum_{j=1}^K\mathrm{x}_j n_j 
\]
:::
:::


:::{.example}
Osserviamo i seguenti dati:
```{r 03-media-varianza-4,results='asis',echo=FALSE}
set.seed(112)
n <- 10
samp <- sample(c(2.7,3.4,5.1),n,T)
cat(paste("$x_{",1:n,"}=",samp,"$; ",sep=""))
```

La media 

\begin{eqnarray*}
\bar x &=&\frac 1 n \sum_{i=1}^nx_i \\
   &=& \frac{`r paste("x_{",1:n,"}",collapse = "+",sep="")`} {`r n`} \\
         &=& \frac{`r paste(samp,collapse = "+",sep="")`}  {`r n`} \\
         &=& \frac{`r sum(samp)`}  {`r n`}\\
         &=& `r mean(samp)`
\end{eqnarray*}


Riordiniamo i dati:
```{r 03-media-varianza-5,results='asis'}
cat(paste("$x_{(",1:5,")}=",sort(samp),"$; ",sep=""))
```


E raccogliamo in distribuzione di frequenza:
```{r 03-media-varianza-12}
y1 <- c("$\\mathrm{x}_1=2.7$","$\\mathrm{x}_2=3.4$","$\\mathrm{x}_3=5.1$",NA)
nn <-c(as.numeric(table(samp)),n)
#kbl(data.frame(modalita=y1,frequenze=n),booktabs = T, escape = F,linesep = "", digits = 4)

kable(t(data.frame(modalita=y1,frequenze=nn)),booktabs = T, escape = F,linesep = "", digits = 4,col.names = NA) %>%
  column_spec(5,border_left = T)
```

la media:

\begin{eqnarray*}
  \bar x &=&\frac 1 n \sum_{j=1}^K\mathrm{x}_j n_j \\
  &=& \frac{\mathrm{x}_1 n_1+\mathrm{x}_2 n_2+\mathrm{x}_3 n_3} n \\
         &=& \frac{2.7\times `r nn[1]`+3.4\times `r nn[2]`+5.1\times `r nn[3]`} {`r n`} \\
         &=& \frac{`r sum(samp)`} {`r n`} \\
         &=& `r mean(samp)`
\end{eqnarray*}
:::

### Proprietà della Media Aritmetica

:::{.info data-latex=""}
:::{.proposition name="della media aritmetica"}
Le principale proprietà della media aritmetica sono:

0. Internalità: $x_{\min} = x_{(1)} \le \bar{x} \le x_{(n)} = x_{\max}$

1. Invarianza della somma: \[n\bar x=\sum_{i=1}^n x_i\]

2. Somma degli scarti dalla media nulla: $\sum_{i=1}^{n} (x_{i} - \bar{x}) = 0$

3. Minimizza la somma degli scarti al quadrato:
\[
\sum_{i=1}^{n} (x_{i} - \bar{x})^{2} < \sum_{i=1}^{n} (x_{i} -
d)^{2} \quad \forall d \ne \bar{x}
\]

4. Invarianza per trasformazioni lineari: se $y_i=a+bx_i$ allora $\bar{y} = a + b \bar{x}$

5. Associatività. Sia una popolazione, $\mathscr{P}$, formata da $K$
gruppi con medie e numerosità: ($\bar{x}_{1};\ n_{1}$),
($\bar{x}_{2};\ n_{2}$), $\ldots$, ($\bar{x}_{K};\ n_{K}$). Allora,
la media totale $\bar{x}_{T}$ di $\mathscr{P}=$ è data da

\[
  \bar{x}_{T}
= \frac{\mbox{Tot}{ \{\mathscr{P}}_1\} +  \cdots +
        \mbox{Tot}{ \{\mathscr{P}}_K\}} {n_{1} + \cdots + n_{K}}
= \frac{n_{1}\ \bar{x}_{1} + \cdots + n_{K}\ \bar{x}_{K}}
       {n_{1} + \cdots + n_{K}}
\]
:::
:::

:::{.proof} 
Qui di seguito le dimostrazioni

0. La proprietà di internalità deriva dal fatto che la somma dei dati è maggiore della
somma di $n$ volte del più piccolo dei dati $\sum_{i=1}^n x_i>\sum_{i=1}^n x_{(1)}$. Mentre 
$\sum_{i=1}^n x_i<\sum_{i=1}^n x_{(n)}$ la somma dei dati è maggiore della
somma di $n$ volte del più grande dei dati.

1. La proprietà di invarianza della somma la otteniamo direttamente dalla definizione di media aritmetica.
\begin{eqnarray*}
  \bar x &=&  \frac 1n\sum_{i=1}^nx_i\\
  n\bar x&=&\sum_{i=1}^nx_i.
\end{eqnarray*}

2. Somma degli scarti dalla media nulla.
Osserviamo che
\begin{eqnarray*}
  \sum_{i=1}^n(x_i-\bar x) &=&  \sum_{i=1}^n x_i-\sum_{i=1}^n\bar x\\
  &=& n\bar x -n\bar x\\
  &=&0.
\end{eqnarray*}

3. Minimizza la somma degli scarti al quadrato. Se poniamo $g(x)=\sum_{i=1}^{n} (x_{i} - x)^{2}$
osserviamo che
\begin{align*}
  g(x) &= \sum_{i=1}^n(x_i-x)^2 \\
  &=  (x_1- x)^2+...+(x_n- x)^2 && \text{La funzione $g$ è una somma di parabole}\\
  g'(x) &= -2(x_1- x)-...-2(x_n- x) && \text{Dove $g'$ indica la derivata prima di $g$}\\
  &= -2\sum_{i=1}^nx_i -2nx\\
  g'(x) &= 0 && \text{Eguagliamo $g'$ a zero per avere il minimo}\\
   -2\sum_{i=1}^nx_i -2nx&=0\\
   x&=\frac 1n\sum_{i=1}^nx_i.
\end{align*}

4. Invarianza per trasformazioni lineari: 
se $y_i=a+bx_i$ allora 

\begin{eqnarray*}
  \bar y &=& \frac 1n\sum_{i=1}^n y_i \\
  &=&  \frac 1n\sum_{i=1}^n (a+bx_i)\\
  &=& \frac 1n\sum_{i=1}^n a + \frac 1n\sum_{i=1}^n bx\\
  &=& a+b\bar x.
\end{eqnarray*}

5. Associatività. Sia una popolazione, $\mathscr{P}$, formata da $K$
gruppi con medie e numerosità: ($\bar{x}_{1};\ n_{1}$),
($\bar{x}_{2};\ n_{2}$), $\ldots$, ($\bar{x}_{K};\ n_{K}$). Allora,
il totale di tutte le popolazioni è $Tot=n_1\bar x_1+...+n_1\bar x_K$, mentre
il numero totale di individui di tutte e $K$ le popolazioni è $n_T=n_1+...+n_K$
E quindi la media

\[
  \bar{x}_{T}
= \frac{\mbox{Tot}{ \{\mathscr{P}}_1\} +  \cdots +
        \mbox{Tot}{ \{\mathscr{P}}_K\}} {n_{1} + \cdots + n_{K}}
= \frac{n_{1}\ \bar{x}_{1} + \cdots + n_{K}\ \bar{x}_{K}}
       {n_{1} + \cdots + n_{K}}
\]
:::


## La varianza {#var}

La media riduce un complesso di $n$ dati in uno solo. A parità di media
i dati possono essere molto diversi tra di loro. Per esempio le due serie di dati

\begin{eqnarray*}
  \mathbf{x}_1 &=&  (x_1 =2,x_2=2,x_3=2,x_4=2)\\
  \mathbf{x}_2 &=&  (x_1 =1,x_2=2,x_3=2,x_4=3)\\
  \mathbf{x}_3 &=&  (x_1 =0,x_2=0,x_3=0,x_4=8)
\end{eqnarray*}

hanno tutte la stessa media $\bar x_1=\bar x_2 =\bar x_3= 2$, ma nel primo caso tutti possiedono
la media, nel secondo chi poco e chi tanto, nel terzo caso uno possiede il totale e gli altri 3 nulla.

La varianza misura la distanza dei dati dalla media.

:::{.info data-latex=""}
:::{.definition name="Varianza"}
Si definisce la varianza la quantità:
\[
\sigma^2=\frac 1 n \sum_{1=1}^n(x_i-\bar x)^2
\]
:::
:::

La varianza misura lo scostamento medio quadratico dei dati dalla media aritmetica;
ovvero è la media del quadrato degli scarti.

Con un po' di algebra si dimostra che

:::{.info data-latex=""}
:::{.proposition name="Formula Calcolatoria della Varianza"}
\[
\sigma^2=\frac 1 n \sum_{1=1}^n x_i^2 -\bar x^2
\]
:::
:::

:::{.proof}
\begin{eqnarray*}
   \sigma^2 &=&  \frac 1 n \sum_{1=1}^n(x_i-\bar x)^2\\
   &=& \frac 1n\sum_{1=1}^n(x_i^2+\bar x^2-2\cdot x_i\cdot \bar x)\\
   &=& \frac 1n\sum_{1=1}^n x_i^2+\frac 1n\sum_{1=1}^n \bar x^2-\frac 1n\sum_{1=1}^n2\cdot x_i\cdot \bar x\\
   &=& \frac 1n\sum_{1=1}^n x_i^2+\frac nn \bar x^2-\frac 2n\bar x \cdot n\cdot \bar x\\
   &=& \frac 1 n \sum_{1=1}^n x_i^2 -\bar x^2
\end{eqnarray*}
:::

Quindi la varianza si può calcolare o come media del quadrato degli scarti dalla media o come media dei quadrati meno il quadrato della media.

:::{.example}
Posto $x_1=2$, $x_2=2$, $x_3=2$, $x_4=2$ allora
\[\bar x =\frac{2+2+2+2}{4}=2\]

\[
\sigma^2=\frac {(2-2)^2+(2-2)^2+(2-2)^2+(2-2)^2}{4}=0
\]

Tutti gli individui hanno la stessa quantità che è pari alla media, non c'è variabilità, la varianza vale zero.
:::

:::{.example}
Posto $x_1=1$, $x_2=2$, $x_3=2$, $x_4=3$ allora
\[\bar x =\frac{2+2+2+2}{4}=2\]

\[
\sigma^2=\frac {(1-2)^2+(2-2)^2+(2-2)^2+(3-2)^2}{4}=0.5
\]

Non tutti gli individui hanno la stessa quantità, c'è variabilità, la varianza è diversa da zero.
:::

:::{.example}
Posto $x_1=0$, $x_2=0$, $x_3=0$, $x_4=8$ allora
\[\bar x =\frac{0+0+0+8}{4}=2\]

\[
\sigma^2=\frac {(0-2)^2+(0-2)^2+(0-2)^2+(8-2)^2}{4}=12
\]

Tutto il totale è posseduto da un solo individuo, c'è massima variabilità.
:::

### Calcolo per Distribuzioni di Frequenza

Se i dati sono raccolti in distribuzione di frequenza

```{r 03-media-varianza-6, echo=FALSE, results="asis"}
y1 <- c("$\\mathrm{x}_1$","$\\mathrm{x}_2$","$\\ldots$","$\\mathrm{x}_j$","$\\ldots$","$\\mathrm{x}_K$",NA)
nn  <- c("$n_1$","$n_2$","$\\ldots$", "$n_j$","$\\ldots$","$n_K$","$n$")
tab <- data.frame("Modalità"=y1,"Frequenze"=nn)
kbl(t(tab),booktabs = T, escape = F,linesep = "", digits = 4,col.names = NA)%>%
  column_spec(8,border_left = T)
# kable(tab,"html")  %>%
# kable_styling(bootstrap_options = c("striped", "hover"),full_width = FALSE)

```
la varianza si può calcolare

:::{.info data-latex=""}
:::{.proposition name="Varianza per Dati in Distribuzione di Frequenza"}
\[
\sigma^2=\frac 1 n\sum_{j=1}^k(\mathrm{x}_j-\bar x)^2n_j
\]
:::
:::

e di conseguenza, con un po' di algebra otteniamo:

:::{.info data-latex=""}
:::{.proposition name="Formula Calcolatoria per la Varianza per Dati in Distribuzione di Frequenza"}
\[
\sigma^2=\frac 1 n\sum_{j=1}^k\mathrm{x}_j^2n_j-\bar x^2
\]
:::
:::


:::{.example}

```{r 03-media-varianza-7,results='asis',echo=FALSE}
set.seed(112)
n <- 10
samp <- sample(c(2.7,3.4,5.1),n,T)
x <- samp
m <- mean(x)
cat(paste("$x_{",1:n,"}=",samp,"$; ",sep=""))
```

La media 

\begin{eqnarray*}
\bar x &=&\frac 1 n \sum_{i=1}^nx_i \\
   &=& \frac{`r paste("x_{",1:n,"}",collapse = "+",sep="")`} {`r n`} \\
         &=& \frac{`r paste(samp,collapse = "+",sep="")`}  {`r n`} \\
         &=& \frac{`r sum(samp)`}  {`r n`}\\
         &=& `r mean(samp)`
\end{eqnarray*}


La varianza `r sq <- (samp-mean(samp))^2; m<- mean(samp); x<- samp`

\begin{eqnarray*}
  \sigma^2 &=& \frac 1 n \sum_{1=1}^n(x_i-\bar x)^2\\
   &=& \frac{`r paste("(x_{",1:n,"}-\\bar x)^2",collapse = "+",sep="")`} {`r n`} \\
         &=& \frac{`r paste(paste("(",samp,"-",mean(x),")^2"),collapse = "+",sep="")`}  {`r n`} \\
         &=& \frac{`r paste(round((samp-mean(samp))^2,4),collapse = "+",sep="")`}  {`r n`} \\
         &=& \frac{`r sum((samp-mean(samp))^2)`}  {`r n`}\\
         &=& `r s2c(samp)`
\end{eqnarray*}

Osserviamo che

\begin{eqnarray*}
  \sigma^2 &=& \frac 1 n\sum_{i=1}^nx_i^2-\bar x^2\\
  &=&\frac{1} {`r n`} (`r paste(paste("x_{",1:n,"}^2",sep=""),collapse="+")`) -\bar x^2 \\
         &=& \frac1 {`r n`}(`r paste(x,"^2",collapse="+")`)-`r m`^2\\
         &=& \frac1 {`r n`}(`r paste(x^2,collapse="+")`)-`r m^2`\\
         &=& `r sum(x^2)/n` -`r m^2`\\
         &=& `r sum(x^2)/n-m^2`
\end{eqnarray*}


Riordiniamo i dati:
```{r 03-media-varianza-8,results='asis'}
cat(paste("$x_{(",1:n,")}=",sort(samp),"$; ",sep=""))
```


E raccogliamo in distribuzione di frequenza:
```{r 03-media-varianza-13}
y1 <- c("$\\mathrm{x}_1=2.7$","$\\mathrm{x}_2=3.4$","$\\mathrm{x}_3=5.1$",NA)
nn <-c(as.numeric(table(samp)),n)
#kbl(data.frame(modalita=y1,frequenze=n),booktabs = T, escape = F,linesep = "", digits = 4)



kable(t(data.frame(modalita=y1,frequenze=nn)),booktabs = T, escape = F,linesep = "", digits = 4,col.names = NA) %>%
  column_spec(5,border_left = T)
```

la media:

\begin{eqnarray*}
  \bar x &=&\frac 1 n \sum_{j=1}^K\mathrm{x}_j n_j \\
  &=& \frac{\mathrm{x}_1 n_1+\mathrm{x}_2 n_2+\mathrm{x}_3 n_3} n \\
         &=& \frac{2.7\times `r nn[1]`+3.4\times `r nn[2]`+5.1\times `r nn[3]`} {`r n`} \\
         &=& \frac{`r sum(samp)`} {`r n`} \\
         &=& `r mean(samp)`
\end{eqnarray*}

la varianza:

\begin{eqnarray*}
  \sigma^2 &=& \frac 1 n\sum_{j=1}^k(\mathrm{x}_j-\bar x)^2n_j\\
  &=&\frac 1 {`r n`}\left((\mathrm{x}_1 -\bar x)^2n_1+(\mathrm{x}_2-\bar x)^2 n_2+(\mathrm{x}_3-\bar x)^2 n_3\right)  \\
         &=& \frac1 {`r n`}\left((2.7-`r m`)^2\times `r nn[1]`+(3.4-`r m`)^2\times `r nn[2]`+(5.1-`r m`)^2\times `r nn[3]`\right)  \\
         &=& \frac{`r sum((samp-m)^2)`} {`r n`}\\
         &=& `r s2c(samp)`
\end{eqnarray*}


o alternativamente

\begin{eqnarray*}
  \sigma^2 &=& \frac 1 n\sum_{j=1}^k\mathrm{x}_j^2n_j-\bar x^2\\
  &=&\frac 1 {`r n`} (\mathrm{x}_1^2n_1+\mathrm{x}_2^2n_2+\mathrm{x}_3^2n_3)-\bar x^2\\
         &=& \frac 1 {`r n`} (`r paste(c(2.7,3.4,5.1),"^2\\times",nn[-4],sep="",collapse="+")`)-`r m`^2\\
         &=& \frac 1 {`r n`}\times `r sum(x^2)`-`r m^2`\\
         &=& `r s2c(x)`
\end{eqnarray*}
:::

:::{.example}

```{r 03-media-varianza-9, results='asis'}
set.seed(12)
x <- round(sample(sqrt(c(10:15)),size=21,T,prob=dnorm(10:15,13,2)),2)
cat(paste("$x_{",1:21,"}=",x,"$; ",sep=""))
```

La media:

\begin{eqnarray*}
\bar x &=& \frac 1 n \sum_{i=1}^n x_i \\
       &=& \frac 1 {21} `r sum(x)`\\
       &=& `r mean(x)`
\end{eqnarray*}

La varianza 

\begin{eqnarray*}
\sigma^2 &=& \frac 1 n \sum_{i=1}^n x_i^2 - \bar x ^2 \\
       &=& \frac 1 {21} `r sum(x^2)` - `r mean(x)`^2\\
       &=& `r mean(x^2)-mean(x)`
\end{eqnarray*}

riordiniamo i dati

```{r 03-media-varianza-10,results='asis'}
cat(paste("$x_{(",1:21,")}=",sort(x),"$; ",sep=""))
```

E raccogliamo in distribuzione di frequenza:

```{r 03-media-varianza-14}
y1 <- c(paste("$\\mathrm{x}_",1:6,"=",round(sqrt(10:15),2),"$",sep=""),"Tot")
n <-c(as.numeric(table(x)),21)
nx <- c(n[-7]*(10:15),sum(n[-7]*(10:15)))
nx2 <- c(n[-7]*(10:15)^2,sum(n[-7]*(10:15)^2))
stm <-  data.frame(modalita=y1,frequenze=n,nx=nx,nx2)
names(stm) <- c("$\\mathrm{x}_j$","$n_j$","$\\mathrm{x}_j n_j$","$\\mathrm{x}_j^2 n_j$")
kable(t(stm),booktabs = T, escape = F,linesep = "", digits = 4,col.names = NA,align = 'r') %>%
  column_spec(8,border_left = T)
```

E osserviamo che

\begin{eqnarray*}
\bar x &=& \frac 1 n \sum_{j=1}^k \mathrm{x}_j n_j \\
       &=& \frac 1 {21} `r sum(x)`\\
       &=& `r mean(x)`
\end{eqnarray*}

e che

\begin{eqnarray*}
\sigma^2 &=& \frac 1 n \sum_{j=1}^n \mathrm{x}_j^2 n_j - \bar x ^2 \\
       &=& \frac 1 {21} `r sum(x^2)` - `r mean(x)`^2\\
       &=& `r mean(x^2)-mean(x)`
\end{eqnarray*}
:::

### Proprietà della Varianza

:::{.info data-latex=""}
:::{.proposition name="della varianza $\\sigma^{2}$"}
Le principale proprietà della varianza sono:

1.  $\sigma^{2} \ge 0$.
2.  $\sigma^{2}=0$, se e solo se $X$ è costante.
3.  Se $y_i=a+bx_i$ allora $\sigma^{2}_Y = b^{2} \sigma^{2}_X$.
:::
:::

:::{.proof} 
Le dimostrazioni qui di seguito.

1. $\sigma^{2} \ge 0$ deriva direttamente dalla definizione, essendo $\sigma^{2}$
la media di scarti al quadrato e quindi di quantità positive, non potrà _mai_ essere negativa.

2. $\sigma^{2}=0$ solo se ogni scarto dalla media è zero e questo può avvenire solo se tutti
i dati sono uguali alla media, ovvero se i dati sono tutti uguali tra di loro e quindi non variano.

3. Se $y_i=a+bx_i$ allora 

\begin{eqnarray*}
\sigma^{2}_Y   &=&  \frac 1n \sum_{i=1}^n(y_i-\bar y)^2\\
&=& \frac 1n \sum_{i=1}^n(a+bx_i-(a+b\bar x))^2\\
&=& b^2\frac 1n \sum_{i=1}^n(x_i-\bar x)^2\\
&=& b^2\sigma_X^2
\end{eqnarray*}
  
:::


## La Standard Deviation {#sd}

La varianza non ha un'unità di misura leggibile, è una media di quadrati degli scarti. E quindi anche l'unità di misura è elevata al quadrato

Si definisce la _standard deviation_ (deviazione standard, scarto quadratico medio), la radice della varianza
\[
\sigma=\sqrt{\sigma^2}
\]

### Proprietà della Standard Deviation

:::{.info data-latex=""}
:::{.proposition name="della deviazione standard $\\sigma$"}
Le principale proprietà della deviazione standard sono:

1.  $\sigma\ge 0$.
2.  $\sigma=0$, se e solo se $X$ è costante.
3.  Se $y_i=a+bx_i$ allora allora $\sigma_Y = |b|\sigma_X$

:::
:::

Se la distribuzione della $X$ è abbastanza simmetrica e di forma campanulare, allora

\[
\%(\bar x-2\sigma\le X\le \bar x+2\sigma)\approx 95\%
\]

```{r 03-media-varianza-15}
fig.def()
```

```{r sd,echo=FALSE,fig.cap="Interpretazione della SD"}
set.seed(11)
samp <- rnorm(100000)
brk  <- seq(-3.5,3.5,by=.5)
k <- length(brk)-1
br1  <- brk[-(k+1)]
br2  <- brk[-1]
ls2e(stat_base(samp,brk))
dat3$`$f_{j\\%}$` <- dat3$`$f_j$`*100

 plot(range(brk),range(c(0,dat3$`$h_j$`),na.rm = T),type="n",axes=F,xlab = "",ylab = "")
 rect(xleft = br1,ybottom = 0,xright = br2,ytop = dat3$`$h_j$`)
#axis(2)
int <- c(mean(samp)-2*sd(samp),mean(samp),mean(samp)+2*sd(samp))
axis(1,int,c("media-2SD","media","media+2SD"))
rect(xleft = br1[br1 >= -2 & br1 < 2],ybottom = 0,xright = br2[br2 > -2 & br2 <= 2],ytop = dat3$`$h_j$`[br2 > -2 & br2 <= 2],density = 20,col=4)
text(0,4.5,"95%",cex=5,pos=3)
text(-3,4.5,"2.5%",cex=2.8,pos=3)
text(+3,4.5,"2.5%",cex=2.8,pos=3)
```

la figura La figura \@ref(fig:sd) la corrispondente rappresentazione grafica.

## Esempi

:::{.example}

Si si è chiesta l'età a 37500 uomini e 38100 donne di un determinato collettivo, ed è risultato 
che gli uomini di quel collettivo hanno un'età media di 45 anni e le donne un'età media di 49 anni. La sintesi dei dati qui di seguito:

```{r 03-media-varianza-16}

nn <- c(37500,38100)
em <- c(45,49)
stm <- data.frame(nj=nn,mj=em)
row.names(stm)<- c("Uomini","Donne")
kable(stm,booktabs = T, escape = F,linesep = "", digits = 4,col.names = c("$n_j$","$\\bar x_j$")) %>%
    kable_styling(full_width = F, latex_options = "HOLD_position")
```
<!-- \begin{tabbing} -->
<!-- %\begin{normalsize} -->
<!-- \begin{tabular}{l|lrrrcccccccc} -->
<!-- \hline\\ -->
<!--  &Genere  &$n_{j}$  &età media \\ -->
<!-- \hline\\ -->
<!--         &Uomo    &37500    &45 \\ -->
<!--         &Donna   &38100    &49 \\ -->
<!-- \hline -->
<!-- \end{tabular} -->
<!-- \end{tabbing} -->

Calcolare l'età media dell'intero collettivo.

__Soluzione.__ 
L'età media per l'intera popolazione è
\begin{displaymath}
  \bar{x}_{a}
= \frac{37500 \times 45 + 38100 \times 49} {37500 + 38100}
= 47.02 .
\end{displaymath}
:::

:::{.example}
Uno studente iscritto al secondo anno di un CdL, ha superato 7
esami con un voto medio pari a 26/30. Sostiene un nuovo esame
ottenendo un voto pari a 28/30. Qual è il voto medio dopo
l'ottavo esame?

__Soluzione.__ 
Sia $\bar{x}_{7}=26$ il voto medio dopo i primi 7 esami.
Sia $\bar{x}_{8}$ il voto medio dopo l'8$^{o}$ esame.
\begin{eqnarray*}
    \bar{x}_{7}
&=& \frac{1} {7} \sum_{i=1}^{7} x_{i}  \\
    \bar{x}_{8}
&=& \frac{1} {8} \sum_{i=1}^{8} x_{i}
 =  \frac{1} {8} \left( \sum_{i=1}^{7} x_{i} + x_{8} \right)   \\
&=& \frac{1} {8} \left( 7 \bar{x}_{7} + x_{8} \right)
 =  \frac{7  \times  \bar{x}_{7} + 1  \times  x_{8}} {8} \\
&=& \frac{7 \times  26 + 1  \times  28} {8}
 =  \frac{182 + 28} {8}
 =  26.25  .
\end{eqnarray*}
:::


:::{.example}
In una contrattazione sindacale, il rappresentante
del governo propone di alzare di un ammontare fisso di 100 euro
lo stipendio degli impiegati statali.

a. Come cambierebbero lo stipendio medio e la varianza se questa misura fosse
intrapresa?

b. Se il governo aumentasse lo stipendio di ciascun
impiegato statale del 5\%, come cambierebbe lo stipendio medio e la varianza?


__Soluzione.__

a. Sia $x$ lo stipendio degli statali. 
 
\begin{eqnarray*}
y_{i}   &=& x_{i} + 100   \\
\bar{y} &=& \bar{x} + 100   .\\
\sigma_Y^2=\sigma_X^2
\end{eqnarray*}
 
Stipendio medio aumenta esattamente di 100\euro, la varianza non cambia.

b.  Aumento percentuale pari al 5\%.
 
\begin{eqnarray*}
y_{i}   &=& x_{i} + \frac{5} {100}\ x_{i} = 1.05\ x_{i}  \\
\bar{y} &=& 1.05 \bar{x}  .\\
\sigma_Y^2=(1.05)^2\sigma_X^2
\end{eqnarray*}
 
La MEDIA aumenta del 5\%, la varianza aumenta in modo quadratico.
:::

:::{.example}
La spesa per le vacanze estive (in migliaia di euro) sostenuta
da 12 famiglie di un condominio è stata di:

```{r 03-media-varianza-17}
x <- c(0 , 0 , 2 , 2.5 , 4 , 5.1 , 5.8 , 6 , 7 , 12 , 15 , 21)
```

\begin{tabbing}
\begin{tabular}{cccccccccccc}
\hline\\
0 &0 &2 &2.5 &4 &5.1 &5.8 &6 &7 &12 &15 &21 \\
\hline
\end{tabular}
%\end{tiny}
\end{tabbing}

(a) Determinare la spesa media e la varianza per famiglia.

\begin{eqnarray*}
    \bar{x}
&=& \frac{0 +0 + 2+ 2.5 +4 +5.1 +5.8 +6} {12} + \ldots \\
&+& \frac{7 +12 +15 +21} {12}
 =  \frac{80.4} {12} = 6.7 \mbox{\euro}. \\
 \sigma_X^2 &=& \frac{0^2+0^2+2^2+...+21^2}{12}-(6.7)^2\\
 &=& `r s2c(x)`
\end{eqnarray*}

(b) Determinare la spesa media per famiglie con spesa $\ne 0$.

\begin{eqnarray*}
    \bar{x}
&=& \frac{2+ 2.5 +4 +5.1 +5.8 +6 +7 +12 +15 +21} {10} \\
&=& \frac{80.4} {10} = 8.04 \mbox{\euro}.\\
 \sigma_{X}^2 &=& \frac{2^2+...+21^2}{10}-(8.04)^2\\
 &=& `r s2c(x[x>0])`
\end{eqnarray*}
:::

:::{.example}

```{r 03-media-varianza-18}
i2 <- 0
# Basic settings
set.seed(121)   # per ottenere sempre la stessa simulazione
n <- 115      # ampiezza campionaria
a <- 5
b <- 1

brk  <- c(0,1,5,10,20,30)
nnn  <- c( 7,18,45, 25,20)
nnn  <- round(nnn/sum(nnn)*n)
k <- length(brk)-1
br1  <- brk[-(k+1)]
br2  <- brk[-1]
vunif <- function(nnn, brk){
  k <- length(brk)-1
  br1  <- brk[-(k+1)]
  br2  <- brk[-1]
  xi   <- runif(nnn[1],br1[1],br2[1])
  for (i in 2:k)
    xi <- c(xi,runif(nnn[i],br1[i],br2[i]))
  return(xi)
}

samp <- round(vunif(nnn,brk),2)
nomex <- "Utile"

names(samp) <- nomex

ls2e(stat_base(samp,brk))
dat3$`$f_{j\\%}$` <- dat3$`$f_j$`*100
dat3[k+1,1]<- "Totale"
# kable((dat3[1:(k+1),c(1:2,7)])) %>%
# 
n <- length(samp)
```

Numero di impiegati per anni di servizio di una industria


```{r 03-media-varianza-19}
kable((dat3[1:(k+1),c(1:4,7:11)]),booktabs=T,escape = F,linesep="",row.names = F)
```


Determinare media, mediana e varianza dell'età di servizio dell'industria. 

\begin{eqnarray*}
    \bar{x}
&=& \frac{0.5 \times 7 + 3.0 \times 18 + \cdots + 20 \times 25}
    {7 + 18 + \cdots + 20}
 =  \frac{1270} {115} = 11.04                       \\
    x_{0.5}
&=& x_{m;\ inf} + \frac{0.5 - F_{m-1}} {F_{m} - F_{m-1}}   (x_{m;\ sup} - x_{m;\ inf})                          \\
&=& 5 + \frac{0.5 - 0.22} {0.61 - 0.22}\ (10 - 5) = 8.59 \\
\sigma_X^2 &=& \frac{1}{115}`r sum(dat2$x2n)`-(11.04)^2\\
&=& `r sum(dat2$x2n)/115-sum(dat2$xn)/115`
\end{eqnarray*}
:::
