---
output: html_document
editor_options: 
  chunk_output_type: console
---


```{r 04a-Istogramma-1,echo=FALSE}
#rm(list = ls())


source("intro.R")


opts_knit$set(echo=F)

s2 <- 0
```

## Istogramma e Percentili


 

La relazione tra istogramma di densità e percentili è evidente, i percentile di ordine $p$ indica per quale 
valore di $x_p$ l'area dell'istogramma fino misurano l'area dell'istogramma fino ad $x_p$ vale $p$.

Attraverso il seguente esempio osserveremo meglio il legame tra i due concetti.

```{r 04a-Istogramma-10}
n <- 4700
brk <- c(0,10,20,50,90)
f    <- c(0.18,0.30,0.42,0.10)
k <- length(brk)-1

nnn <- f*n
nomex <- "Reddito"
brk <- c(0,10,20,50,90)

samp <- genera_dati(brk = brk,n = n,nnn = nnn,rand = F)
ls2e(stat_base(samp,brk))
```

:::: {.example}
Il reddito di $n=$ 4700 famiglie (dati inventati)
è rappresentato nella tabella di frequenza qui di seguito

```{r reddito, echo=FALSE, results="asis"}
kable(dat3[,c(1,2,4)],booktabs = T, escape = F,linesep = "", digits = 4)
```

Per prima cosa calcoliamo tutta la tabella: la colonna delle frequenza assolute e cumulate, delle densità, ecc.

```{r risult, echo=FALSE, results="asis"}
kable(dat3,booktabs = T, escape = F,linesep = "", digits = 4)
```

Quindi disegniamo l'istogramma di densità percentuale, dove le $h$ sono usate come altezze e le $f_{\%}$ sono le aree dei rettangoli. 

```{r 04a-Istogramma-2, echo=FALSE}
histp(T)
```

:::: {.att data-latex=""}
Se al posto delle $h$ usiamo le $f$ disegniamo l'istogramma _sbagliato_, . Notiamo che la classe $[20,50)$
viene sovra rappresentata. Infatti è vero che il 45% delle famiglie si trova in quella classe, ma è anche vero che l'ampiezza della classe molto grande e l'istogramma non rappresenta i dati.

```{r 04a-Istogramma-3, echo=FALSE}
source("intro.R")
barplot(dat2$fj,diff(brk),space = 0,main = "istogramma sbagliato, le f sono usate al posto delle h",col = "white")
lines(c(0,90),c(0,0.4),col=ared,lwd=4)
lines(c(0,90),c(0.4,0.0),col=ared,lwd=4)
axis(side = 1,at = brk,labels = brk)
```
::::

:::: {.att data-latex=""}
Per disegnare un istogramma di densità in modo corretto si devono rispettare le proporzioni
tra le basi

```{r 04a-Istogramma-4, echo=FALSE}
source("intro.R")
#barplot(dat2$h,diff(brk),space = 0,main = "istogramma corretto")
plot(c(0,4),c(0,max(dat2$hj)),type="n" ,axes=F,xlab="x",ylab="Densità") 
rect(0:3,0,1:4,dat2$hj)
axis(side = 1,at = 0:4,labels = brk)
axis(2,c(0,dat2$hj),las=2)
title("Isogramma Sbagliato: le x sono disegnate male")
lines(c(0,4),c(0,3),col=ared,lwd=4)
lines(c(0,4),c(3,0.0),col=ared,lwd=4)
```
::::

Una volta che abbiamo ricostruito tutta la tabella e realizzato il grafico possiamo
rispondere a tante domande sulla distribuzione dei dati, quali, per esempio:

* Individuare la classe modale 

La classe modale è la classe [10,20) non la classe 20-50. Infatti la classe modale è la classe con densità maggiore, non la classe con frequenza maggiore.

* Individuare la classe che contiene la mediana 

La classe mediana è la terza classe [20,50), infatti $F_3=0.90$ è il primo degli $F_j$ che
super $0.50$.

* Calcolare $x_0, x_{0.10}, x_{0.20},..., x_{0.90}, x_1$

\[x_p           = x_{\text{inf};j_p} + \frac {p - F_{j_p - 1}} {f_{j_p}} b_{j_p}\]

\[x_0 = 0, ~~~\text{il più piccol dei dati}\] 
`r p=0.1`
```{r 04a-Istogramma-5,results='asis'}
cat(percentile(p = 0.1))
```
`r p=0.2`
```{r 04a-Istogramma-6,results='asis'}
cat(percentile(p = 0.2))
```
\[\vdots\]
`r p=0.9`
```{r 04a-Istogramma-7,results='asis'}
cat(percentile(p = 0.9))
```
\[x_{1.0} = 90, ~~~\text{il più grande dei dati}\] 

Riassumendo in tabella otteniamo:

```{r decili, echo=FALSE, results="asis"}

dec <- paste("$x_{",(0:10)/10,"}$")
ddd <- matrix(nrow = 1,ncol = length(dec))
ddd[1,] <- c(round(Q.int((0:9)/10),4),max(brk))
colnames(ddd) <- dec
#ddd <- data.frame(percentili = c(round(Q.int((0:9)/10),4),max(brk)))
rownames(ddd)<-"Percentili"
kable((ddd),booktabs = T, escape = F,linesep = "", digits = 4)
```

* mettere a grafico i punti (0,$x_0$), (0.10,$x_{0.10}$),...,(1,$x_{1}$)) e ($x_0$,0), ($x_{0.10}$,0.10),...,($x_{1}$,1))

```{r decili-g1, echo=FALSE, results="asis"}
source("intro.R")
dec <- paste("$x_{",(0:10)/10,"}$")
ddd <- (percentili = c(round(Q.int((0:9)/10),4),90))
plot((0:10)/10,ddd,type="p",pch=16,xlab = "p",ylab = "p-esimo percentile",axes = F)
axis(1,(0:10)/10)
axis(2)
```

```{r decili-g10, echo=FALSE, results="asis"}
source("intro.R")
plot(ddd,(0:10)/10,type="n",ylab = "p",pch=16,xlab = "p-esimo percentile",axes = F)
points(ddd,(0:10)/10,pch=16,col="grey")
axis(1,brk)
axis(2,round(c(0,dat2$Fj),4),las=2)
points(brk,c(0,dat2$Fj))
segments(dat2$xinf,c(0,dat2$Fj[-(k)]),dat2$xsup,dat2$Fj,col=ared,lwd=2)
segments(dat2$xsup,0,dat2$xsup,dat2$Fj,col="grey",lwd=1,lty=2)
segments(0,dat2$Fj,dat2$xsup,dat2$Fj,col="grey",lwd=1,lty=2)
segments(-4,.6,Q.int(.6),.6,col=4,lwd=1,lty=2)
segments(Q.int(.6),.6,Q.int(.6),0,col=4,lwd=1,lty=2)
axis(2,.6,las=2)
axis(1,round(Q.int(.6),4))
```

* calcolare la percentuale di individui con reddito inferiore a 50

`r dat2$Fj[3]*100 `% è la percentuale di individui con reddito minore di 50


* calcolare la percentuale di individui con reddito superiore a 20

  - `r dat2$Fj[2]*100`% è la percentuale di individui con reddito minore di 20 
  - `r (1-dat2$Fj[2])*100`% è la percentuale di individui con reddito maggiore di 20

* calcolare la percentuale approssimata di individui con reddito inferiore a 14

Per calcolare $\%(X<14)$ abbiamo diversi modi, anzi tutto notiamo che la percentuale di $dat2$ minori di 
14 è, approssimativamente, l'area dell'istogramma da zero a 14. E quindi, direttamente:

\begin{eqnarray*}
   \%(X<14) &=&  f_1\times 100+(14-10)\times h_2\\
   &=& `r dat2$fj[1]`\times 100 + 4\times `r dat2$hj[2]`\\
   &=& `r (dat2$fj[1]+ 4* dat2$hj[2]/100)*100`\%
\end{eqnarray*}

In modo del tutto analogo con la funzione di ripartizione $F$
  
\begin{eqnarray*}
   \%(X<14) &=&  100\times F(14)\\
   &=& 100\times(f_1+(14-10)\times h_2/100)\\
   &=& 100\times(`r dat2$fj[1]` + 4\times `r dat2$hj[2]`/100)\\
   &=& `r (dat2$fj[1]+ 4* dat2$hj[2]/100)*100`\%
\end{eqnarray*}

Ma anche notando che $x_{0.30}=14$, significa che $F(x_{0.30})=0.30$ e
$\%(X<14)=100\times F(x_{0.30})=30\%$.

* Calcolare la percentuale approssimata di individui con reddito superiore a 28.57

Notiamo che  $x_{0.60}$ = 28.57 e quindi $F(x_{0.60})=0.60$, quindi
$\%(X<28.57)=0.60\times 100=60\%$ e quindi $\%(X>28.57)=40\%$

* Calcolare la percentuale approssimata di individui con reddito inferiore a 35

Si tratta di calcolare l'area in blu:

```{r decili-g2, echo=FALSE, results="asis"}
histp(T)
h.int(0,35,density=20,col=4)
axis(side = 1,at = 35)
```

e osservare che la sua area misura `r (dat2$Fj[2] + (35-20)*dat2$hj[3]/100)*100`. Infatti l'area 
è data dalla somma di 
\begin{eqnarray*}
\%(X\leq 35) &=& f_1\times 100+f_2\times 100+(35-20)\times h_3 \\
&=& `r dat2$fj[1]*100`+`r dat2$fj[2]*100`+15\times `r dat2$hj[3]`\\
&=& `r F.int(35)*100`
\end{eqnarray*}   
              
              
* calcolare la percentuale approssimata di individui con reddito superiore a 16

Si tratta di calcolare l'area in blu:

```{r decili-g3, echo=FALSE, results="asis"}
histp(T)
h.int(16,90,density=20,col=4)
axis(side = 1,at = 16)
```

e osservare che la sua area misura `r 100-(dat2$Fj[1] + (16-10)*dat2$hj[2]/100)*100`.
Infatti l'area si può vedere o direttamente calcolandola da 16 a 100 oppure si 
può valutarla come complemento:
              \[\%(X>16)=100\%-\%(X\leq 16)\]
e quindi:
              \[\%(X\leq 16)=f_1\times 100+(16-10)\times h_2=`r F.int(16)*100`\] 
Quindi $\%(X>16)=100-`r F.int(16)*100`=`r 100-F.int(16)*100`$
              

* Individuare la media approssimata, la varianza approssimata, e i quartili approssimati

La media:
\[\bar x = \frac 1 n \sum_j x_{jc} n_j = \frac 1{`r n`}`r sum(dat2$xn)`=`r sum(dat2$xn)/n` \]

La varianza:
\[Var(X)=\frac {\sum_j x_{jc}^2 n_j }{n}-\bar x^2=\frac 1{`r n`}`r sum(dat2$x2n)`-(`r sum(dat2$xn)/n`)^2=`r sum(dat2$x2n)/n-(sum(dat2$xn)/n)^2`\]

$\bar x=$ `r sum(dat2$xn)/n`, $Var=$ `r sum(dat2$x2n)/n-(sum(dat2$xn)/n)^2`, $(x_{0.25},x_{0.50},x_{0.75})=$ (`r Q.int((1:3)/4)`)

* Calcolare la percentuale di dati compresi tra il 25-esimo e il 75-esimo percentile

```{r decili-g4, echo=FALSE, results="asis"}
histp(T)
h.int(Q.int(.25),Q.int(.75),density=20,col=4)
axis(side = 1,at = Q.int(c(.25,.75)),labels = round(Q.int(c(.25,.75)),2),las=2)
```

* calcolare $x_{0.025}$ e $x_{0.975}$ 

i valori sono $(x_{0.025}, x_{0.975})=$(`r Q.int(c(.025,.975))`)



* Rappresentare graficamente e calcolare la percentuale di famiglie con reddito: 
  + compreso tra `r Q.int(.025)` e `r Q.int(.975)`
  + compreso tra 0 e `r Q.int(.025)` 
  + compreso tra `r Q.int(.025)` e `r Q.int(.5)`
  + compreso tra `r Q.int(.5)` e `r Q.int(.975)`
  + compreso tra `r Q.int(.975)` e 100
  + minore di `r Q.int(.025)` o maggiore di `r Q.int(.975)`
::::


<!-- :::: {.example name="Temperature (C°)"} -->

<!-- ```{r setup2, include=FALSE} -->
<!-- n <- 1000 -->

<!-- brk <- seq(-3.75,3.75,by=1.5) -->
<!-- k <- length(brk) -->

<!-- f    <- pnorm(brk[-1],0,1)-pnorm(brk[-k],0,1) -->
<!-- f    <- round(f/sum(f),3) -->
<!-- f    <- round(f/sum(f),3) -->

<!-- h    <- f/diff(brk)*100 -->


<!-- X <- data.frame(xinf=brk[-6],xsup = brk[-1],nj = f*n,fj = f,Fj = cumsum(f),bj = diff(brk),hj = h) -->
<!-- dat2$xc <- .5*(dat2$xinf+dat2$xsup) -->
<!-- dat2$xn <- dat2$xc*dat2$nj -->
<!-- dat2$x2 <- dat2$xc^2*dat2$nj -->

<!-- Y <- X -->
<!-- names(Y) <- c("$x_{j}$","$x_{j+1}$","$n_j$","$f_j$","$F_j$","$b_j$","$h_j$","$x_{jc}$","$x_{jc} n_j$","$x_{jc}^2 n_j$") -->
<!-- ``` -->

<!-- La temperatura in una cella frigorifera è stata monitorata per 1000 -->
<!-- giorni. I dati sono stati riassunti nella seguente distribuzione -->

<!-- ```{r , echo=FALSE, results="asis"} -->
<!-- kable(Y[,c(1,2,4)],booktabs = T, escape = F,linesep = "", digits = 4) -->
<!-- ``` -->

<!-- * Disegnare l'istogramma _sbagliato_ -->

<!-- ```{r 04a-Istogramma-8, echo=FALSE} -->
<!-- plot(c(brk[1],brk),c(0,dat2$fj,0),type="s",axes = FALSE,xlab="Temperature (C°)",ylab="fj",main = "istogramma sbagliato") -->
<!-- segments(dat2$xsup,0,dat2$xsup,dat2$fj,lty=2) -->
<!-- axis(side = 1,at = brk,labels = brk) -->
<!-- axis(2,at=round(dat2$fj,4)) -->
<!-- ``` -->

<!-- * Disegnare l'istogramma corretto -->

<!-- ```{r 04a-Istogramma-9, echo=FALSE} -->
<!-- plot(c(brk[1],brk),c(0,dat2$hj,0),type="s",axes = FALSE,xlab="Temperature (C°)",ylab="hj",main = "istogramma corretto") -->
<!-- segments(dat2$xsup,0,dat2$xsup,dat2$hj,lty=2) -->
<!-- axis(side = 1,at = brk,labels = brk) -->
<!-- axis(2,at=round(dat2$hj,4)) -->
<!-- ``` -->

<!-- * Perché i due istogrammi hanno la stessa leggibilità in questo caso? -->

<!-- * Calcolare le frequenza assolute e cumulate, le densità, ecc. -->

<!-- ```{r , echo=FALSE, results="asis"} -->

<!-- kable(Y,booktabs = T, escape = F,linesep = "", digits = 4) -->
<!-- ``` -->

<!-- * Individuare la classe modale -->
<!-- * Individuare la media senza fare i calcoli -->
<!-- * Individuare la mediana senza fare i calcoli -->

<!-- * Calcolare $x_0, x_{0.10}, x_{0.20},..., x_{0.90}, x_1$ -->

<!-- ```{r , echo=FALSE, results="asis"} -->

<!-- dec <- paste("$x_{",(0:10)/10,"}$") -->
<!-- ddd <- matrix(nrow = 1,ncol = length(dec)) -->
<!-- ddd[1,] <- c(round(Q.int((0:9)/10),4),max(brk)) -->
<!-- colnames(ddd) <- dec -->
<!-- #ddd <- data.frame(percentili = c(round(Q.int((0:9)/10),4),max(brk))) -->
<!-- rownames(ddd)<-"Percentili" -->
<!-- kable((ddd),booktabs = T, escape = F,linesep = "", digits = 4) -->
<!-- ``` -->

<!-- * mettere a grafico i punti (0,$x_0$), (0.10,$x_{0.10}$),...,(1,$x_{1}$)) e ($x_0$,0), ($x_{0.10}$,0.10),...,($x_{1}$,1)) -->

<!-- ```{r , echo=FALSE, results="asis"} -->

<!-- dec <- paste("$x_{",(0:10)/10,"}$") -->
<!-- ddd <- (percentili = c(round(Q.int((0:9)/10),4),max(brk))) -->
<!-- plot((0:10)/10,ddd,type="p",pch=16,xlab = "p",ylab = "p-esimo percentile",axes = F) -->
<!-- axis(1,(0:10)/10) -->
<!-- axis(2) -->
<!-- ``` -->

<!-- ```{r , echo=FALSE, results="asis"} -->
<!-- plot(ddd,(0:10)/10,type="p",ylab = "p",pch=16,xlab = "p-esimo percentile",axes = F) -->
<!-- axis(1,brk) -->
<!-- axis(2,round(c(0,dat2$Fj),4)) -->
<!-- segments(dat2$xinf,c(0,dat2$Fj[-(k-1)]),dat2$xsup,dat2$Fj,col=ared,lwd=2) -->
<!-- segments(dat2$xsup,0,dat2$xsup,dat2$Fj,col="grey",lwd=1,lty=2) -->
<!-- segments(-4,dat2$Fj,dat2$xsup,dat2$Fj,col="grey",lwd=1,lty=2) -->
<!-- segments(-4,.6,Q.int(.6),.6,col=4,lwd=1,lty=2) -->
<!-- segments(Q.int(.6),.6,Q.int(.6),0,col=4,lwd=1,lty=2) -->
<!-- axis(2,.6) -->
<!-- ``` -->

<!-- * calcolare la percentuale approssimata di giorni con temperatura inferiore -1 -->

<!-- %(giorni con $T < -1$) = `r F.int(-1)*100`% -->

<!-- * Conversione in Fahrenheit -->

<!-- \[ -->
<!-- T_F= 32 + 1.8 \cdot T_C  -->
<!-- \] -->

<!-- ```{r , echo=FALSE, results="asis"} -->

<!-- YF <- Y -->
<!-- YF[,1:2]<-Y[,1:2]*1.8+32 -->
<!-- YF$`$b_j$`<-YF$`$x_{j+1}$`-YF$`$x_{j}$` -->
<!-- YF$`$h_j$`<- Y$`$f_j$`/YF$`$b_j$`*100 -->
<!-- YF$`$x_{jc}$` <- YF$`$x_{j}$`+YF$`$b_j$`/2 -->

<!-- plot(c(YF[c(1,1:5),1],YF[5,2]),c(0,YF$`$h_j$`,0),type="s",axes = FALSE,xlab="Temperature (F°)",ylab="hj",main = "Gradi F°") -->
<!-- segments(YF$`$x_{j}$`,0,YF$`$x_{j}$`,YF$`$h_j$`,lty=2) -->
<!-- axis(side = 1,at = c(YF$`$x_{j}$`,YF$`$x_{j+1}$`[5])) -->
<!-- axis(2,at=round(YF$`$h_j$`,4)) -->

<!-- ``` -->

<!-- ```{r , echo=FALSE, results="asis"} -->

<!-- kable(YF[,1:7],booktabs = T, escape = F,linesep = "", digits = 4) -->


<!-- ``` -->
<!-- :::: -->

