---
output: html_document
editor_options: 
  chunk_output_type: console
---

```{r 24-Libro-1, echo=FALSE}
rm(list = ls())


source("intro.R")
opts_knit$set(echo=T,results = "markup")
virg <- "`"
options(digits = 4,nsmall=4) # quanti decimali stampo
cat(par()$cex,html)
fig.def(2.4)
```

# Com'è Realizzato il Libro

Per scrivere queste pagine mi sono avvalso di diverse tecnologie che grazie all'ambiente integrato
R-Studio (cita) è possibile combinare insieme con uno sforzo relativamente basso.
Tra i tanti software coinvolti ricordo

- R <cite>[1]</cite>
- R Markdown <cite>[2], [3], [4]</cite>

R è l'ambiente di calcolo col quale ho svolto tutti i calcoli e realizzato le figure.
R Markdown è un software che consente di mescolare pezzi di codici HTML, pezzi di codici `r ifelse(html,"$\\rm\\LaTeX$","\\LaTeX{}")`
e pezzi di codice R.
In sostanza lo stesso documento contiene:

- il contenuto del testo;
- i codici per produrre i calcoli e i grafici;
- i codici che consentono la formattazione del testo

per esempio il codice
````.markdown
```{r 24-Libro-2, echo=FALSE}`r ''`
# Questo è un blocco di codice in R
# fisso alcuni parametri ed eseguo alcuni conti
n <- 250 # fisso n = 250
data <- rnorm(n,10,1) # genero n dati da una normale di di media 10 e sd 1
mx <- mean(data) # chiamo mx la media dei dati
vx <- var(data) # chiamo vx la varianza dei dati
```
Abbiamo analizzato $n=`r virg`r n`$ individui, abbiamo osservato una media pari 
a $\bar x =`r virg`r mx`$ e una varianza pari a $\sigma^2=`r virg`r vx`$

```{r 24-Libro-3, echo=FALSE}`r ''`
# qui produco un grafico
hist(data)
```
````

produrrà il seguente risultato

```{r 24-Libro-4,echo=FALSE}
# Questo è un blocco di codice in R
# fisso alcuni parametri ed eseguo alcuni conti
n <- 250 # fisso n = 250
data <- rnorm(n,10,1) # genero n dati da una normale di di media 10 e sd 1
mx <- mean(data) # chiamo mx la media dei dati
vx <- var(data) # chiamo vx la varianza dei dati
```

::: {.minip data-latex=""}
Abbiamo analizzato $n=`r n`$ individui, abbiamo osservato una media pari a 
$\bar x =`r mx`$ e una varianza pari a $\sigma^2=`r vx`$.
```{r 24-Libro-54}
hist(data)
```
:::

Quindi cioè che viene prodotto all'interno dei blocchi di R (chiamati R chunks), 
è utilizzabile nel testo richiamando `` `r knitr::inline_expr("nome_comando")` ``
il testo finale restituirà il risultato di ``nome_comando``.

Le espressioni scritte tra ``$`` sono pezzi di codice \LaTeX che è un potentissimo
software di video scrittura, particolarmente adatto per scrivere formule matematiche.
Per esempio il codice

````.markdown
$$
\bar x = \frac 1n \sum_{i=1}^n x_i
$$
````

produce

$$
\bar x = \frac 1n \sum_{i=1}^n x_i
$$

L'obiettivo delle seguenti pagine è documentare la realizzazione del libro e non
quello di approfondire passo, passo i software utilizzati. Farò solo una breve presentazione
per stimolare i lettori più curiosi a cercare documentazioni più approfondite dei
principali ambienti che ho utilizzato.

## R: A Language and Environment for Statistical Computing

L'ambiente open source R è una collezione software per analizzare, manipolare e rappresentare 
dati. È sviluppato per tantissimi sistemi operativi tra cui Windows, Linux, Mac OS e 
tanti altri. Per maggiori informazioni su download e installazione rimando al sito.
[https://www.R-project.org/][https://www.R-project.org/]
nel quale si trovano diversi documenti di introduzione al software non solo inglese:

- https://cran.r-project.org/manuals.html
- https://cran.r-project.org/other-docs.html

R è un interprete interattivo, l'utente scrive un comando e una volta premuto invio
R restituisce il risultato. 

### R come calcolatrice

R è anzitutto una calcolatrice

```{r setup}
source("intro.R")
opts_knit$set(echo=T,results = "markup")
options(digits = 5,nsmall=5) # quanti decimali stampo
```

```{r 24-Libro-5,echo=TRUE,results='markup'}
1+1 # uno più uno 
3-4 # tre meno quattro
4*3 # quattro per tre
4/3 # 4 diviso 3
5^2 # cinque elevato alla due
log(2) # logaritmo naturale di due
exp(1) # e alla uno, il numero di Nepero
pi # pi greco, la costante trigonometrica
1/0 # 1 diviso zero restituisce  infinito
```

### Operatori Speciali

Alcuni caratteri speciali sono

- ``NA`` Not Available è dedicato ai dati mancanti
- ``Inf`` infinito
- ``NULL`` non presente, nullo
- ``TRUE`` o ``T`` vero
- ``FALSE`` o ``F`` falso

```{r 24-Libro-6,echo=TRUE,results='markup'}
NA+1      # sommare uno al dato mancante dà come risultato un dato mancante
Inf+1     # infinito più uno è sempre infinito
NULL+1    # sommare al nulla uno non restituisce nulla
TRUE + 1  # vero + 1 fa due
FALSE + 1 # falso + 1 fa uno
```

- ``a==b`` a è uguale a b?
- ``a!=b`` a è diverso a b?
- ``a>b`` a è maggiore di b?

```{r 24-Libro-7,echo=TRUE,results='markup'}
3 == 4   # 3 è uguale a 4?
3 != 4   # 3 è diverso da 4?
3 >  4   # 3 è maggiore di 4?
```

Gli operatori ``&`` e ``|`` svolgono il ruolo di ``and`` e ``or``.

```{r 24-Libro-8,echo=TRUE,results='markup'}
cond1 <- TRUE
cond2 <- FALSE

cond1 & cond2 # vera se sono vere entrambe
cond1 | cond2 # vera se almeno una delle due è vera
```

### Vettori e matrici

Con il comando ``c`` è possibile concatenare dei valori per creare un vettore, mentre 
si possono assegnare etichette agli oggetti con l'operatore ``<-``

```{r 24-Libro-9,echo=TRUE,results='markup'}
x <- c(2,1,9)
x
y <- c(2.3,1.4,2.8)
y
x+y # somma elemento per elemento
```

Alcune funzioni speciali aiutano a velocizzare la creazione di vettori, per
esempio ``1:10`` produce i numeri che vanno da uno a dieci.

```{r 24-Libro-10,echo=TRUE,results='markup'}
1:10
```

Alternativamente la funzione ``seq`` produce una sequenza di numeri dal minimo al massimo 
secondo alcuni criteri

```{r 24-Libro-11,echo=TRUE,results='markup'}
s1 <- seq(0,1,by=.1)     # sequenza da 0 ad 1 di passo 0.1
s2 <- seq(0,1,length=6)  # sequenza da 0 ad 1 di 6 numeri
s1
s2
```

La lunghezza di un vettore si ricava col comando ``lenght``

```{r 24-Libro-12,echo=TRUE,results='markup'}
length(s2)
```

Per estrarre elementi da un vettore usiamo le parentesi quadre: ``s2[2]`` restituisce il secondo elemento di ``s2`` mentre ``s2[1:4]`` restituisce i primi 4 elementi e ``s2[c(3,2,5)]``
il terzo, il secondo e il quinto

```{r 24-Libro-13,echo=TRUE,results='markup'}
s2[2]
s2[1:4]
s2[c(3,2,5)]
```

```{r 24-Libro-14,echo=TRUE,results='markup'}
x <- c(1.1,-3.4,4.2,5.1,-4.4,-3.9,2.5)
x > 0 # sequenza di TRUE e FALSE
which(x > 0) # in quale posizione sono gli x maggiori di zero?
x[x > 0] # gli x, ma solo quelli maggiori di zero
x[!(x > 0)] # gli x, ma solo quelli che NON sono maggiori di zero
```

È possibile costruire matrici con la funzione ``matrix``

```{r 24-Libro-15,echo=TRUE,results='markup'}
mat1 <- matrix(c(1,2,3,4),nrow = 2) # legge in colonna
mat1
mat2 <- matrix(c(1,2,3,4),nrow = 2,byrow = T) # legge per riga
mat2

mat1 + mat2 # restituisce la somma elemento per elemento
```

Le funzioni ``cbind`` ed ``rdbind`` consentono di unire una nuova colonna o una nuova riga
ad una matrice o vettore.

```{r 24-Libro-16,echo=TRUE,results='markup'}
x1 <- 1:3
x2 <- 2:4
cbind(x1,x2)
rbind(x1,x2)
```

Per indicizzare una matrice useremo sempre le parentesi quadre ma con 2 indici

```{r 24-Libro-17,echo=TRUE,results='markup'}
mat <- matrix(1:20,nrow = 5) 
mat
mat[1,1]
mat[2:3,3:4]
```

I vettori e le matrici non sono solo numeriche ma possono anche contenere 
caratteri, ovviamente le operazioni aritmetiche non sono più consentite

```{r 24-Libro-18,echo=TRUE,results='markup'}
mat <- matrix(c("testo 1","testo 2","testo 3","testo 4"),nrow = 2) 
mat
```

### Liste e dataframe

Una lista è una collezione di diversi oggetti di R

```{r 24-Libro-19,echo=TRUE,results='markup'}
mat1 <- matrix(c(1,2,3,4),nrow = 2) # legge in colonna
mat <- matrix(c("testo 1","testo 2","testo 3","testo 4"),nrow = 2) 
b <- c(NA,NA,NA)

lista <- list(mat1,mat,b)
lista
```

Una particolare tipo di lista è il ``data.frame`` che consente di creare una matrice dei
dati composta da colonne di diversa natura


```{r 24-Libro-20,echo=TRUE,results='markup'}
sesso <- c("M","M","M","F","F")
eta   <- c(32.2,45.6,65.3,34.1,43.2)
dati <- data.frame(sesso,eta)
dati
```

il simbolo del ``$`` aiuta a selezionare le colonne di interesse

```{r 24-Libro-21,echo=TRUE,results='markup'}
dati$sesso
dati$eta
```

### Classi e Oggetti

R è un linguaggio funzionale, ogni elemento è un oggetto che ha un classe
e metodi. Per esempio

```{r 24-Libro-22,echo=TRUE,results='markup'}
x <- 3
class(x)
x <- matrix(1:4,nrow = 2)
class(x)
x <- list(1:3,c("a","b"))
class(x)
```

::: {.att data-latex=""}
Alcuni oggetti possono assomigliarsi ma essere diversi ad esempio
```{r 24-Libro-23,echo=TRUE,results='markup'}
x1 <- 1;3
x2 <- 2:4
mat <- cbind(x1,x2)
dat <- data.frame(x1,x2)
mat
dat
class(mat)
class(dat)
```
:::

### I grafici

La libraria grafica di R è particolarmente ricca. La funzione di base per
realizzare un grafico è la funzione ``plot(x,y)``. La funzione, di default, disegna 
i punti di coordinate ``x`` e ``y``.

```{r 24-Libro-24,echo=TRUE,results='markup'}
x <- c(1,2,3,4)
y <- c(2,1,4,3)
plot(x,y)
```

La funzione ``plot`` è molto flessibile e può essere arricchita con molte opzioni

```{r 24-Libro-25,echo=TRUE,results='markup'}
x <- c(1,2,3,4)
y <- c(1.9,1.2,3.5,3.1)
plot(x,y,
     axes=F,      # non disegnare gli assi lo farò dopo
     pch = 16,    # codice 16, per il pallino chiuso
     col = ared, #colore rosso per i pallini
     xlab="Etichetta per la x",
     ylab="Etichetta per la y",
     type = "b",  # linea e punto
     lty  =2,     # stile di tratteggiatura
     main = "Titolo del grafico"
          )
# Un volta creato il grafico di base possiamo aggiungere 
axis(1) # asse delle x
axis(2,at = y) # asse delle y sui punti osservati
text(2,3,"Nelle coordinate x=1.5 e y=3 scrivo qualcosa")
text(3,1.9,"Scrivo più grande se cex = 1.5",cex=1.5)
```

Con le funzioni ``points`` e ``lines``  è possibile aggiungere al grafico esistente
punti e linee, rispettivamente. Mentre per disegnare funzioni la funzione ``curves``
aiuta molto

```{r 24-Libro-26,echo=TRUE,results='markup'}
curve(sin(x),from = -pi,to = pi,axes=F) # disegna sin(x) tra - pi e + pi 
curve(cos(x),col=ared,add=T)           # aggiunge il grafico di cos(x) in rosso
points((-3):3,cos((-3):3),pch=3)
lines((-3):3,cos((-3):3),col=iblue,lty=4)
axis(1)
axis(2)
```

Un'altra funzione di interesse è ``hist`` che produce istogrammi di densità

```{r 24-Libro-27,echo=TRUE,fig.width=4}
x <- c(2.3,2.5,3.5,3.6,4.6,5.9,6.9,9.8)
hist(x)
hist(x,breaks = c(0,3,4,6,10),probability = T,axes=F,col="white")
axis(1,at = c(0,3,4,6,10))
```

Per rappresentare dati in 3D la funzione ``persp`` disegna superfici in 3 dimensioni

```{r 24-Libro-28,echo=TRUE,fig.height=3.5}
x <- seq(-4,4,by=.1)
y <- seq(-4,4,by=.1)
z <- outer(x,y,function(x,y)exp(-x^2-y^2))
persp(x,y,z,theta = 25,phi = 25,ltheta = 25,border = NA,shade = 2.5)
```

Altre funzioni grafiche interessanti sono ``rect`` e ``polyogn``
che aggiungo ai grafici rettangoli e poligoni, rispettivamente

```{r 24-Libro-29,echo=TRUE,fig.height=3}
plot(c(0,10),c(0,10),xlab = "", ylab="",axes=F,type="n") # inizia un grafico vuoto 
rect(xleft = 1,ybottom = 2,xright = 5,ytop = 4)
rect(xleft = 2,ybottom = 3,xright = 6,ytop = 9,density = 20,col=iblue)
rect(xleft = .5,ybottom = 3.5,xright = 3.5,ytop = 4.5,col=ared)
polygon(x = c(6,6.5,7,10),y = c(1,7,5,6),density = 10,
        col="darkorange",angle = -45,border = "gray39",lwd=4)
```

Le proporzioni tra ``x`` ed ``y`` si possono forzare con l'opzione ``asp``

```{r 24-Libro-30,echo=TRUE,results='markup'}
plot(0:10,0:10,xlab = "", ylab="",axes=F) # asp non specificato
axis(1,pos = 0)
axis(2,pos = 0,las=2)
```

```{r 24-Libro-31,echo=TRUE,fig.height=2.2,fig.width=2}
plot(0:10,0:10,xlab = "", ylab="",axes=F,asp=1) # asp=1 
axis(1,pos = 0,at = seq(0,10,by=2))
axis(2,pos = 0,las=2)
```

```{r 24-Libro-32,echo=TRUE,fig.height=2,fig.width=2}
plot(0:10,0:10,xlab = "", ylab="",axes=F,asp=9/16) # asp=9/16 
axis(1,pos = 0)
axis(2,pos = 0,las=2)
```


```{r 24-Libro-33,echo=TRUE,fig.height=4,fig.width=2}
plot(0:10,0:10,xlab = "", ylab="",axes=F,asp=4/3) # asp=4/3 
axis(1,pos = 0)
axis(2,pos = 0,las=2,at = seq(0,10,by=2))
```

I parametri del grafico si possono settare attraverso ``par``

```{r 24-Libro-34,echo=TRUE,results='markup'}
set.seed(1)
par(mfrow=c(1,2),cex=0.6) # 1 riga e 2 colonne
dati <- rnorm(100) # 100 dati dalla normale
plot(
  sort(dati),(1:100)/100,xlab = "x", ylab="F(x)",axes=F,type="l"
  ) # FdR empirica
axis(1)
axis(2)

hist(
  dati,c(-4,-3,-1.5,-.5,0,.5,1.5,3,4),main="Istogramma di densità",col="white"
  ) # istogramma dei dati
```



### Le Funzioni in R

Essendo R un linguaggio funzionale ogni funzione (che è essa stessa un oggetto)
si alimenta di uno o più oggetti di determinate classi e restituisce uno o 
più oggetti di una determina classe. Per esempio abbiamo visto come la funzione 
``matrix`` abbia come input un vettore e come output una matrice.

```{r 24-Libro-35,echo=TRUE,results='markup'}
x <- 1:10
class(x)
y <- matrix(x,nrow = 2)
class(y)
```

Le funzioni di R hanno argomenti con etichette, se gli argomenti rispettano l'ordine 
delle etichette non c'è bisogno di chiamarli altrimenti vanno etichettati anche loro.
Per esempio la funzione ``matrix`` si aspetta almeno due argomenti i dati ``data``
e il numero di righe ``nrow`` o il numero di colonne ``ncol``

````.r
matrix(data,nrow,ncol,byrow = F)
````

```{r 24-Libro-36,echo=TRUE,results='markup'}
x <- 1:10
matrix(x, 2)                # è identico a
matrix(nrow = 2, data = x)  # ma è diverso da
matrix(data = x, ncol = 2)  #
matrix(2, x)                # produce un risultato senza senso
```

#### Le funzioni statistiche

Tra le funzioni di base ricordiamo ``mean(x)`` la media del vettore ``x``
``var(x)`` la varianza **corretta**, ``sd(x)`` la SD **corretta** , ``median(x)`` la mediana
e ``quantile(x,p)`` il percentile di ordine $p$. Per esempio

```{r 24-Libro-37,echo=TRUE,results='markup'}
x <- c(2.3,4.5,6.7,2.1,3.8,2.5,6.9,9.8)
mean(x)   # media
var(x)    # varianza corretta
sd(x)     # sd corretta
quantile(x,c(.25,.50,.75)) # i percentili per p=.25,.50,.75 => i quartili
```

Per trattare le variabili doppie nella regressione ci sono strumenti appositi,
le funzioni ``cov(x,y)`` e ``cor(x,y)`` calcolano la correlazione e la covarianza tra i vettori
``x`` ed ``y``

```{r 24-Libro-38,echo=TRUE,results='markup'}
x <- c(2.3,4.5,6.7,2.1,3.8,2.5,6.9,9.8)
y <- c(2.4,2.1,5.6,7.2,6.5,7.1,4.3,9.7)
cov(x,y)   # covarianza
cor(x,y)   # r
cor(x,y)^2 # r quadro
```

La funzione ``lsfit`` (Least Squared Fit => Stima dei Minimi Quadrati) consente
di calcolare $\hat\beta_0$ e $\hat\beta_1$ rapidamente

```{r 24-Libro-39,echo=TRUE,results='markup'}
x <- c(1,2,3,4)
y <- c(1.9,1.2,3.5,3.1)
modello <- lsfit(x,y)
modello$coefficients # coefficienti beta 0 e beta 1
modello$residuals    # i residui osservati gli epsilon i

plot(x,y,
     axes=F,      # non disegnare gli assi lo farò dopo
     pch = 16,    # codice 16, per il pallino chiuso
     col = ared, #colore rosso per i pallini
     xlab="Reddito",
     ylab="Consumo",
     lty  =2,     # stile di tratteggiatura
     main = "Relazione tra Reddito e Conumo"
          )
# Un volta creato il grafico di base possiamo aggiungere 
axis(1) # asse delle x
axis(2) # asse delle y 

# e aggiungere una retta di coefficienti beta 0 e beta 1 

abline(modello$coefficients,lwd=2,col=iblue) 

```


#### Le VC di maggiore interessa

In R sono tabulate tutte le distribuzioni di maggiore interesse, comprese, la binomiale, la Poisson,
la Normale, la t di studente e il chi quadro, insieme a moltissime altre. La sintassi 
è relativamente semplice il prefisso ``d`` indica la funzione di densità o di probabilità
il prefisso ``p`` indica la funzione di ripartizione, il prefisso ``q`` indica
l'inverso della funzione di ripartizione e il prefisso ``r`` genera numeri casuali
da quella distribuzione. 
Per esempio se $X\sim\text{Binom}(n=5;\pi=0.3)$ 

```{r 24-Libro-40,echo=TRUE,fig.width=5,fig.height=3}
dbinom(x = 3,size = 5,prob = 0.3) # è la probabilità che X=3
dbinom(x = 0:5,size = 5,prob = 0.3) #  tutte le probabilità per X=0, 1, ..., 5
plot(0:5,dbinom(x = 0:5,size = 5,prob = 0.3),type="h",lwd=2) # grafico
pbinom(q = 3,size = 5,prob = 0.3) # è la probabilità che X≤3
qbinom(p = 0.75,size = 5,prob = 0.3) # 75-esimo percentile di X
rbinom(n = 10,size = 5,prob = 0.3)  # simula 10 estrazioni da X
```

Per esempio se $X\sim\text{Pois}(\lambda=4.3)$ 

```{r 24-Libro-41,echo=TRUE,fig.width=5,fig.height=3}
dpois(x = 3,lambda = 4.3) # è la probabilità che X=3
dpois(x = 0:10,lambda = 4.3) #  le probabilità per X=0, 1, ..., 10
plot(0:10,dpois(x = 0:10,lambda = 4.3),type="h",lwd=2) # grafico
ppois(q = 3,lambda = 4.3) # è la probabilità che X≤3
qpois(p = .75,lambda = 4.3) # 75-esimo percentile di X
rpois(n = 10,lambda = 4.3)  # simula 10 estrazioni da X
```

Per esempio se $X\sim N(\mu=2.5,\sigma^2=(1.5)^2)$ 

```{r 24-Libro-42,echo=TRUE,results='markup'}
par(mfrow=c(1,2),cex=0.6) # metto una figura accanto all'altra
curve(dnorm(x,mean = 2.5,sd = 1.5),
      from = 2.5-4*1.5,
      to = 2.5+4*1.5,
      axes=F,
      ylab = expression(f(theta)),
      xlab = expression(theta))
axis(1,c(2.5-2*1.5,2.5-1.5,2.5,2.5+1.5,2.5+2*1.5))
segments(x0 = c(2.5-1.5,2.5+1.5),
         y0 = 0,
         x1 = c(2.5-1.5,2.5+1.5),
         y1 = dnorm(c(2.5-1.5,2.5+1.5),2.5,1.5),
         lty = 2)
curve(pnorm(x,mean = 2.5,sd = 1.5),
      from = 2.5-4*1.5,
      to = 2.5+4*1.5,
      axes=F,
      ylab = expression(F(theta)),
      xlab = expression(theta))
axis(1)
axis(2)

pnorm(3,mean = 2.5,sd = 1.5)      # P(X<3)
1 - pnorm(3,mean = 2.5,sd = 1.5)  # P(X>3)
pnorm(3,mean = 2.5,sd = 1.5)-pnorm(0.5,mean = 2.5,sd = 1.5) #  P(0.5 < X < 3)

rnorm(25,2.5,1.5) # 25 estrazioni da X
```

#### Funzioni tra stringhe

Una stringa è un vettore di testo, non numerico, la funzione ``paste`` consente 
di incollare testi.

```{r 24-Libro-43,echo=TRUE,results='markup'}
vettore_testo1 <- c("mela","pera","pesca","banana")
vettore_testo2 <- c("rossa","verde","gialla","gialla")
paste(vettore_testo1,vettore_testo2,sep=" è ")
paste("la",paste(vettore_testo1,vettore_testo2,sep=" è "),collapse = " e ")
x <- round(rnorm(5,10,1),2)
x
paste("La somma degli x è",paste(x,collapse = " + ")," = ", sum(x))
```

La funzione ``cat`` stampa su schermo o su file e consente l'utilizzo di alcuni caratteri speciali

```{r 24-Libro-44,echo=TRUE,results='markup'}
cat(vettore_testo1,vettore_testo2)
cat(vettore_testo1,"\t",vettore_testo2)
cat(vettore_testo1,"\n",vettore_testo2)
```

#### Cicli e Condizioni

I cicli si possono fare con ``for`` ma come vedremo si possono aggirare in molti modi

```{r 24-Libro-45,echo=TRUE,results='markup'}
for (i in 1:5){
  cat(i,"; ")
}
```

Mentre le condizioni si risolvono con ``if`` ``else``

```{r 24-Libro-46,echo=TRUE,results='markup'}
a <- 12
if (a>10) {
  cat("Hai vinto! \n")
} else {cat("Hai perso! \n")}
a <- 5
if (a>10) {
  cat("Hai vinto! \n")
} else {cat("Hai perso! \n")}

```

anche la funzione ``ifelse`` è di aiuto

```{r 24-Libro-47,echo=TRUE,results='markup'}
cond <- TRUE
ifelse(cond,"VERO","FALSO")
cond <- FALSE
ifelse(cond,"VERO","FALSO")
```

#### Funzioni per Ovviare ai Cicli
R è un interprete e i cicli rallentano molto il funzionamento dei programmi
alcune funzioni speciali quali ``apply``, ``tapply``, ``lapplay`` e ``sapply``
applicano a diversi tipi di oggetti una funzione.
``apply`` applica una funzione alle righe o alle colonne di una matrice

```{r 24-Libro-48,echo=TRUE,results='markup'}
mat <- matrix(rnorm(12),nrow = 3)
mat
apply(X = mat, MARGIN = 1,FUN = "sum") # applica a mat per righe la somma
apply(X = mat, MARGIN = 2,FUN = "mean") # applica a mat per colonne la media
```

``tapply`` applica una funzione solo su elementi che rispettano una condizione

```{r 24-Libro-49,echo=TRUE,results='markup'}
sesso <- c("M","M","M","F","F")
eta   <- c(32.2,45.6,65.3,34.1,43.2)
tapply(eta, sesso, median) # applica la mediana al gruppo M e al gruppo F
```

Le funzioni ``lapplay`` e ``sapply`` (versione semplificata delle prima) applicano una funzione
ad una lista o agli elementi di un vettore

```{r 24-Libro-50,echo=TRUE,results='markup'}
gruppo1 <- rnorm(5,9.4,1.1)  # gruppo1 5 estrazioni da una N( 9.4,1.1^2)
gruppo2 <- rnorm(9,12.2,1.2) # gruppo2 9 estrazioni da una N(12.2,1.2^2)
gruppo3 <- rnorm(7,11.7,0.9) # gruppo3 7 estrazioni da una N(11.7,0.9^2)
campione <- list(gruppo1,gruppo2,gruppo3)
# applica media e varianza ad ogni gruppo:
lapply(campione,FUN = function(x)c(mean(x),var(x))) 
sapply(campione,FUN = function(x)c(mean(x),var(x))) # come sopra ma in matrice
```

#### Funzioni personalizzate

Le funzioni si possono creare con la funzione ``function``

```{r 24-Libro-51,echo=TRUE,results='markup'}
funz1 <- function(x) x^2 # funz1 usa x come input e x^2 come output
funz1(3)
funz2 <- function(x,y) { # funz2 usa x e y come input 
  risultato <- ifelse(x>y,x+y,"x deve essere maggiore di y!")
  return(risultato)
} 
funz2(2,3)
funz2(3,1)

```

Possiamo per esempio creare la funzione che crei la varianza del campione e la SD non corretta

```{r 24-Libro-52,echo=TRUE,results='markup'}
var_pop <- function(x) {
  vpop <- mean(x^2)-mean(x)^2 # media dei quadrati meno il quadrato della media
  return(vpop)  
}
n <- 10
x <- rnorm(n,mean = 10,sd = 1)
var(x)     # varianza corretta
var_pop(x) # varianza NON corretta
n/(n-1)*var_pop(x) # correzione

sd_pop <- function(x) sqrt(var_pop(x)) # rad. quad. della varianza 
sd_pop(x)
```

Possiamo anche creare una funzione che calcola un intervallo di confidenza 
al livello $1-\alpha$, per un $\alpha$ qualunque

```{r 24-Libro-53,echo=TRUE,results='markup'}
## intervallo di confidenza per mu, sigma nota

idc_mu <- function(mu_obs,sigma,alpha=0.05){
z_alpha <- qnorm(1-alpha/2) # fisso z_alpha
SE      <- sigma/sqrt(n) # SE per mu = sigma diviso radice di n

cat("L'intervallo di confidenza al ",(1-alpha)*100,"% è dato da \n",
    "[",mu_obs," - ",z_alpha," x ",SE," ; ",mu_obs," + ",z_alpha," x ",SE,"] \n",
    "[",mu_obs-z_alpha*SE," ; ",mu_obs+z_alpha*SE,"]",
    sep="")
}

alpha   <- 0.01     # fisso alpha
mu_obs  <- 23.3     # fisso la media del campione
sigma   <- 2.13     # fisso il sigma di popolazione
n       <- 34       # fisso n

idc_mu(mu_obs = mu_obs, sigma = sigma, alpha = alpha)
```


[1] R Core Team (2022). R: A language and environment for statistical computing. R Foundation for Statistical Computing, Vienna, Austria. URL https://www.R-project.org/.

[2]  JJ Allaire and Yihui Xie and Jonathan McPherson and Javier Luraschi and Kevin Ushey and Aron Atkins and Hadley Wickham and Joe Cheng and Winston Chang and Richard Iannone (2022). rmarkdown: Dynamic Documents for R. R package version 2.14. URL https://rmarkdown.rstudio.com.

[3] Yihui Xie and J.J. Allaire and Garrett Grolemund (2018). R Markdown: The Definitive Guide. Chapman and Hall/CRC.   ISBN 9781138359338. URL https://bookdown.org/yihui/rmarkdown.

[4] Yihui Xie and Christophe Dervieux and Emily Riederer (2020). R Markdown Cookbook. Chapman and Hall/CRC. ISBN  9780367563837. URL https://bookdown.org/yihui/rmarkdown-cookbook.
