---
output: html_document
editor_options: 
  chunk_output_type: console
---
```{r s01, echo=FALSE}
source("../src/main.R")
source("../src/main-functions.R")
source(src_("intro.R"))

```

# Variabili Statistiche e Distribuzioni di Frequenza



## Variabili Statistiche

Una _Variabile Statistica_ (VS) è una qualunque caratteristica osservabile sugli individui (unità statistiche) della popolazione di riferimento, che _varia_ da individuo ad individuo.


### Notazione di Base
- $\mathbf{x}=(x_1,x_2,...,x_i,...,x_n)$, etichette simboliche per i dati, il primo dato osservato, il secondo ecc.
- $i$, indice che conta le osservazioni nell'ordine in cui sono state osservate
  - $i\in\{1,2,...,n\}$
  - il primo, il secondo, ... l'$i$-esimo, ... l'$n$-esimo (l'ultimo)
- $n$, numerosità assoluta: il numero totale di individui osservati.
- $S_X=\{\mathrm{x}_1,...,\mathrm{x}_j,...,\mathrm{x}_K\}$, l'insieme di tutte le modalità possibili che la variabile statistica è suscettibile di assumere.
- $j$, indice che conta le modalità: prima, seconda, ..., $j$-esima,..., la $K$-esima.
- $K$, numero di modalità.

:::: {.example #vg name="Variabile: genere"}
$\phantom{.}$

- $\mathbf{x}=(x_1 = M, x_2 =F, x_3 =M, x_4=F,x_5=F,x_6=F)$
- $n=6$
- $S_X=\{\mathrm{x}_1 = F,\mathrm{x}_2 = M\}$
- $K=2$
::::

:::: {.example name="Variabile: titolo di studio"}
$\phantom{.}$

- $\mathbf{x}=(x_1 = E, x_2 =M, x_3 =L, x_4=S,x_5=S,x_6=S,
x_7=L,x_8=M,x_9=L,x_{10}=S)$
- $n=10$
- $S_X=\{\mathrm{x}_1 = E,\mathrm{x}_2 = M, \mathrm{x}_3=S,\mathrm{x}_4=L\}$
- $K=4$
::::

:::: {.example name="Variabile: Numero di interventi di manutenzione giornalieri"}
$\phantom{.}$
 
- $\mathbf{x}=(x_1 = 0, x_2 =1, x_3 =0, x_4=2,x_5=1,x_6=1,
x_7=0,x_8=1,x_9=3,x_{10}=1)$
- $n=10$
- $S_X=\{\mathrm{x}_1 = 0,\mathrm{x}_2 = 1,\mathrm{x}_3=2,\mathrm{x}_4=3,...\}$
- $K=+\infty$
::::

### Ordinamento e conteggio

Se l'ordine di osservazione non è influente ai fini della conoscenza del fenomeno
i dati possono essere permutati (mescolati) a piacimento, la sequenza:

$$(x_{(1)},x_{(2)},...,x_{(i)},...,x_{(n)}),$$ 

indica i dati riordinati, dal più piccolo, al più grande. Se i dati sono numerici
l'ordinamento è univoco, se i dati sono categoriali l'ordinamento è arbitrario.

:::: {.example name="Continua"}
Continuiamo l'esempio della variabile genere discussa
nell'esempio \@ref(exm:vg)

- $\mathbf{x}=(x_1 = M, x_2 =F, x_3 =M, x_4=F,x_5=F,x_6=F)$
- $S_X=\{\mathrm{x}_1 = F,\mathrm{x}_2 = M\}$
- $x_{(1)}=F,x_{(2)}=F,x_{(3)}=F,x_{(4)}=F,x_{(5)}=M,x_{(6)}=M$
::::

:::: {.example name="Continua: codifica 0, 1"}
$\phantom{.}$

- Variabile: genere {M -> 0,F-> 1}
- $\mathbf{x}=(x_1 = 0, x_2 =1, x_3 =0, x_4=1,x_5=1,x_6=1)$
- $S_X=\{\mathrm{x}_1 = 0,\mathrm{x}_2 = 1\}$
- $x_{(1)}=0,x_{(2)}=0,x_{(3)}=1,x_{(4)}=1,x_{(5)}=1,x_{(6)}=1$
- **nota**: nella codifica 0, 1 ha senso sommare i dati:
\[x_1+x_2+x_3+x_4+x_6=4,~~\text{Numero di femmine}\]
::::

:::: {.example name="Continua: Variabile titolo di studio"}
$\phantom{.}$

- $\mathbf{x}=(x_1 = E, x_2 =M, x_3 =L, x_4=S,x_5=S,x_6=S,
x_7=L,x_8=M,x_9=L,x_{10}=S)$
- $S_X=\{\mathrm{x}_1 = E,\mathrm{x}_2 = M, x_3=S, x_4=L\}$
- $x_{(1)}=E,x_{(2)}=M,x_{(3)}=M,x_{(4)}=S,x_{(5)}=S,x_{(6)}=S,x_{(7)}=S,x_{(8)}=L,x_{(9)}=L,
x_{(10)}=L$

::::

:::: {.example name="Continua: Codifica Numerica"}
$\phantom{.}$

- Variabile: titolo di studio {E -> 1, M -> 2, S -> 3, L -> 4}
- $\mathbf{x}=(x_1 = 1, x_2 = 2, x_3 = 4, x_4= 3,x_5=3,x_6=3,
x_7=4,x_8=2,x_9=4,x_{10}=3)$
- $S_X=\{\mathrm{x}_1 = 1,\mathrm{x}_2 = 2, x_3=3, x_4=4\}$
- $x_{(1)}=1,x_{(2)}=2,x_{(3)}=2,x_{(4)}=3,x_{(5)}=3,x_{(6)}=3,x_{(7)}=3,x_{(8)}=4,x_{(9)}=4,
x_{(10)}=4$
- ha senso sommare i dati?

La codifica numerica corretta sarebbe più complessa

```{r}
x<-c(x_1 = 1, x_2 = 2, x_3 = 4, x_4= 3,x_5=3,x_6=3,x_7=4,x_8=2,x_9=4,`x_{10}`=3)

x_lab <- 1:4

dat <- data.frame(outer(x, x_lab, FUN = function(x, y) as.integer(x == y)))
dat <- rbind(dat,Tot = colSums(dat))
names(dat) <- c("E","M","S","L")
row.names(dat) <- paste0("$",row.names(dat),"$")
tabl(dat)
```

I totali di colonna hanno senso e indicano il numero di individui che ha un determinato titolo 
di studio.

Questa codifica è sovra abbondante infatti come per maschio e femmina possiamo contare
solo un colonna di presenza 1 (è femmina) e assenza 0 (non è femmina e quindi maschio), per una variabile a 4 modalità
possiamo contare solo 3, ad esempio

- 0,0,0 elementari
- 1,0,0 medie
- 0,1,0 superiori
- 0,0,1 università

```{r}
x<-c(x_1 = 1, x_2 = 2, x_3 = 4, x_4= 3,x_5=3,x_6=3,x_7=4,x_8=2,x_9=4,`x_{10}`=3)

x_lab <- 1:4

dat <- data.frame(outer(x, x_lab, FUN = function(x, y) as.integer(x == y)))[,-1]
dat <- rbind(dat,Tot = colSums(dat))
names(dat) <- c("M","S","L")
row.names(dat) <- paste0("$",row.names(dat),"$")
tabl(dat)
```

Per sapere il numero persone che ha al massimo le elementari basta fare 10 (numero totale di individui)
 meno 2 (medie) più 4 (superiori) più 3 (laureati):
 
 \[
 10-(2+4+3)=1~~~\text{con le elemntari}
 \]

::::

:::: {.example name="Continua: Numero di interventi di manutenzione giornalieri"}
$\phantom{.}$

- $\mathbf{x}=(x_1 = 0, x_2 =1, x_3 =0, x_4=2,x_5=1,x_6=1,
x_7=0,x_8=1,x_9=3,x_{10}=1)$
- $S_X=\{\mathrm{x}_1 = 0,\mathrm{x}_2 = 1,\mathrm{x}_3=2,\mathrm{x}_4=3,...\}$
- $x_{(1)}=0,x_{(2)}=0,x_{(3)}=0,x_{(4)}=1,x_{(5)}=1,x_{(6)}=1,x_{(7)}=1,x_{(8)}=1,x_{(9)}=2,
x_{(10)}=3$
- ha senso sommare i dati?
- cosa rappresenta la somma dei dati?
::::

## Distribuzione di Frequenza

La frequenza indica quanto una modalità insiste sul collettivo. Le frequenze si dividono in:

:::: {.info data-latex=""}
::: {.definition name="Frequenze Assolute"}
Si definiscono le $n_j$ le __frequenze assolute__: il numero di individui che presentano la modalità $j$. 
:::

::: {.definition name="Frequenze Relative"}
Si definiscono le $f_j=n_j/n$ le __frequenze relative__: la proporzione di individui che presentano la modalità $j$. 
:::

::: {.definition name="Frequenze Percentuali"}
Si definiscono le $f_{\% j}=f_j\times 100$ le __frequenze percentuali__: la percentuale di individui che presentano la modalità $j$. 
:::
::::

:::: {.info data-latex=""}
::: {.proposition}
Le proprietà della frequenze assolute($n_{j}$) sono:

-  $0\leq n_{j} \leq n, \forall j=1,...,K$,
-  $\sum_{j=1}^{K} n_{j} = n$.

:::


::: {.proposition}
Le proprietà della frequenze relative ($f_{j}$) sono:

-  $0\leq f_{j} \leq 1, \forall j=1,...,K$,
-  $\sum_{j=1}^{K} f_{j} = 1$.

:::


::: {.proposition}
Le proprietà della frequenze percentuali ($f_{\% j}$) sono:

-  $0\leq f_{\%,\, j} \leq 100, \forall j=1,...,K$,
-  $\sum_{j=1}^{K} f_{\%,\, j} = 100$.

:::
::::

:::: {.info data-latex=""}
::: {.definition name="Distribuzione di Frequenza"}

Una **distribuzione di frequenza** è una tabella a cui vengono associate le modalità e le frequenze
:::
::::

:::: {.example name="Continua: Variabile: genere"}

$$x_{(1)}=F,x_{(2)}=F,x_{(3)}=F,x_{(4)}=F,x_{(5)}=M,x_{(6)}=M$$

<!-- $X$          | $n_j$   | $f_j$     | $f_{\% j}$ (\#tab:sesso) -->
<!-- -------------|---------|-----------|------------- -->
<!-- F            |  4      |  4/6=0.67 | 67% -->
<!-- M            |  2      |  3/6=0.33 | 33% -->
<!-- **Tot**      | **6**   |    **1**  | **100%** -->
<!-- Tabella: \@ref(tab:sesso) distribuzione di frequenza del genere in un collettivo di $n=6$ individui. -->


```{r sesso,echo=FALSE}
nomi<-c("$X$","$n_j$","$f_j$","$f_{\\% j}$")
sex<-c("F","M","Tot")
n<-c("$4$","$2$","$6$")
f<-c("$4/6=0.67$","$2/6=0.33$","$1.00$")
fp<-c("$67\\%$","$33\\%$","$100\\%$")
prn <- data.frame(sex,n,f,fp)
names(prn)<- nomi

kable(prn,booktabs=T,escape=F,linesep="",align = c("lrrr"),
      #caption = "Distribuzione di frequenza del genere in un collettivo di $n=6$ individui."
      )%>%
  row_spec(2,hline_after = T)%>%
  row_spec(3,hline_after = T,bold = T)%>%
  kableExtra::kable_styling(latex_options = "hold_position")

```
::::

:::: {.example name="Continua: Variabile titolo di studio"}
$\phantom{.}$

$x_{(1)}=E,x_{(2)}=M,x_{(3)}=M,x_{(4)}=S,x_{(5)}=S,x_{(6)}=S,x_{(7)}=S,x_{(8)}=L,x_{(9)}=L,
x_{(10)}=L$

```{r titolo,echo=FALSE}
nomi<-c("$X$","$n_j$","$f_j$","$f_{\\% j}$")
tit<-c("E","M","S","L","Tot")
n<-c("$2$","$4$","$8$","$6$","$20$")
f<-c("$2/20=0.1$","$4/20=0.2$","$8/20=0.4$","$6/20=0.3$","$1.0$")
fp<-c("$10\\%$","$20\\%$","$40\\%$","$30\\%$","$100\\%$")
prn <- data.frame(tit,n,f,fp)
names(prn)<- nomi

kable(prn,booktabs=T,escape=F,linesep="",align = c("lrrr"),
      #caption = "Distribuzione di frequenza del titolo di studio in un collettivo di $n=10$ individui."
      )%>%
  row_spec(4,hline_after = T)%>%
  row_spec(5,hline_after = T,bold = T)%>%
  kableExtra::kable_styling(latex_options = "hold_position")

```
::::

### Dati quantitativi continui

Se i dati sono quantitativi continui il numero delle modalità è spesso di
gran lunga superiore al numero dei dati e non sempre è possibile fissare un limite superiore 
in anticipo all'osservazione dei dati. Se per esempio volessi misurare il 
reddito di una persona in centesimi, otterrei:

:::: {.example name="Variabile: Reddito mensile lordo in migliaia di euro"}
$\phantom{x}$

- unità di rilevazione: famiglie del comune A a febbraio 2021
- $n=45$
- $S_X=\{0.00,0.01,0.02,...,100.00,100.01,...,2000.00,...,10~000,...\}$

Qui di seguito i dati nell'ordine in cui sono stati raccolti è sono mostrati sopra, mentre
i dati riordinati sono mostrati sotto:

<!-- ::: {.center data-latex=""} -->

\vspace{10pt}
<!-- \fontsize{6}{4}\selectfont -->
\scriptsize
```{r dati2,results='asis',echo=FALSE}
set.seed(13)   # per ottenere sempre la stessa simulazione
n <- 45      # ampiezza campionaria
nomex <- "Consumo"
samp <- (round(c(runif(9,0,3),runif(16,3,5),runif(10,5,10),runif(10,10,20)),2))
sams <- sort(samp)

samp1 <- format(samp,nsmall = 2)
sams1 <- format(sams,nsmall = 2)
# c1 <- paste("$x_{(", 1:9 ,")}=$",sep="")
# c2 <- paste("$x_{(",10:18,")}=$",sep="")
# c3 <- paste("$x_{(",19:27,")}=$",sep="")
# c4 <- paste("$x_{(",28:36,")}=$",sep="")
# c5 <- paste("$x_{(",37:45,")}=$",sep="")
# 
# out <- data.frame(c1,s1=samp[1:9],c2,s2=samp[10:18],c3,s2=samp[19:27],c4,s2=samp[28:36],c5,s2=samp[37:45])

#names(samp) <- nomex

# out %>%
# kbl(booktabs = T, escape = F, linesep = "",caption = "Dati riordinati in ordine crescente",
# col.names = rep("",times=10))
 # cat("\\[\\begin{array}{crcrcrcrcr|crcrcrcrcr}\n")
 # for (i in 1:9){
 # #cat("\\tiny ")
 # cat(paste(paste("x_{" ,seq(0,(4*9),by=9)+i, "}= & ",samp1[seq(0,(4*9),by=9)+i],collapse = " & ",sep=""),
 #           " & ",
 #           paste("x_{(",seq(0,(4*9),by=9)+i,")}= & ",sams1[seq(0,(4*9),by=9)+i],collapse = " & ",sep=""),
 #           "\\\\ \n"))
 # }
 # cat("\\end{array}\\]")

 
 
cat("\\[\\begin{array}{crcrcrcrcr}\n")
cat("\\hline","\n")
 for (i in 1:9){
 #cat("\\tiny ")
 cat(paste("x_{" ,seq(0,(4*9),by=9)+i, "}= & ",samp1[seq(0,(4*9),by=9)+i],collapse = " & ",sep=""),"\\\\ \n")
 }
cat("\\hline","\n")
 for (i in 1:9){
cat(paste("x_{(",seq(0,(4*9),by=9)+i,")}= & ",sams1[seq(0,(4*9),by=9)+i],collapse = " & ",sep=""), "\\\\ \n")
}
cat("\\hline","\n")
 cat("\\end{array}\\]")

 
```

\normalsize
<!-- ::: -->

Come si osserva aver rimesso in ordine i dati non ci aiuta a capire la distribuzione del fenomeno.
::::

### Raggruppamenti in Classi

L'idea è quella di raggruppare i dati in **intervalli contigui** e procedere alla
rappresentazione in distribuzione di frequenza. 
In tabella \@ref(tab:classi) vediamo a sinistra troppe poche classi, al centro troppe, 
mentre a destra vediamo che il numero delle classi e la loro ampiezza variabile rende più leggibile la distribuzione dei dati.

```{r classi,echo=FALSE}
brk  <- c(0,5,20)
k <- length(brk)-1
source("../src/stat-base.R")
dat3$`$f_{j\\%}$` <- dat3$`$f_j$`*100

poche <- dat3[1:(k+1),c(1:2,12)]

brk  <- seq(0,20,by=2.5)
k <- length(brk)-1
source("../src/stat-base.R")
dat3$`$f_{j\\%}$` <- dat3$`$f_j$`*100

# kable((dat3[1:(k+1),c(1:4,12)]),digits = 2) %>%
#   kable_styling(full_width = F)

# dat3[1:(k+1),c(1:4,12)] %>%
# kbl(booktabs = T, escape = F, digits = 2,linesep = "",caption = "Troppe classi, non si coglie la distribuzone.")%>%
#   kableExtra::kable_styling(latex_options = "hold_position")

troppe <- dat3[1:(k+1),c(1:2,12)]

brk  <- c(0,3,5,10,20)
k <- length(brk)-1
source("../src/stat-base.R")
dat3$`$f_{j\\%}$` <- dat3$`$f_j$`*100

giuste <- dat3[1:(k+1),c(1:2,12)]

kable(list(poche,troppe,giuste),booktabs = T, escape = F, digits = 2,linesep = "",caption = "A sinistra abbiamo troppe poche classi, si perde troppa variabilità. Al centro sono state scelte troppe classi, non si coglie la distribuzone. A destra infine le classi sono state scelte ad hoc per rappresentare al meglio i dati cercando un compromesso tra sintesi e ricchezza dei dati.")

```


### Frequenze Cumulate

Si definisce frequenza cumulata $F$ la seguente quantità:

- $F_1 = f_1$
- $F_2= f_1+f_2=F_1+f_2$
- $F_3= f_1+f_2+f_3=F_2+f_3$
- ...
- $F_j= f_1+f_2+...+f_j=F_{j-1}+f_j$
- ...
- $F_K= f_1+f_2+...+f_K=1$

ovvero $F_j=f_1+...+f_j$ _cumula_ tutte le frequenze dalla 1 alla $j$.

:::: {.example name="Continua: Variabile titolo di studio"}
$\phantom{.}$

:::  {.center data-latex=""}
```{r tit studio}
x <- c("E","M","M","S","S","S","S","U","U","U")
n <- (table(x))
kbl(cbind("$n_j$"= n,"$f_j$" = n/sum(n),"$F_j$"= cumsum(n)/sum(n)),booktabs = T, escape = F, digits = 2) %>%
    kable_styling(full_width = F, latex_options = "HOLD_position")
```
::: 

E si legge: $F_1=0.1$ ci dice che il 10% del collettivo in esame ha come massimo titolo ha non più delle elementari. $F_1=0.3$ ci dice che il 30% del collettivo ha come massimo titolo ha non più delle medie. $F_4=0.7$ ci dice che il 30% del collettivo ha come massimo titolo ha non più delle superiori e $F_5=1$ che il 100% del collettivo ha, al massimo, la laurea.
::::


:::: {.example name="Continua: Reddito"}
$\phantom{.}$

:::  {.center data-latex=""}
```{r classi2}
brk  <- c(0,3,5,10,20)
k <- length(brk)-1
source("../src/stat-base.R")
dat3$`$f_{j\\%}$` <- dat3$`$f_j$`*100
kbl((dat3[1:(k+1),c(1:2,4,7)]),digits = 2,booktabs = T, escape = F) %>%
    kable_styling(full_width = F, latex_options = "HOLD_position")
```
:::  

E si legge: $F_1=0.21$ ci dice che il 20% del collettivo in esame guadagna al massimo 3 (mila euro); alternativamente leggiamo che il 20% del collettivo **non** guadagna più di 3 (mila euro). $F_2=0.56$ ci dice che il 56% del collettivo guadagna al massimo 5. $F_2=0.56$ ci dice che il 56% del collettivo guadagna al massimo 5 (mila euro); il 56% non guadagna più di 5 (mila euro).  $F_3=0.78$ ci dice che il 78% del collettivo guadagna 10 (mila euro); il 78% non guadagna più di 10 (mila euro). E infine il 100% del collettivo guadagna al massimo 20  (mila euro).
::::

## Istogramma di Densità

È grafico che rappresenta rettangoli contigui la cui area è la frequenza e la base è l'intervallo di raggruppamento. Usiamo il simbolo $b_j$ per denotare l'ampiezza della base del rettangolo, l'altezza dei rettangoli viene chiamata _densità_

:::: {.info data-latex=""}
  \[h_j = Const.\times \frac {f_j} {b_j}\]
::::

Se $Const.=1$ si ottiene _l'istogramma di densità relativa_, la somma delle aree dei rettangoli è 1. Se $Const.=n$ si ottiene _l'istogramma di densità assoluta_, la somma delle aree dei rettangoli è $n$. Se $Const.=100$ si ottiene _l'istogramma di densità percentuale_, la somma delle aree dei rettangoli  è 100. Per comodità tutti gli esempi si riferiscono all'istogramma di densità percentuale.

\tiny
```{r conti}
nm <- c("$[\\text{x}_j$,", "$\\text{x}_{j+1})$", "$n_j$", "$f_j=\\frac{n_j}{n}$", "$b_j=\\text{x}_{j+1}-\\text{x}_{j}$", "$h_j=100\\times\\frac{f_j}{b_j}$ ")

r1 <- c("$[\\text{x}_1=0$,", "$\\text{x}_{2}=3)$", "$n_1=9$", "$f_1=\\frac {n_1} n =\\frac 9{45}=0.20$", "$b_1=3-0=3$", "$h_1=100\\times\\frac{0.20}{3}=6.67$")
r2 <- c("$[\\text{x}_2=3$,", "$\\text{x}_{3}=5)$", "$n_2=16$", "$f_2=\\frac {n_2} n =\\frac {16}{45}=0.36$", "$b_2=5-3=2$", "$h_2=100\\times\\frac{0.36}{2}=17.78$")
r3 <- c("$[\\text{x}_3=5$,", "$\\text{x}_{4}=10)$", "$n_3=10$", "$f_3=\\frac {n_3} n =\\frac {10}{45}=0.22$", "$b_3=10-5=5$", "$h_3=100\\times\\frac{0.22}{5}=4.44$")
r4 <- c("$[\\text{x}_4=10$", "$\\text{x}_{5}=20)$", "$n_4=10$", "$f_4=\\frac {n_4} n =\\frac {10}{45}=0.22$", "$b_4=20-10=10$", "$h_4=100\\times\\frac{0.22}{10}=2.22$")

out <- data.frame(rbind(r1,r2,r3,r4))
names(out) <- nm

kable(out,booktabs = T, escape = F, digits = 2,row.names = F,caption = "Come ricavare le quantità necessarie per calcolare l'istogramma di densità percentuale")%>%
  kableExtra::kable_styling(latex_options = "hold_position")
```
\normalsize

:::: {.example }

La tabella \@ref(tab:conti) mostra passo, passo lo sviluppo del calcolo. La figura \@ref(fig:hist) la corrispondente rappresentazione grafica.

```{r hist,fig.align='center',fig.cap="Rappresentazione grafica dell'istogramma di densità percentuale, l'area di ogni rettangolo corrisponde alla frequenza percentuale della classe, rappresentata sull'asse delle ascisse"}

brk  <- c(0,3,5,10,20)
k <- length(brk)-1
source("../src/stat-base.R")
dat3$`$f_{j\\%}$` <- dat3$`$f_j$`*100
if (!html) par(cex=.5)
histp(axes = T)

arrows(brk[-1],.1,brk[-5],.1,cod=3,length = .05,col=ared)

text((dat3[,1]+dat3[,2])/2,.5,dat3$`$b_j$`,col=ared)
text((dat3[,1]+dat3[,2])/2,dat3$`$h_j$`*5/8,round(dat3$`$f_j$`*100,2),cex=1/cex,col=iblue)
segments(-1,dat3$`$h_j$`,brk[-5]+.2,dat3$`$h_j$`,lty=2)
par(cex=cex)
```
::::

## La Funzione di Ripartizione

Se i dati sono quantitativi continui raggruppati in classi, la Funzione di Ripartizione
della VS $X$ è la funzione che misura l'area dell'istogramma di densità (le aree sommano ad 1)
dal più piccolo dei dati $x_{(0)}$ fino ad un $x$ qualunque.
Se nel caso dell'esempio precedente scegliessimo $x=7.2$, graficamente vedremmo la figura \@ref(fig:FdR).
Notiamo innanzitutto che:

\begin{eqnarray*}
   F(\text{x}_1)&=&  0\\
   F(\text{x}_2) &=& F_1\\
   F(\text{x}_3) &=& F_2\\
   \vdots~~~ && \vdots\\
   F(\text{x}_j) &=& F_{j-1}\\   
   \vdots~~~ && \vdots\\
   F(\text{x}_{K+1}) &=& 1   
\end{eqnarray*}

```{r FdR,fig.cap="Rappresentazione grafica della Funzione di Ripartizione di $X$ valutata nel punto $7.2$, $F(7.2)$ è l'area da 0 a 7.2 dell'istogramma."}
k <- length(brk)-1
br1  <- brk[-(k+1)]
br2  <- brk[-1]
histp()
axis(1,brk)
h.int(0,7.2,density=20,col=4)
axis(1,7.2)
```

Nel nostro caso $F(7.2)$ è la comma delle frequenze fino a 5 più l'area del rettangolo di base $(7.2-5)$ e altezza $h_3=`r dat2[3,6]`/100$, ovvero
\begin{eqnarray*}
   F(7.2) &=& f_1+f_2+\frac{(7.2-5)}{100}\times`r dat2[3,6]` \\
   &=& F_2 +2.5\times`r dat2[3,6]/100`\\
   &=& `r F.int(7.2)`
\end{eqnarray*}
Se per esempio ci interessasse sapere, in modo approssimato, che percentuale e quanti 
individui che guadagno meno di 7.2 (mila euro) al mese, basta moltiplicare
$F(7.2)$ per 100 e per $n$, rispettivamente.
\begin{eqnarray*}
   \%(X<7.2) &=& 100\times F(7.2) \\
   &=& `r 100*F.int(7.2)`\% \\
   \#(X<7.2) &=& 45\times F(7.2) \\
   &=& `r 45*F.int(7.2)` 
\end{eqnarray*}
Dove $\%(X<7.2)$ significa la _percentuale_ approssimata di dati minori di 7.2 e
dove $\#(X<7.2)$ significa il _numero_ approssimato di dati minori di 7.2.

Se per esempio sono interessato alla percentuale (o al numero) di dati compresi tra
2.4 e 7.2 osservo che
\begin{eqnarray*}
   \%(2.4<X<7.2) &=& 100\times (F(7.2)-F(2.4)) \\
   F(2.4) &=& \frac{2.4-0}{100}\times`r dat2[1,6]` \\
   &=&`r dat2[1,6]/100*2.4`\\
   \%(2.4<X<7.2) &=& 100\times (`r F.int(7.2)`-`r F.int(2.4)`) \\
   &=& `r 100*(F.int(7.2)-F.int(2.4))`. 
\end{eqnarray*}
Infatti calcolare l'area tra 2.4 e 7.2 equivale a calcolare l'area
fino a 7.2, l'area fino a 2.4 e sottrarle.

Più in generale la funzione di ripartizione cumula l'area dal più piccolo degli $\text{x}$ fino al
più grande.

\begin{eqnarray*}
   F(x) &=& 0 \quad \text{per ogni } x\le \text{x}_1\\
   F(x) &=& F(\text{x}_{j^*-1}) + \frac{x-\text{x}_{j^*}}{100}h_{j^*}\\
   F(x) &=& 1 \quad \text{per ogni } x\ge \text{x}_{K+1}\\
\end{eqnarray*}

dove $j^*$ è la classe che contiene $x$.
Se la volessimo rappresentare graficamente, nel nostro esempio sarebbe così:

```{r plot FdR}
curve(F.int(x),-1,22,n = 1001,axes=F,ylab="F(x)")
axis(1,brk)
axis(2,round(c(0,dat2$Fj),4),las=2)
segments(x0 = -10,x1 = dat2$xsup,y0 = dat2$Fj,y1 = dat2$Fj,lty=2,col="grey")
segments(x0 = dat2$xsup,x1 = dat2$xsup,y0 = 0,y1 = dat2$Fj,lty=2,col="grey")
segments(x0 = 7.2,x1 = 7.2,y0 = 0,y1 = F.int(7.2),lty=2,col=ared)
segments(x0 = -10,x1 = 7.2,y0 = F.int(7.2),y1 = F.int(7.2),lty=2,col=ared)
axis(1,7.2,col.axis =ared)
axis(2,round(F.int(7.2),4),las=2,col.axis =ared)
```



## L'inversa della Funzione di Ripartizione

La funzione di ripartizione è una funziona che crescente che vale zero quando
$x$ è il più piccolo dei dati e vale uno quando $x$ è il più grande dei dati.
\[
F:S_X\to [0,1]
\]
Definiamo $Q=F^{-1}$ la funzione inversa:
\[
Q:[0,1]\to S_X
\]
ed è tale che
\[
Q(p)=x_p:F(x_p)=p, 0\le p\le 1
\]


## Indicatori Sintetici di Centralità e di Variabilità

Un indicatore è un numero che sintetizza una caratteristica del fenomeno collettivo.
Esempi di indicatori sono: il massimo del fenomeno, il minimo del fenomeno, la media del fenomeno,
la modalità più ricorrente, ecc.

Gli **indicatori di centralità** sintetizzano l'intero fenomeno in un numero. Indicatori di che osserveremo  centralità sono:

- La **media aritmetica** (variabili quantitative) nella sezione \@ref(media)
- La **mediana** (variabili quantitative e variabili qualitative ordinate) nella sezione \@ref(mediana)
- La **moda** (ogni tipo di variabile) nella sezione \@ref(moda)

La media aritmetica è una _media analitica_ perché dipende dal valore che la variabile assume sulle unità. 
Mediana e Moda sono invece _medie lasche_ perché dipendono dall'ordinamento dei dati.

Gli **indicatori di variabilità** misurano lo scostamento del fenomeno oggetto di studio dall'indicatore di centralità. Vedremo:

- La **varianza** \@ref(var) e la **standard deviation** nella sezione \@ref(sd)
- Lo **scarto interquartile** nella sezione \@ref(sqi)



## Riepilogo

:::: {.info2 data-latex=""}
\vspace{10pt}\scriptsize
:::  {.center data-latex=""}
```{r riepilogo distr}

c1 <- c("$[\\text{x}_1,$","$[\\text{x}_2,$","$...$","$[\\text{x}_j,$","$...$","$[\\text{x}_K,$")
c2 <- c("$\\text{x}_2)$","$\\text{x}_3)$","$...$","$\\text{x}_{j+1})$","$...$","$\\text{x}_{K+1})$")
c3 <- c("$n_1$","$n_2$","$...$","$n_j$","$...$","$n_K$")
c4 <- c("$f_1=\\frac{n_1}{n}$","$f_2=\\frac{n_2}n$","$...$","$f_j=\\frac{n_j}n$","$...$","$f_K=\\frac{n_K}n$")
c5 <- c("$F_1=f_1$","$F_2=F_1+f_2$","$...$","$F_j=F_{j-1}+f_j$","$...$","$F_K=F_{K-1}+f_K$")
c6 <- c("$b_1=\\text{x}_2-\\text{x}_1$","$b_2=\\text{x}_3-\\text{x}_2$","$...$","$b_j=\\text{x}_{j+1}-\\text{x}_j$","$...$","$b_K=\\text{x}_{K+1}-\\text{x}_K$")
c7 <- c("$h_1=100\\times \\frac{ h_1}{b_1}$","$h_2=100\\times \\frac{ f_2}{b_2}$","$...$","$h_j=100\\times \\frac{ f_j}{b_j}$","$...$","$f_K=100\\times \\frac{ f_K}{b_K}$")


out <- data.frame(c1,c2,c3,c4,c5,c6,c7)

names(samp) <- nomex

if (html){
kable(out,col.names = c("Estremo inf","Estremo sup","freq. ass.","freq. relativa","freq. cum.","ampiezza","densità"),booktabs = T, escape = F,linesep = "") %>%
  column_spec(c(1,2),background = "white") %>%
  column_spec(3,background = "#d3dded")%>%
  column_spec(4,background = "white")%>%
  column_spec(5,background = "#d3dded")%>%
  column_spec(6,background = "white")%>%
  column_spec(7,background = "#d3dded")%>%
  kable_styling(font_size = 14)
}
if (!html){
kable(out,col.names = c("Estremo inf","Estremo sup","freq. ass.","freq. relativa","freq. cum.","ampiezza","densità"),booktabs = T, escape = F,linesep = "") %>%
  column_spec(c(1,2),background = "white") %>%
  column_spec(4,background = "white")%>%
  column_spec(6,background = "white")
}

```
:::  
::::
\normalsize
