---
output: html_document
editor_options: 
  chunk_output_type: console
---

```{r s03,echo=FALSE,include=FALSE}
#rm(list = ls())

source("../src/main-functions.R")
source(src_("main.R"))
source(src_("intro.R"))

s2 <- 0
```

# Mediana, Percentili e Moda

## La Mediana {#mediana}

La _Mediana_, _Me_ o $x_{0.5}$, è il valore centrale della serie dei dati riordinati in due: metà dei dati sono minori della mediana e metà dei dati sono maggiori della mediana. 
In simboli: sia $x_{1},...,x_{n}$ la serie dei dati e $x_{(1)},...,x_{(n)}$ i dati riordinati in modo crescente, allora:

:::: {.info data-latex=""}
1. se $n$ è dispari
\[x_{0.5}=x_{\left(\frac{n+1}{2}\right)}\]
2. se $n$ è pari
\[x_{0.5}=\frac 1 2 \left(x_{\left(\frac{n}{2}\right)}+x_{\left(\frac{n}{2}+1\right)}\right)\]
:::: 

:::: {.example}

Sia 
$$(x_1=2.9,x_2=3.5,x_3=1.2,x_4=2.7, x_5=4.2)$$ 
la serie dei dati, la serie dei dati riordinati sarà 
$$(x_{(1)}=1.2, x_{(2)}=2.7, x_{(3)}=2.9, x_{(4)}=3.5,x_{(5)}=4.2),$$ 

$n=5$ è dispari e dunque

\[x_{0.5}=x_{\left(\frac{n+1}{2}\right)}=x_{\left(\frac{5+1}{2}\right)}=x_{\left(3\right)}=2.9\]
::::

:::: {.example}

Sia 
\[(x_1=2.9,x_2=3.5,x_3=1.2,x_4=2.7, x_5=4.2, x_6=4.2)\] 
la serie dei dati, la serie dei dati riordinati sarà 
\[(x_{(1)}=1.2, x_{(2)}=2.7, x_{(3)}=2.9, x_{(4)}=3.5,x_{(5)}=4.2,x_{(6)}=4.2)\] 

$n=6$ è pari e dunque

\[x_{0.5}=\frac 1 2 \left(x_{\left(\frac{n}{2}\right)}+x_{\left(\frac{n}{2}+1\right)}\right)=
\frac 1 2 \left(x_{\left(\frac{6}{2}\right)}+x_{\left(\frac{6}{2}+1\right)}\right)=
\frac 1 2 \left(x_{\left(3\right)}+x_{\left(4\right)}\right)=\frac{2.9+3.5}2=3.2\]
::::

### Dati espressi in distribuzione di frequenza
Se il fenomeno è espresso in una tabella di distribuzione di frequenza, allora la _modalità mediana_ è la prima modalità tale per cui la frequenza cumulata è maggiore di 0.5


:::: {.example}
Fenomeno _Titolo di Studio_, $n=350$, numero di modalità $k=5$.

```{r titolo di studio,echo=F}
f    <- c(0.10,0.30,0.42,0.10,0.08)
n <- 350
Fj <- cumsum(f)
xdata <- c("Elementare","Media inferiore","Media Superiore","Laurea","Post Laurea")
X <- data.frame(1:length(f),xdata,f*n,f,Fj)
Y <- X

names(Y) <- c("$j$","$x_{j}$","$n_j$","$f_j$","$F_j$")



kable(Y[,],booktabs = T, escape = F,linesep = "", digits = 4) %>%
    kable_styling(full_width = F, latex_options = "HOLD_position")
```

La modalità mediana è la terza $j=3$, dunque _Media Superiore_, infatti $F_3=0.82>0.50$.
::::

### Dati espressi in classi 

Se il fenomeno è espresso in classi, allora l'_intervallo mediano_ è la primo intervallo tale per cui la frequenza cumulata è maggiore di 0.5.

:::: {.example}

```{r dati in classi,echo=F,include=F}
n <- 4700
xlim <- brk <- c(0,10,15,20,25,35)
k <- length(xlim)
f    <- c(0.11,0.27,0.33,0.21,.08); # sum(f)

samp <- genera_dati(xlim,n = n,nnn = f*n,rand = F)
source(src_("stat-base.R"))
```

Il reddito di $n=$ 4700 famiglie 
è rappresentato nella seguente tabella di frequenza
```{r dati, echo=FALSE, results="asis"}
tabl(cbind(`$j$`=c(1:k,NA),dat3[,1:7]))
```

La classe mediana è la terza classe $j=3$, ovvero la classe [15,20), in quanto $F_3=0.71>0.50$.
::::

Il _valore approssimato della mediana_ è un valore che si trova all'interno dell'intervallo mediano e si ottiene dalla formula

:::: {.info data-latex=""}
\[x_{0.5}=x_{\inf;m}+\frac{0.5-F_{m-1}}{f_m}\cdot \left(x_{\sup;m}-x_{\inf;m} \right),\]
::::

dove $m$ è l'indicatore della classe mediana, $x_{\inf;m}$ e $x_{\sup;m}$ sono, rispettivamente l'estremo inferiore e quello superiore dell'intervallo che contiene la mediana.

:::: {.example}
Nell'esempio precedente l'intervallo mediano è [15,20) otterremo:

\[x_{0.5}=x_{\inf;3}+\frac{0.5-F_{2}}{f_3}\cdot \left(x_{\sup;3}-x_{\inf;3} \right)=`r X$xj_inf[3]` + \frac{0.5-`r X$Fj[2]`}{`r X$fj[3]`}\cdot \left(`r X$xj_sup[3]`-`r X$xj_inf[3]` \right) =`r round(Q.int(.5),3)`\]
::::

:::: {.nota data-latex=""}
La mediana è quel valore che taglia l'istogramma in due parti, entrambe di area pari al 50% dell'area totale


```{r, echo=FALSE}
nomex <- "Reddito"

histp(T)
h.int(0,Q.int(.5),density=20,col=iblue,lwd=1.5)
axis(side=1,at=round(Q.int(0.5),3),col=ared,las=3)
text(Q.int(.5)-13,3.5,"50%",cex=2,col=iblue)
text(Q.int(.5)+13,3.5,"50%",cex=2,col=iblue)

Fj <- c(0,dat2$Fj)
plot(brk,Fj,type="l",axes=F,xlab=nomex,ylab=expression(F[j]),xlim=c(min(brk)-1,max(brk)+1))
abline(h=0:1,lty=2)
axis(1,brk,pos = 0)
axis(2,Fj,pos = 0,las=2)
segments(brk,0,brk,Fj,lty=2)
segments(0,Fj,brk,Fj,lty=2)
segments(Q.int(.5),0,Q.int(.5),.5,lty=2,col=ared)
segments(0,0.5,Q.int(.5),.5,lty=2,col=ared)
axis(1,Q.int(.5),round(Q.int(.5),3),col.axis=ared,las=3,pos = 0)
axis(2,.5,col.axis=ared,las=2,pos = 0)
```

L'area tratteggiata è il 50% dell'area totale.
::::

### Proprietà della Mediana 

:::: {.info}
::: {.proposition name="della Mediana"}
La mediana di una distribuzione, $x_{0.5}$, è quel valore della per
$X$ il quale si ha $F(x_{0.5}) = 0.5$. Le proprietà della mediana
($x_{0.5}$) sono:

1.  $x_{\min} \leq x_{0.5} \leq x_{\max}$,
2.  $\sum_{j=1}^{n} |x_{j} - x_{0.5}|$ è un minimo.
3.  Relazione Media-Mediana:
    - Distribuzione simmetrica $\rightarrow$ $x_{0.5} = \bar{x}$ 
    - Distribuzione con coda lunga a destra $\rightarrow$ $x_{0.5} < \bar{x}$ 
    - Distribuzione con coda lunga a sinistra $\rightarrow$ $x_{0.5} > \bar{x}$ 
:::
::::

## I Percentili

Il $p$-esimo percentile $x_p$, $0\leq p\leq 1$, è qual valore che divide la serie dei dati riordinati in due: il $p\times100\%$ dei dati sono minori di $x_p$ e $(1-p)\times100\%$ dei dati sono maggiori di $x_p$. 
Se per esempio $p=0.30$ allora il trentesimo percentile è quel valore che ha il 30% dei dati inferiore il 70% dei dati superiore.
Il $p$-esimo percentile di una serie di dati è il valore che occupa la posizione $\lfloor {p\times n}\rfloor+1$, dove $\lfloor x\rfloor$ è l'operatore che estrae la parte intera di un numero decimale, ad esempio $\lfloor 3.001\rfloor=\lfloor 3.21\rfloor=\lfloor 3.94\rfloor=3$.

:::: {.example}
Si considerino $n=21$ osservazioni di una variabile categoriale ordinata che assume 7 valori: $-2$, $-1$, $0$, $1$, $2$ (ad esempio una scala del tipo $-2=$_in totale disaccordo_, $-1=$_più in disaccordo che in accordo_, $0=$_né d'accordo, né in disaccordo_, $1=$_più d'accordo che in disaccordo_, $2=$_totalmente d'accordo_). Qui di seguito i dati riordinati:

```{r, include=FALSE}
knitr::opts_chunk$set(echo = TRUE)
library(knitr)
library(xtable)
library(kableExtra)
options(digits=4)

set.seed(4)
n <- 21
lev <- -2:2
xdat <- sort(sample(lev,size = n,replace = T))
ind <- 1:n
#ind <- paste("(",ind,")",sep = "")
tab <- data.frame(ind,xdat)
names(tab) <- c("$(i)$","$x_i$")
```


```{r, echo=FALSE, results="asis"}
kable(t(tab),booktabs = T, escape = F,linesep = "", digits = 4)
```

Il 15-esimo percentile è il dato che occupa la $\lfloor n\times p \rfloor+1 =\lfloor `r n`\times 0.15\rfloor+1= `r floor(0.15*n)`+1=`r floor(0.15*n)+1`$, e dunque il 15-esimo percentile è il quarto dato $x_{(`r floor(0.15*n)+1`)}=`r xdat[floor(.15*n)+1]`$.
È chiaro che la mediana è il 50-esimo percentile. In questo caso $x_{0.5}=x_{\left(\lfloor`r n`\times 0.5\rfloor +1\right)}=x_{(11)}=0$.
::::

### Dati espressi in distribuzione di frequenza

Se il fenomeno è espresso in una tabella di distribuzione di frequenza, allora il $p$-esimo percentile è la prima modalità tale per cui la frequenza cumulata è maggiore di $p$.

:::: {.example}

Fenomeno _Titolo di Studio_, $n=350$, numero di modalità $k=5$.

```{r,echo=F}
f    <- c(0.10,0.30,0.42,0.10,0.08)
n <- 350
Fj <- cumsum(f)
xdata <- c("Elementare","Media inferiore","Media Superiore","Laurea","Post Laurea")
X <- data.frame(1:length(f),xdata,round(f*n),f,Fj)
Y <- X

names(Y) <- c("$j$","$x_{j}$","$n_j$","$f_j$","$F_j$")



kable(Y[,],booktabs = T, escape = F,linesep = "", digits = 4)
```

Il 90-esimo percentile $x_{0.90}$ è la quarta modalità, $x_{4}=$Laurea.
::::

:::: {.example}
Fenomeno: Numero di volte che si è cercato lavoro negli ultimi 3 mesi, $n=322$

```{r,echo=F}
x    <- 0:10
n <- 322
nj    <- rpois(n,3)

set.seed(1)
Xt <- data.frame(table(nj))
f <- Xt$Freq/n
Fj <- cumsum(f)
X <- data.frame(1:length(f),Xt,f,Fj)
Y <- X

names(Y) <- c("$j$","$x_{j}$","$n_j$","$f_j$","$F_j$")



kable(Y[,],booktabs = T, escape = F,linesep = "", digits = 4) %>%
  column_spec (1,border_left = T, border_right = T) %>%
  kable_styling(full_width = F, latex_options = "HOLD_position")
```

Il 25-esimo percentile è la terza modalità in quanto $F_3=0.45>0.25$, $x_{0.25}=x_3=2$. Il 50-esimo percentile, la mediana, è $x_{0.5}=x_4=3$ e il 75-esimo percentile è $x_{0.75}=x_5=4$.
::::

### Dati espressi in classi 

Se il fenomeno è espresso in classi, allora l'_intervallo che contiene il $p$-esimo percentile_ è il primo intervallo tale per cui la frequenza cumulata è maggiore di $p$. Il _valore approssimato del percentile_ è un valore che si trova all'interno dell'intervallo e si ottiene dalla formula

:::: {.info data-latex=""}
\[x_{p}=x_{\inf;j_p}+\frac{p-F_{j_p-1}}{f_{j_p}}\cdot \left(x_{\sup;j_p}-x_{\inf;j_p} \right)\]
::::
dove $j_p$ è l'indicatore della classe che contiene il $p$-esimo percentile, $x_{\inf;j_p}$ e $x_{\sup;j_p}$ sono, rispettivamente, l'estremo inferiore e quello superiore.

:::: {.example}

```{r,echo=F,include=F}
n <- 4700
xlim <- brk <- c(0,10,15,20,25,35)
k <- length(xlim)
f    <- c(0.11,0.27,0.33,0.21,.08); # sum(f)

samp <- genera_dati(xlim,n = n,nnn = f*n,rand = F)
source(src_("stat-base.R"))
```

Il reddito di $n=$ 4700 famiglie 
è rappresentato nella seguente tabella di frequenza
```{r, echo=FALSE, results="asis"}
tabl(cbind("$j$"=c(1:k,NA),dat3[,c(1:7)]))
```

La classe che contiene il $25$-esimo percentile è la seconda classe $j_{0.25}=2$, ovvero la classe (10,15], in quanto $F_2=`r X$Fj[2]`>0.25$.

```{r,echo=FALSE}
X <- dat2
percentile(p=.25)
```
::::

:::: {.nota data-latex=""}
Il $p$-esimo percentile $x_p$ è quel valore che taglia l'istogramma in due parti, l'area dell'istogramma alla sinistra di $x_p$ è pari a $p\times 100\%$, mentre l'area la sua destra è $(1-p)\times 100\%$

```{r, echo=FALSE}
nomex <- "Reddito"

histp(T)
h.int(0,Q.int(.25),density=20,col=iblue,lwd=1.5)
axis(side=1,at=round(Q.int(0.25),3),col=ared,las=3)
text(Q.int(.25)-13,3.5,"25%",cex=2,col=iblue)
text(Q.int(.75)+13,3.5,"75%",cex=2,col=iblue)

Fj <- c(0,dat2$Fj)
plot(brk,Fj,type="l",axes=F,xlab=nomex,ylab=expression(F[j]),xlim=c(min(brk)-1,max(brk)+1))
abline(h=0:1,lty=2)
axis(1,brk,pos = 0)
axis(2,Fj,pos = 0,las=2)
segments(brk,0,brk,Fj,lty=2)
segments(0,Fj,brk,Fj,lty=2)
segments(Q.int(.25),0,Q.int(.25),.25,lty=2,col=ared)
segments(0,0.25,Q.int(.25),.25,lty=2,col=ared)
axis(1,Q.int(.25),round(Q.int(.25),3),col.axis=ared,las=3,pos = 0)
axis(2,.25,col.axis=ared,las=2,pos = 0)
```

L'area in blue è il 25% dell'area totale, quella in grigio il 75%.
::::

### I Quartili

Si definiscono **i quartili** della VS $X$, il 25-esimo, il 50.esimo e il 75-esimo percentile di $X$:
\[
(x_{0.25},x_{0.5},x_{0.75})
\]

### Percentili e Funzione di Ripartizione

Se i dati sono quantitativi continui raccolti in classi e $F$ è la funzione di
ripartizione di $X$ allora il percentile è quel valore tale che
\[
F(x_p)=p
\]
ovvero a sinistra di $x_p$ c'è il $p\times 100\%$ dei dati e a destra di $x_p$ 
il rimanente $(1-p)\times 100\%$. Per esempio sappiamo nel caso studiato sopra che
$x_{0.25}=`r round(Q.int(.25),3)`$ e quindi $F(`r round(Q.int(.25),3)`)=0.25$.

Ogni valore di $X$ dal suo minimo al suo massimo è un percentile, per esempio
il valore 15 è il 38-esimo percentile di $X$ ($x_{0.38}=15$), infatti il 38%
dei dati è inferiore a 15:
\[
F(15)=F_{2}=0.38
\]
Mentre la funzione inversa $Q=F^{-1}$ è la funzione che ci permette di calcolare il
percentile di ordine $p$:
\[
Q(p)=x_p.
\]
Per esempio
\[
Q(0.25)=x_{0.25}=`r round(Q.int(.25),3)`
\]

Questa applicazione interattiva aiuta a comprendere meglio la relazione tra istogramma
e funzione di ripartizione: [La Funzione di Ripartizione](https://patrizio-frederic.shinyapps.io/FdR_descrittiva/)



## Lo Scarto Interquartile {#sqi}

Una misura di variabilità è lo scarto interquartile
\[
SI = x_{0.75}-x_{0.25}
\]

## La Moda {#moda}

:::: {.info data-latex=""}
Si definisce la **moda**, $x_{Mo}$ la modalità cui compete frequenza maggiore.
::::

:::: {.example}
Consideriamo la distribuzione del colore dei capelli


```{r,echo=FALSE}
colore <- c("Cast.","Biondi","Rossi","Tot")
frequenza <- c(245,68,13,326)
prn <- data.frame(colore,frequenza)
names(prn)<- c("$\\mathrm{x}_j$","$n_j$")
kable(t(prn),booktabs = T, escape = F,linesep = "", digits = 4,col.names = NA,align = "r")
```

La modalità modale (la moda) è $x_{Mo}$=Castano.
::::

:::: {.example} 
Titolo di studio:

```{r,echo=FALSE}
colore <- c("Prim.","M. inf.","M. sup.","Univ.","Post univ.","Tot")
frequenza <- c(10,18,158,62,12,sum(c(10,18,158,62,12)))
prn <- data.frame(colore,frequenza)
names(prn)<- c("$\\mathrm{x}_j$","$n_j$")
kable(t(prn),booktabs = T, escape = F,linesep = "", digits = 4,col.names = NA,align = "r")
```

La modalità modale (la moda) è $x_{Mo}=$M. sup.
::::

:::: {.example}
$\phantom{2}$

```{r,echo=FALSE}
set.seed(10)
xx <- 0:4
nn <- c(1,11,6,8,5)
x <- unlist(sapply(1:5,function(x) rep(xx[x],nn[x])))
#mean(x); median(x)
kable(t(table(x)),booktabs=T,escape = F,col.names =NA,align = "r")
```

La modalità modale è $\mathrm{x} = 1$ e osserviamo che la media è `r mean(x)` e la mediana è `r median(x)`
::::

### La Moda per dati raccolti in classi

:::: {.info data-latex=""}
Se i dati sono sono raccolti in classi, non c'è un valore modale ma una classe modale ed è la **classe cui compete densità maggiore**. 
:::: 

:::: {.example}
$\phantom{2}$

```{r, echo=FALSE, results="asis"}
tabl(cbind("$j$"=c(1:k,NA),dat3[,c(1:7)]))
```

la classe modale è la terza classe, la classe $[15,20)$
::::

## Relazione tra Media, Moda e Mediana

:::: {.info data-latex=""}
Se la VS $X$ ha una sola classe modale, allora valgono le seguenti relazioni:

- Se la distribuzione presenta un'asimmetria negativa (coda lunga a sx) allora
\[\bar x\le  x_{0.5} \le x_{mo}\]
- Se la distribuzione è simmetrica allora
\[x_{mo}\approx x_{0.5}\approx \bar x\]
- Se la distribuzione presenta un'asimmetria positiva (coda lunga a dx) allora
\[x_{mo}\le x_{0.5}\le \bar x\]
::::

La figura \@ref(fig:mmm) ne offre una rappresentazione grafica.

```{r mmm,fig.cap="Relazione tra media mediana e moda",echo=FALSE}
op <- par(mfrow=c(1,3),mar=c(4,0,3,0)+.1)
a <-5
b <-2
mo <- (a-1)/(a+b-2) 
me <- qbeta(.5,a,b)-.02
xm <- a/(a+b)-.1
curve(dbeta(x,a,b),axes=F,xlab="",ylab="")
segments(c(mo,me,xm),0,c(mo,me,xm),dbeta(c(mo,me,xm),a,b),lty=2)
axis(1,at=c(mo,me,xm),labels = c("Moda","Mediana","Media"),las=2)
title("Asimmetria negativa")
a <-5
b <-5
mo <- (a-1)/(a+b-2) 
me <- qbeta(.5,a,b)
xm <- a/(a+b)
curve(dbeta(x,a,b),axes=F,xlab="",ylab="")
segments(c(mo,me,xm),0,c(mo,me,xm),dbeta(c(mo,me,xm),a,b),lty=2)
axis(1,at=0.5,labels = c("Moda=Mediana=Media"),las=1)
title("Simmetria")
a <-2
b <-5
mo <- (a-1)/(a+b-2) 
me <- qbeta(.5,a,b)+.02
xm <- a/(a+b)+.1
curve(dbeta(x,a,b),axes=F,xlab="",ylab="")
segments(c(mo,me,xm),0,c(mo,me,xm),dbeta(c(mo,me,xm),a,b),lty=2)
axis(1,at=c(mo,me,xm),labels = c("Moda","Mediana","Media"),las=2)
title("Asimmetria positiva")
par(op)
```


```{r,results='asis',echo=FALSE}
cat(knit_child("04a-Istogramma.Rmd",envir = environment(),quiet=T))
```
