---
output: html_document
editor_options: 
  chunk_output_type: console
---
```{r s07, echo=FALSE}
source("intro.R")

```

# Variabili Casuali di particolare interesse

Le VC sono i mattoncini elementari su cui statistici e probabilisti
costruiscono un _modello statistico_. Alcune VC rivestono sono 
particolarmente adatte per descrivere ampie classi di problemi statistici e probabilistici. 
Queste VC sono di particolare interesse e vengono nominate con un nome convenzionale.
Si tratta di modelli probabilistici che sono completamente noti a meno di un _numero finito_ di parametri 
numerici da fissare.

Se $X$ è una VC nominata dalla sigla convenzionale $\mathscr{L}$ che dipende dal parametro $\theta$ che può variare in $\Theta$ e scriveremo:
\[
X\sim\mathscr{L}(\theta)
\]
che si legge:

> _$X$ è distribuita come una VC $\mathscr{L}$ di parametro $\theta$_

L'insieme $\Theta$ è chiamato lo _spazio dei parametri_ ed è l'insieme numerico
per cui $\theta$ ha senso probabilistico.

```{r,results='asis',echo=FALSE}
cat(knit_child("07a-Binomiale.Rmd",envir = environment(),quiet=T))
```

```{r,results='asis',echo=FALSE}
cat(knit_child("07b-Poisson.Rmd",envir = environment(),quiet=T))
```

```{r,results='asis',echo=FALSE}
cat(knit_child("07c-Normale.Rmd",envir = environment(),quiet=T))
```

```{r,results='asis',echo=FALSE}
cat(knit_child("07d-Esercizi-Normale.Rmd",envir = environment(),quiet=T))
```
