---
output: html_document
editor_options: 
  chunk_output_type: console
---
```{r s07, echo=FALSE}
source("intro.R")

```

# Variabili Casuali di particolare interesse

<!-- Le VC sono i mattoncini elementari su cui statistici e probabilisti -->
<!-- costruiscono un _modello statistico_. Alcune VC rivestono sono  -->
<!-- particolarmente adatte per descrivere ampie classi di problemi statistici e probabilistici.  -->
<!-- Queste VC sono di particolare interesse e vengono nominate con un nome convenzionale. -->
<!-- Si tratta di modelli probabilistici che sono completamente noti a meno di un _numero finito_ di parametri  -->
<!-- numerici da fissare. -->

<!-- Se $X$ è una VC nominata dalla sigla convenzionale $\mathscr{L}$ che dipende dal parametro $\theta$ che può variare in $\Theta$ e scriveremo: -->
<!-- \[ -->
<!-- X\sim\mathscr{L}(\theta) -->
<!-- \] -->
<!-- che si legge: -->

<!-- > _$X$ è distribuita come una VC $\mathscr{L}$ di parametro $\theta$_ -->

<!-- L'insieme $\Theta$ è chiamato lo _spazio dei parametri_ ed è l'insieme numerico -->
<!-- per cui $\theta$ ha senso probabilistico. -->

Le variabili casuali rappresentano i mattoncini fondamentali con cui si costruiscono i modelli probabilistici e statistici. Alcune variabili casuali, in particolare, emergono come strumenti privilegiati per descrivere classi molto ampie di problemi. La loro importanza deriva dalla semplicità e generalità con cui riescono a rappresentare fenomeni complessi, rendendole elementi centrali in numerose applicazioni.

Queste variabili casuali, che chiamiamo **di particolare interesse**, sono caratterizzate da una distribuzione nota e convenzionalmente identificata da un nome. Esse non sono semplicemente funzioni generiche, ma rappresentano **modelli probabilistici** completamente definiti, a eccezione di un **numero finito di parametri** che devono essere specificati. Questi parametri controllano aspetti fondamentali della distribuzione, come il centro, la dispersione o la forma.

Per rappresentare formalmente questa idea, adottiamo la seguente notazione: se \( X \) è una variabile casuale con distribuzione identificata dalla sigla \(\mathscr{L}\) e parametrizzata da un vettore di parametri \(\theta\), scriviamo:

\[
X \sim \mathscr{L}(\theta)
\]

Questa espressione si legge:

> _$X$ è distribuita come una variabile casuale di tipo \(\mathscr{L}\) con parametro \(\theta\)_.

La scelta del simbolo \(\theta\) è intenzionalmente astratta. In questo libro, useremo \(\theta\) esclusivamente per rappresentare un **parametro generico** o un vettore di parametri. Nessun modello specifico che vedremo avrà mai un parametro chiamato \(\theta\): i parametri dei modelli saranno sempre identificati da simboli più specifici, come \(\mu, \sigma^2, \lambda\), che rifletteranno il significato del parametro nel contesto della distribuzione. Questa scelta è importante per mantenere il rigore formale e per distinguere il livello generale della teoria da quello specifico delle applicazioni.

In ogni caso, l'insieme dei valori possibili per \(\theta\), chiamato **spazio dei parametri** e indicato con \(\Theta\), definisce il dominio di validità della distribuzione. È l'insieme dei valori per cui la distribuzione ha senso probabilistico. 

Questa notazione, benché astratta, è fondamentale per costruire un linguaggio che sia universale, sintetico e adattabile a contesti diversi. Essa ci permette di comunicare non solo che \( X \) segue una certa distribuzione, ma anche di precisare come i parametri controllano il comportamento della distribuzione stessa. Sarà utile sia nel contesto probabilistico, dove i parametri sono spesso fissati a priori, sia in quello statistico, dove i parametri devono essere stimati dai dati osservati.

```{r 07-vc-importanti-1,results='asis',echo=FALSE}
cat(knit_child("07a-Binomiale.Rmd",envir = environment(),quiet=T))
```

```{r 07-vc-importanti-2,results='asis',echo=FALSE}
cat(knit_child("07b-Poisson.Rmd",envir = environment(),quiet=T))
```

```{r 07-vc-importanti-3,results='asis',echo=FALSE}
cat(knit_child("07c-Normale.Rmd",envir = environment(),quiet=T))
```

```{r 07-vc-importanti-4,results='asis',echo=FALSE}
cat(knit_child("07d-Esercizi-Normale.Rmd",envir = environment(),quiet=T))
```
