---
output: html_document
editor_options: 
  chunk_output_type: console
---
```{r s07a, echo=FALSE}



source("intro.R")

```


## La VC di Bernoulli

La VC di Bernoulli codifica ogni bipartizione di $\Omega$ nei numeri zero e uno. 
Sia $A$ un evento qualunque la VC di Bernoulli assegna $X=1$ se $A$ è vero e $X=0$ se $A$ è falso.
Se per esempio estraggo a caso uno studente da un'aula codifico con 1 il fatto che sia maschio e con 0 che
sia femmina. La VC $X$ ha come supporto

$S_X=\{0,1\}$

Definiamo con $\pi$ la probabilità che $X=1$ e dunque
\[\begin{cases} X=1, &\text{con probabilità }  \pi\\
X=0, &\text{con probabilità }  1-\pi
\end{cases}\]

La precedente può essere scritta in modo più compatto
\[
f(x)=P(X=x)=\pi^x(1-\pi)^{1-x}, ~~~x\in\{0,1\}
\]

infatti

\begin{eqnarray*}
f(1) &=& P(X=1) = \pi^1(1-\pi)^{1-1}=\pi \\
f(0) &=& P(X=0) = \pi^0(1-\pi)^{1-0}=1-\pi 
\end{eqnarray*}

Diremo che $X$ è distribuita come una Bernoulli di parametro $\pi$ e si scrive $X\sim\text{Ber}(\pi)$.
Lo spazio dei parametri in questo caso è $\pi\in[0,1]$, cioè $\pi$ essendo un probabilità non può
essere scelto più piccolo di zero o più grande di uno.

__Esempio.__ 
Un lancio di una moneta perfetta è descritto da una Bernoulli di paramento $\pi=\frac 1 2$

__Esempio.__ 
L'estrazione da un'urna che contiene 1 sfera vincente e 9 perdenti è descritto da una Bernoulli $\pi=\frac 1 {10}$

### Valore Atteso e Varianza

Se $X\sim\text{Ber}(\pi)$, allora

\begin{eqnarray*}
E(X) &=& \sum_{x\in S_X} xf(x)\\
 &=& 1\cdot\pi+0\cdot(1-\pi)\\
 &=& \pi
\end{eqnarray*}

\begin{eqnarray*}
V(X) &=& \sum_{x\in S_X} (x-E(X))^2f(x)\\
 &=& (1-\pi)^2\cdot\pi+(0-\pi)^2\cdot(1-\pi)\\
 &=& (1-\pi)^2\cdot\pi+\pi^2\cdot(1-\pi)\\
 &=& \pi((1-\pi)^2+\pi(1-\pi))\\
 &=& \pi(1-\pi)(1-\pi+\pi)\\
 &=& \pi(1-\pi)
\end{eqnarray*}

### In Sintesi

:::: {.info data-latex=""}
Se $X$ è distribuita come una Bernoulli di parametro $\pi$, allora
\begin{align*}
\text{Notazione} & & X&\sim\text{\rm Ber}(\pi)\\
\text{Supporto} & & S_X &=\{0,1\}\\
\text{Funzione di probabilità} & & f(x)&=\pi^x(1-\pi)^{1-x}\\
\text{Spazio dei parametri} & & \pi&\in[0,1]\\
\text{Valore Atteso} & & E(X)&=\pi\\
\text{Varianza} & & V(X)&=\pi(1-\pi)
\end{align*}
::::

## La VC Binomiale

La VC Binomiale consente di calcolare la probabilità di avere un certo numero di successi
in un certo numero di prove indipendenti le une dalle altre.
Se per esempio lanciamo una moneta perfetta 15 volte potremmo chiederci con quale probabilità
otterremmo 8 volte testa su 15 lanci.

### La VC Binomiale attraverso un esempio

Si consideri un'urna che contiene 1 bussolotto rosso e 2 bianchi, estraiamo 5 volte
con reintroduzione, vogliamo calcolare la probabilità di avere 3 bianchi (e quindi 2 rossi),
su 5 estrazioni.
\[
E =\text{3 bianchi su 5 estrazioni}
\]
Chi sono gli eventi che realizzano $E$?

\begin{eqnarray*}
E =\{E_1 &=&(B_1\cap B_2\cap B_3\cap R_4\cap R_5)\cup\\
E_2 &=&(B_1\cap B_2\cap R_3\cap B_4\cap R_5)\cup\\
E_3 &=&(B_1\cap R_2\cap B_3\cap B_4\cap R_5)\cup\\
...\}
\end{eqnarray*}

Osserviamo che ogni estrazione dall'urna è descritta da una Bernoulli $X_1,...,X_{5}$, ovvero
che la VC che conta 1 se esce Bianco e 0 se esce Rosso è:
\[
X_i\sim\text{Ber}(\pi=2/3),~~~ i=1,...,5
\]
Le 5 Bernoulli che rappresentano le 5 estrazioni dall'urna sono tutte tra di loro **Indipendenti**
e **Identicamente Distribuite**, sono **IID**.

Osserviamo pure che l'evento $E$ è vero se e solo se $X=X_1,...,X_{5}=3$.
E dunque la probabilità dell'evento $E_1$ sarà
 
\begin{eqnarray*}
P(E_1)&=&P(X_1=1\cap  X_2=1\cap  X_3=1\cap  X_4 =0\cap  X_5=0)\\
      &=&P(X_1=1)P(X_2=1)P(X_3=1)P(X_4=0)P(X_5=0),~~~\text{in virtù della indipendenza}\\
      &=&\frac2 3\cdot\frac2 3\cdot\frac2 3\cdot \frac 1 3 \cdot \frac 1 3\\
      &=&\left(\frac 2 3\right)^3\left(\frac 1 3\right)^2\\
      &=& `r (2/3)^3*(1/3)^2`
\end{eqnarray*}

Notiamo che $1+1+1+0+0=3$. 
E dunque la probabilità dell'evento $E_2$ sarà

\begin{eqnarray*}
P(E_2)&=&P(X_1=1\cap  X_2=1\cap  X_3=0\cap  X_4 =1\cap  X_5=0)\\
      &=&P(X_1=1)P(X_2=1)P(X_3=0)P(X_4=1)P(X_5=0),~~~\text{in virtù della indipendenza}\\
      &=&\frac2 3\cdot\frac2 3\cdot\frac1 3\cdot \frac 2 3 \cdot \frac 1 3\\
      &=&\left(\frac 2 3\right)^3\left(\frac 1 3\right)^2\\
      &=& `r (2/3)^3*(1/3)^2`
\end{eqnarray*}

Anche stavolta notiamo che $1+1+0+1+0=3$. E dunque la probabilità dell'evento $E_3$ sarà

\begin{eqnarray*}
P(E_3)&=&P(X_1=1\cap  X_2=0\cap  X_3=1\cap  X_4 =1\cap  X_5=0)\\
      &=&P(X_1=1)P(X_2=0)P(X_3=1)P(X_4=1)P(X_5=0),~~~\text{in virtù della indipendenza}\\
      &=&\frac2 3\cdot\frac1 3\cdot\frac2 3\cdot \frac 2 3 \cdot \frac 1 3\\
      &=&\left(\frac 2 3\right)^3\left(\frac 1 3\right)^2\\
      &=& `r (2/3)^3*(1/3)^2`
\end{eqnarray*}


Tutti gli eventi $E_i$ hanno la stessa probabilità e dunque
\[
P(E_i)=\left(\frac 2 3\right)^3\left(\frac 1 3\right)^2 = `r (2/3)^3*(1/3)^2`
\]

E dunque

\begin{eqnarray*}
P(E)&=&P(E_1\cup E_2\cup E_3\cup...)\\
      &=&P(E_1)+P(E_2)+P(E_3)+...,~~~\text{per via della incompatibilità}\\
      &=&\left(\frac 2 3\right)^3\left(\frac 1 3\right)^2+\left(\frac 2 3\right)^3\left(\frac 1 3\right)^2+\left(\frac 2 3\right)^3\left(\frac 1 3\right)^2+~...\\
      &=& \#\{\text{di modi in cui posso disporre 3B su 5}\}\cdot`r (2/3)^3*(1/3)^2`
\end{eqnarray*}

In quanti modi posso disporre 3 successi nelle 5 prove?

```{r}
x <- c("1,1,1,0,0",
       "1,1,0,1,0",
       "1,1,0,0,1",
       "1,0,1,1,0",
       "1,0,1,0,1",
       "1,0,0,1,1",
       "0,1,1,1,0",
       "0,1,1,0,1",
       "0,1,0,1,1",
       "0,0,1,1,1"
)
kable(data.frame(sequenze=x,conteggio =1:10),booktab=T,escape = F, linesep = "")
```

In 10 modi diversi, per cui:
\[
P(E)=10\cdot`r (2/3)^3*(1/3)^2`=`r 10*(2/3)^3*(1/3)^2`
\]
Il _Coefficiente Binomiale_ calcola il numero di possibili combinazioni senza doverle scrivere tutte (in quanti modi posso riempire n scatole numerate con k palline indistinguibili).


Nel nostro caso:
\[\binom{5}{ 3}=\frac{5!}{3!(5-3)!}=\frac{5\cdot 4 \cdot 3\cdot 2\cdot 1}{(3\cdot 2\cdot 1)(2\cdot 1)}=10\]


### Il modello 

Siano $X_1,...,X_n$ $n$ VC IID, tutte di Bernoulli
\[
X_i\sim\text{Ber}(\pi), ~~\pi\in{[0,1]}
\]
Sia 
\[
X=X_1+...+X_n
\]
allora $X$ è chiamata VC **Binomiale** 
\[X\sim\text{Binom}(n;\pi)
\]
è la VC che conta _il numero di successi in $n$ prove_ indipendenti e identicamente distribuite di Bernoulli, ogni prova ha probabilità $\pi$ di avere _successo_.


Il supporto di $X$ è
\[S_X=\{0,1,2,...,n\}\]

Lo spazio dei parametri è
\[0\leq\pi\leq 1 \rightarrow \pi\in[0,1]\]

La funzione di probabilità di $X$ è 
\[f(x)=P(X=x)=\binom{n}{ x}\pi^x(1-\pi)^{n-x} \]

Il valore atteso e la varianza sono, rispettivamente
\[E(X)=n\pi\qquad V(X)=n\pi(1-\pi)\]

__Esempi ($n=1$ e $n=5$)__

```{r}
fig.def(2)

```

```{r,echo=F}
par(mfrow=c(1,2),cex=cex)
pp <- 0.5
n  <- 1
plot(0:n,dbinom(0:n,n,pp),main = paste("n =", n,"p =", pp),type="n",lwd=2,axes = F,xlab = "x",ylab="f(x)" ,ylim=c(0,1),xlim = c(-.6,1.6))
rect((0:n)-.5,0,(0:n)+.5,dbinom(0:n,n,pp),col=ablue)
axis(1,0:n)
axis(2,c(0,pp,1-pp,1))
pp <- .1
n  <- 1
plot(0:n,dbinom(0:n,n,pp),main = paste("n =", n,"p =", pp),type="n",lwd=2,col=iblue,axes = F,xlab = "x",ylab="f(x)" ,ylim=c(0,1),xlim = c(-.6,1.6))
rect((0:n)-.5,0,(0:n)+.5,dbinom(0:n,n,pp),col=ablue)
axis(1,0:n)
axis(2,c(pp,1-pp))
```

```{r,echo=F}
par(mfrow=c(1,2),cex=cex)

pp <- 0.5
n  <- 5
plot(0:n,dbinom(0:n,n,pp),main = paste("n =", n,"p =", pp),type="n",lwd=2,col=iblue,axes = F,xlab = "x",ylab="f(x)" ,xlim = c(-.6,n+.6))
rect((0:n)-.5,0,(0:n)+.5,dbinom(0:n,n,pp),col=ablue)
axis(1,0:n)
axis(2)
pp <- .1
n  <- 5
plot(0:n,dbinom(0:n,n,pp),main = paste("n =", n,"p =", pp),type="n",lwd=2,col=iblue,axes = F,xlab = "x",ylab="f(x)" ,xlim = c(-.6,n+.6))
rect((0:n)-.5,0,(0:n)+.5,dbinom(0:n,n,pp),col=ablue)
axis(1,0:n)
axis(2)
par(cex=cex)


```

__Esempi ($n=10$ e $n=50$)__

```{r,echo=F}


par(mfrow=c(1,2),cex=cex)
pp <- 0.5
n  <- 10
plot(0:n,dbinom(0:n,n,pp),main = paste("n =", n,"p =", pp),type="n",lwd=2,col=iblue,axes = F,xlab = "x",ylab="f(x)" )
rect((0:n)-.5,0,(0:n)+.5,dbinom(0:n,n,pp),col=ablue)
axis(1,0:n)
axis(2)
pp <- .1
plot(0:n,dbinom(0:n,n,pp),main = paste("n =", n,"p =", pp),type="n",lwd=2,col=iblue,axes = F,xlab = "x",ylab="f(x)" )
rect((0:n)-.5,0,(0:n)+.5,dbinom(0:n,n,pp),col=ablue)
axis(1,0:n)
axis(2)
```

```{r,echo=F}


par(mfrow=c(1,2),cex=cex)
pp <- 0.5
n  <- 50
plot(0:n,dbinom(0:n,n,pp),main = paste("n =", n,"p =", pp),type="n",lwd=2,col=iblue,axes = F,xlab = "x",ylab="f(x)" )
rect((0:n)-.5,0,(0:n)+.5,dbinom(0:n,n,pp),col=ablue)
axis(1,seq(0,n,by=5))
axis(2)
pp <- .1
plot(0:n,dbinom(0:n,n,pp),main = paste("n =", n,"p =", pp),type="n",lwd=2,col=iblue,axes = F,xlab = "x",ylab="f(x)" )
rect((0:n)-.5,0,(0:n)+.5,dbinom(0:n,n,pp),col=ablue)
axis(1,seq(0,n,by=5))
axis(2)
par(cex=cex)

fig.def(2.4)
```


### Dimostrazione del Valore atteso e della Varianza

se $X\sim\text{Binom}(n;\pi)$ allora è la somma di $n$ prove di Bernoulli IID
$X_i\sim\text{Ber}(\pi)$:
\[X=X_1+...+X_n\]
e sappiamo che 
\[E(X_i)=\pi,\qquad V(X_i)=\pi(1-\pi),~\forall i=1,...,n\]
quindi

\begin{eqnarray*}
E(X) &=& E(X_1+...+X_n)\\
     &=& E(X_1)+...+E(X_n)\\
     &=& \pi +...+\pi\\
     &=& n\pi \\
V(X) &=& V(X_1+...+X_n)\\
&=& V(X_1)+...+V(X_n),~~\text{in virtù dell'indipendenza}\\
     &=& \pi(1-\pi) +...+\pi(1-\pi)\\
     &=& n\pi(1-\pi) 
\end{eqnarray*}



### Esempio


Si lancia un dado a sei facce non truccato $n=5$ volte, si vince se si ottiene un punteggio strettamente maggiore di 4.

1. Calcolare la probabilità non vincere nessuna volta in $n=5$ tentativi.

__Soluzione.__ 
La variabile casuale che conta il numero di vittorie in $n=5$ lanci è la Binomiale, la probabilità di vittoria nel singolo lancio si calcola facilmente:
\[\pi=P(\text{Dado}> 4)=P( \text{Dado}= 5\cup \text{Dado}= 6)=\frac 1 6 +\frac 1 6 =\frac 1 3\]

La probabilità di non vincere in nessuno degli $n$ tentativi equivale a calcolare la probabilità che $X$ sia uguale a zero

\[P(X=0)=\binom{n}{ x}\pi^x(1-\pi)^{n-x}=\binom{5}{3}\frac 1 3^0\left(1-\frac 1 3\right)^{5-0}=1\cdot\left({\frac 2 3}\right)^5=`r 5*2/3^5`\]


2. Calcolare la probabilità vincere _al massimo_ due volte in $n=5$ tentativi.

__Soluzione.__ 
La probabilità di vincere al massimo due volte su $n$ tentativi equivale a calcolare la probabilità che $X$ sia minore o uguale due

\begin{eqnarray*}
P(X\leq 2) &=& P(X=0\cup X=1 \cup X=2)\\
           &=& P(X=0)+P(X=1)+P(X=2)\\
           &=& \binom{5}{ 0}\left(\frac 1 3\right)^0\left(1-\frac 1 3\right)^{5-0}+
               \binom{5}{ 1}\left(\frac 1 3\right)^1\left(1-\frac 1 3\right)^{5-1}+
               \binom{5}{ 2}\left(\frac 1 3\right)^2\left(1-\frac 1 3\right)^{5-2}\\
           &=& 1\cdot\left({\frac 2 3}\right)^5+5\cdot\left({\frac 1 3}\right)^1\left({\frac 2 3}\right)^4
             +10\cdot\left({\frac 1 3}\right)^2\left({\frac 2 3}\right)^3\\
           &=& `r sum(dbinom(0:2,5,1/3))`
\end{eqnarray*}

3. Calcolare la probabilità vincere _almeno_ due volte in $n=5$ tentativi.
   
__Soluzione.__
La probabilità di vincere almeno due volte su $n$ tentativi equivale a calcolare la probabilità che $X$ sia maggiore o uguale due

\begin{eqnarray*}
P(X\geq 2) &=& P(X=2 \cup X=3 \cup X=4 \cup X=5)\\
           &=& 1-P(X<2)\\
           &=& 1-(P(X=0)+P(X=1))\\
           &=& 1-\left(1\cdot \left(\frac 1 3\right)^0\left(1-\frac 1 3\right)^{5-0} +5\cdot \left(\frac 1 3\right)^1\left(1-\frac 1 3\right)^{5-1} \right)\\
           &=& `r sum(dbinom(2:5,5,1/3))`
\end{eqnarray*}

### Proprietà

::: {.proposition name="Variabile Casuale Binomiale"}
Sia $X\sim\text{\rm Binom}(n;\pi)$, allora:

1. $E(X)$ e $V(X)$ crescono al crescere di $n$
2. La distribuzione di $X$ è perfettamente simmetrica se $\pi=0.5$
3. La distribuzione di $X$ è tende a diventare simmetrica se $n\to\infty$, per ogni valore di $0<\pi<1$
4. **Proprietà riproduttiva:** 
   Siano $X_1,X_2,...,X_m$ $m$ VC indipendenti, ognuna $X\sim\text{\rm Binom}(n_i,\pi), i =1,...,m$, allora
\[X_1+...+X_m\sim\text{\rm Binom}(n_1+...+n_m;\pi)\]
:::

:::: {.nota}
Si osservi che una Binomiale per $n=1$ e $\pi$ equivale ad una Bernoulli di 
parametro $\pi$

\[
X\sim\text{Binom}(1,\pi)\sim\text{Ber}(\pi)
\]

e quindi dalla proprietà riproduttiva abbiamo che se $X_1,X_2,...,X_n$ sono $n$ VC indipendenti, ognuna $X\sim\text{Binom}(1,\pi), i =1,...,m$, allora

\[X_1+...+X_m\sim\text{Binom}(n;\pi)\]

Lanciare 5 volte la stessa moneta e contare il numero di teste equivale, dal punto di vista probabilistico, a lanciare 5 monete identiche e contare il numero di teste.
::::

\clearpage

### In Sintesi

:::: {.info2 data-latex=""}
Se $X$ è distribuita come una Binomiale di parametro $\pi$, allora

\begin{align*}
\text{Notazione} & & X&\sim\text{Binom}(n,\pi) \\
\text{Supporto} & & S_X &=\{0,1,2,...,n\} \\
\text{Funzione di probabilità} & & f(x)&=\binom{n}{x}\pi^x(1-\pi)^{n-x}\\
\text{Spazio dei parametri} & & \pi&\in[0,1], n\in\{0,1,2,3,...\}\\
\text{Valore Atteso} & & E(X)&=n\pi\\
\text{Varianza} & & V(X)&=n\pi(1-\pi)\\
\end{align*}

**Proprietà riproduttiva:** 
Siano $X_1,X_2,...,X_m$ $m$ VC indipendenti, ognuna $X\sim\text{Binom}(n_i,\pi), i =1,...,m$, allora

\[X_1+...+X_m\sim\text{Binom}(n_1+...+n_m;\pi)\]

::::
