---
output: html_document
editor_options: 
  chunk_output_type: console
---


```{r }
rm(list = ls())

source(src_("main.R"))
source("intro.R")
acex <- 1.5
```

# Test per una media e una proporzione

In questo capitolo svilupperemo il test per una media. Essendo la
proporzione una particolare media su elementi 0 e 1 la costruzione verrà
in automatico. In tutti i casi considereremo un solo campione
$x_1,...,x_n$ proveniente da una popolazione che ha media
$E(X_i)=\mu, \forall i$ e $V(X_i)=\sigma^2, \forall i$.

Il sistema di ipotesi porrà sempre $H_0:\mu=\mu_0$ e si leggerà: la vera
media che ha generato i dati è $\mu_0$, il fatto che la media dei dati
sia $\bar x\ne\mu_0$ è dovuto all'effetto del campionamento e la
differenza tra $\bar x$ e $\mu_0$ **non è significativa**. L'ipotesi
alternativa $H_1$, che sarà unilaterale o bilaterale, si legge al
contrario: la differenza tra la media osservata e la media prescritta da
$H_0$ **è significativa** e il campione proviene da una popolazione che
non ha media $\mu_0$.

Alla luce dei dati decideremo se scegliere di rifiutare $H_0$ o se non
rifiutarla. Costruiremo anche una misura di *vicinanza* empirica ad
$H_1$, il $p_{\text{value}}$, che ci consentirà di capire quanto
l'evidenza empirica dei dati supporti supporti una delle due ipotesi.

## Test sulla media, ipotesi unilaterale destra, $\sigma^2$ noto

Siano $X_1,...X_n$, $n$ VC, IID: $X_i\sim N(\mu,\sigma^2)$ con
$\sigma^2$ noto. Consideriamo il seguente sistema di ipotesi

$$\begin{cases}
H_0:\mu=\mu_0\\
H_1:\mu>\mu_0
\end{cases}$$

Dalle proprietà della normale

$$\hat\mu=\bar X=\frac 1 n\sum_{i=1}^nX_i\sim N\left(\mu,\frac{\sigma^2} {n}\right)$$

E quindi

$$Z=\frac{\hat\mu-\mu}{\sigma/\sqrt n}\sim N(0,1)$$

Sotto $H_0: \mu=\mu_0$ la statistica

$$Z=\frac{\hat\mu-\mu_0}{\sigma/\sqrt n}\sim N(0,1)$$

$Z$ osservata sul campione misura l'evidenza contro $H_0$, tanto più è
alto il valore di $Z$ tanto più $H_0$ è inverosimile.

::: {.info data-latex=""}
**Decisione sul campione.** Si decide un livello $\alpha$ e si ricava
$z_\alpha$, si estrae un campione. Lo stimatore $\hat\mu$ si realizza
nella media osservata del campione $\bar x$

$$z_{\text{obs}}=\frac{\bar x -\mu_0}{\sigma/\sqrt n}$$

-   Se $z_{\text{obs}}<z_\alpha$ $H_0$ **non viene rifiutata** al
    livello di significatività $\alpha\times100\%$
-   Se $z_{\text{obs}}>z_\alpha$ $H_0$ **viene rifiutata** al livello di
    significatività $\alpha\times100\%$

```{r}
#par(mar = c(5.1, 4.1, 2, 2.1))
curve(dnorm,-4,4,xlab = expression(Z==(hat(mu)-mu[0])/se),ylab='',axes=F)
segments(-4,0,1.64,0,lwd=2,col=mblue)
segments(1.64,0,4,0,lwd=2,col=ared)
segments(1.64,0,1.64,dnorm(1.64))
axis(1,c(-4,0,1.64,4),c(-4,0,"Punto \n critico",4))
text(2.5,.05,expression(alpha),cex=acex)
title("Normale Standard")
```
:::

## Test sulla media, $\sigma^2$ noto, vari livelli di $\alpha$

Se $\alpha=0.05$ allora
$$\text{Punto Critico}=z_{0.05},\qquad P(Z>z_{0.05})=0.05$$
$z_{0.05}=`r qnorm(1-.05)`$

Se $\alpha=0.01$ allora
$$\text{Punto Critico}=z_{0.01},\qquad P(Z>z_{0.01})=0.01$$
$z_{0.01}=`r qnorm(1-.01)`$

```{r}
#par(mar = c(5.1, 4.1, 2, 2.1))
par(mfrow=c(1,2),cex=cex)
#par(mar = c(5.1, 4.1, 2, 2.1))
curve(dnorm,-4,4,xlab = expression(Z==(hat(mu)-mu[0])/se),ylab='',axes=F)
draw_dist(dnorm,qnorm(.95),4,col=ablue)
segments(-4,0,qnorm(1-.05),0,lwd=2,col=mblue)
segments(qnorm(1-.05),0,4,0,lwd=2,col=ared)
segments(qnorm(1-.05),0,qnorm(1-.05),dnorm(qnorm(1-.05)))
axis(1,c(-4,0,qnorm(1-.05),4),c(-4,0,expression(z[0.05]==1.6449),4))
text(qnorm(.95),dnorm(qnorm(.95)),expression(alpha==0.05),cex=acex*.6,pos=4)
title("Normale Standard")

curve(dnorm,-4,4,xlab = expression(Z==(hat(mu)-mu[0])/se),ylab='',axes=F)
draw_dist(dnorm,qnorm(.99),4,col=ablue)
segments(-4,0,qnorm(1-.01),0,lwd=2,col=mblue)
segments(qnorm(1-.01),0,4,0,lwd=2,col=ared)
segments(qnorm(1-.01),0,qnorm(1-.01),dnorm(qnorm(1-.01)))
axis(1,c(-4,0,qnorm(.99),4),c(-4,0,expression(z[0.01]==2.3263),4))
text(qnorm(.99),dnorm(qnorm(.99)),expression(alpha==0.01),cex=acex*.6,pos=4)
title("Normale Standard")

par(mfrow=c(1,1),cex=.7)
```

::: {.example}
In un laboratorio, vi sono cavie con peso medio uguale a 30g e una DS
pari a 5g. Uno studente seleziona 25 cavie e ottiene un peso medio
uguale a 32g con una $\hat\sigma$ pari a 7g. La selezione è casuale o il
valore ottenuto della media è troppo alto, a un LdS del 5%?

```{r, results='asis'}
muh <- 32
mu0 <- 30
s   <- 5
n   <- 25
alpha <- 0.05
h1 <- ">"

cat(ztest_mu(muh = muh,s = s,n = n,mu0 = mu0,h1 = h1,alpha = alpha,pvalue = F))
```
:::

::: {.example}
In un laboratorio, vi sono cavie con peso medio uguale a 30g e una DS
pari a 5g. Uno studente seleziona 25 cavie e ottiene un peso medio
uguale a 32g con una $\hat\sigma$ pari a 7g. La selezione è casuale o il
valore ottenuto della media è troppo alto, a un LdS del 1%?

```{r, results='asis'}
muh <- 32
mu0 <- 30
s   <- 5
n   <- 25
alpha <- 0.01
h1 <- ">"
um <- "g"

cat(ztest_mu(muh = muh,s = s,n = n,mu0 = mu0,h1 = h1,alpha = alpha,um = um,pvalue = F))
```
:::

## La probabilità di significatività osservata il $p_\text{value}$

Il $p_\text{value}$ risponde a questa domanda: *Se nell'esempio
precedente usassimo* $z_{\text{obs}}$ *come punto critico quale sarebbe
la probabilità di significatività?*

::: {.info data-latex=""}
::: {.definition name="$p_\\text{value}$ caso unilaterale destro"}
$$p_\text{value}=P(Z>z_{\text{obs}};H_0)$$
:::
:::

```{r}
um <- ""
#par(mar = c(5.1, 4.1, 2, 2.1))
curve(dnorm,1.0,3.5,xlab = expression(Z==(hat(mu)-mu[0])/se),ylab='',axes=F)
axis(1,c(1.0,qnorm(.95),2,qnorm(.99),3.5),round(c(1.0,qnorm(.95),2,qnorm(.99),3.5),3))
points(2,0,pch=4,cex=1.5)
segments(qnorm(.95),0,qnorm(.95),dnorm(qnorm(.95)),lty=2)
segments(qnorm(.99),0,qnorm(.99),dnorm(qnorm(.99)),lty=2)
segments(2,0,2,dnorm(2),lty=2)
title("Normale Standard")
xs1 <- seq(2,3.5,length.out = 101)
ys1 <- dnorm(xs1)
xs1 <- c(2,xs1)
ys1 <- c(0,ys1)
polygon(xs1,ys1,col="grey60",density = 20)
```

```{=tex}
\begin{eqnarray*}
p_{\text{value}}&=& P(Z>2) \\
                &=& 1-P(Z<2)\\
                &=& 1-\Phi(2)\\
                &=& 1-`r pnorm(2)`\\
                &=& `r 1-pnorm(2)`
\end{eqnarray*}
```

### Lettura del $p_\text{value}$

La probabilità di significatività osservata $p_\text{value}$ ci dice la
probabilità, *se fosse vera* $H_0$ di trovare un campione ancora più in
favore di $H_1$ di quello che ho trovato. In altre parole ci dice, *se
fosse vera* $H_0$, quanto sarebbe improbabile il nostro campione.

::: {.nota data-latex=""}
Tanto più basso è il $p_\text{value}$ tanto più forte è l'evidenza dei
dati contro $H_0$:

-   Se $p_\text{value}<0.05$ diremo che il test è significativo al 5%
-   Se $p_\text{value}<0.01$ diremo che il test è significativo al 1%
-   Ecc.
:::

## Test sulla media, ipotesi unilaterale sinistra, $\sigma^2$ noto

Siano $X_1,...X_n$ $n$ VC, IID: $X_i\sim N(\mu,\sigma^2)$ con $\sigma^2$
noto.

Consideriamo il seguente sistema di ipotesi $$\begin{cases}
H_0:\mu=\mu_0\\
H_1:\mu<\mu_0
\end{cases}$$

Dalle proprietà della normale
$$\hat\mu=\bar X=\frac 1 n\sum_{i=1}^nX_i\sim N\left(\mu,\frac{\sigma^2} {n}\right)$$

E quindi $$Z=\frac{\hat\mu-\mu}{\sigma/\sqrt n}\sim N(0,1)$$

Sotto $H_0$ la statistica
$$Z=\frac{\hat\mu-\mu_0}{\sigma/\sqrt n}\sim N(0,1)$$

$Z$ osservata sul campione misura l'evidenza contro $H_0$, tanto più è
basso il valore di $Z$ tanto più $H_0$ è inverosimile

::: {.info data-latex=""}
**Decisione sul campione.** Si decide un livello $\alpha$ e si ricava
$z_\alpha$, si estrae un campione. Lo stimatore $\hat\mu$ si realizza
nella media osservata del campione $\bar x$

$$z_{\text{obs}}=\frac{\bar x -\mu_0}{\sigma/\sqrt n}$$

-   Se $z_{\text{obs}}>-z_\alpha$ $H_0$ **non viene rifiutata** al
    livello di significatività $\alpha\times100\%$
-   Se $z_{\text{obs}}<-z_\alpha$ $H_0$ **viene rifiutata** al livello
    di significatività $\alpha\times100\%$

```{r}
#par(mar = c(5.1, 4.1, 2, 2.1))
curve(dnorm,-4,4,xlab = expression(Z==(hat(mu)-mu[0])/se),ylab='',axes=F)
segments(-4,0,-1.64,0,lwd=2,col=ared)
segments(-1.64,0,4,0,lwd=2,col=mblue)
segments(-1.64,0,-1.64,dnorm(-1.64))
axis(1,c(-4,-1.64,0,4),c(-4,expression(-z[alpha]),0,4))
text(-2.5,.05,expression(alpha),cex=acex)
title("Normale Standard")
```
:::

::: {.example}
La durata, in ore, della resistenza di un transistor alle alte
temperature sia $X \,\sim\, N(\mu,\, \sigma^{2})$ e, in base
all'esperienza, sia $\mu_{0}=6$ ore e $\sigma_{0}=0.5$ ore. Si apportano
modifiche alla composizione dei materiali per fare diminuire la durata
della resistenza alla temperatura. Si eseguono 16 osservazioni, dalle
quali si ottiene una durata media $\bar{x}=5.7$ e uno deviazione
standard $s=0.6$. Verificare l'ipotesi, al LdS dell'1%, che la
resistenza sia rimasta invariata contro l'alternativa che sia diminuita.

```{r,results='asis'}
muh <- 5.7
mu0 <- 6
s   <- .5
n   <- 16
alpha <- 0.01
h1 <- "<"
um <- "h"
cat(ztest_mu(muh = muh,s = s,n = n,mu0 = mu0,h1 = h1,alpha = 0.01,um = um,pvalue = F))
```
:::

### La probabilità di significatività osservata il $p_\text{value}$

::: {.definition name="$p_\\text{value}$ caso unilaterale sinistro"}
Nel caso di ipotesi unilaterale sinistra abbiamo
$$p_\text{value}=P(Z<z_{\text{obs}};H_0)$$
:::

```{r}
um <- ""
#par(mar = c(5.1, 4.1, 2, 2.1))
curve(dnorm,-4,4,xlab = expression(Z==(hat(mu)-mu[0])/se),ylab='',axes=F)
axis(1,c(-4,-2.4,0,+4))
title("Normale Standard")
xs1 <- seq(-4,-2.4,length.out = 101)
ys1 <- dnorm(xs1)
xs1 <- c(-2.4,xs1)
ys1 <- c(0,ys1)
polygon(xs1,ys1,col="grey60",density = 50)
```

\begin{eqnarray*}
p_{\text{value}}&=& P(Z<-2.4) \\
                &=& \Phi(-2.4)\\
                &=& 1-\Phi(2.4)\\
                &=& 1-`r pnorm(2.4)`\\
                &=& `r 1-pnorm(2.4)`
\end{eqnarray*}

## Test sulla media, ipotesi bilaterale, $\sigma^2$ noto

Siano $X_1,...X_n$ $n$ VC, IID: $X_i\sim N(\mu,\sigma^2)$ con $\sigma^2$
noto. Consideriamo il seguente sistema di ipotesi $$\begin{cases}
H_0:\mu=\mu_0\\
H_1:\mu\neq\mu_0
\end{cases}$$

Sotto $H_0$ la statistica
$$Z=\frac{\hat\mu-\mu_0}{\sigma/\sqrt n}\sim N(0,1)$$

$Z$ osservata sul campione misura l'evidenza contro $H_0$, tanto più è
il valore di $Z$ è **diverso** da zero tanto più $H_0$ è inverosimile

::: {.info data-latex=""}
**Decisione sul campione.** Si decide un livello $\alpha$ e si ricava
$z_{\alpha/2}$, si estrae un campione. Lo stimatore $\hat\mu$ si
realizza nella media osservata del campione $\bar x$
$$z_{\text{obs}}=\frac{\bar x -\mu_0}{\sigma/\sqrt n}$$

-   Se $-z_{\alpha/2}\leq z_{\text{obs}}\leq z_{\alpha/2}$ $H_0$ **non
    viene rifiutata** al livello di significatività $\alpha\times100\%$
-   Se $z_{\text{obs}}<-z_{\alpha/2}$, o $z_{\text{obs}}>+z_{\alpha/2}$
    $H_0$ **viene rifiutata** al livello di significatività
    $\alpha\times100\%$

```{r}
#par(mar = c(5.1, 4.1, 2, 2.1))
curve(dnorm,-4,4,xlab = expression(Z==(hat(mu)-mu[0])/se),ylab='',axes=F)
segments(-4,0,-1.96,0,lwd=2,col=ared)
segments(4,0,1.96,0,lwd=2,col=ared)
segments(-1.96,0,1.96,0,lwd=2,col=mblue)
segments(-1.96,0,-1.96,dnorm(-1.96))
segments(1.96,0,1.96,dnorm(1.96))
axis(1,c(-4,-1.96,0,1.96,4),c(-4,expression(-z[alpha/2]),0,expression(+z[alpha/2]),4))
text(-3,.05,expression(alpha/2),cex=acex)
text(+3,.05,expression(alpha/2),cex=acex)
title("Normale Standard")
```
:::

::: {.example}
Il venditore di una macchina pesatrice, da inserire in una catena di
produzione, afferma che le sue caratteristiche sono: $\mu = 300$g e
$\sigma= 3$g. Si eseguono 16 misure di controllo e si ottiene una media
uguale a 302g e una deviazione standard 4g. I risultati delle
osservazioni sono coerenti con l'affermazione del venditore al LdS
dell'1% o la pesatrice tende a pesare *diversamente* dalla quantità
dichiarata?

```{r, results='asis'}
muh <- 302
mu0 <- 300
s   <- 3
n   <- 16
alpha <- 0.01
h1 <- "\\neq"
um <- "g"
cat(ztest_mu(muh = muh,s = s,n = n,mu0 = mu0,h1 = h1,alpha = alpha,um = um,pvalue = F))
```
:::

### La probabilità di significatività osservata il $p_\text{value}$

::: {.info data-latex=""}
::: {.definition name="$p_\\text{value}$ caso bilaterale"}
Nel caso di ipotesi bilaterale abbiamo
$$p_\text{value}=P(|Z|>|z_{\text{obs}}|;H_0)$$
:::
:::

```{r}
#par(mar = c(5.1, 4.1, 2, 2.1))
curve(dnorm,-4,4,xlab = expression(Z==(hat(mu)-mu[0])/se),ylab='',axes=F)
axis(1,c(-4,-2.67,0,2.67,+4))
title("Normale Standard")
xs1 <- seq(-4,-2.67,length.out = 101)
ys1 <- dnorm(xs1)
xs1 <- c(-2.67,xs1)
ys1 <- c(0,ys1)
polygon(xs1,ys1,col="grey60",density = 50)
polygon(-xs1,ys1,col="grey60",density = 50)
```

```{=tex}
\begin{eqnarray*}
p_{\text{value}}&=& P(|Z|>2.67) \\
                &=& P(Z<-2.67)+P(Z>2.67)\\
                &=& 2\cdot P(Z>2.67)\\
                &=& 2\cdot (1-\Phi(2.67))\\
                &=& 2\cdot `r 1-pnorm(2.67)`\\
                &=&  `r 2*(1-pnorm(2.67))`
\end{eqnarray*}
```

## Test per $\mu$, $\sigma$ incognita

Se $\sigma^2$ è incognito va stimato dai dati. Consideriamo lo stimatore
$S^2$ di $\sigma^2$
$$S^2=\frac {1}{n-1}\sum_{i=1}^n (X_i-\hat \mu)^2=\frac {n}{n-1}\frac 1 n\sum_{i=1}^n (X_i-\hat \mu)^2=\frac n {n-1}\hat\sigma^2$$

Ricordiamo che
$$\widehat{SE(\hat\mu)}=\sqrt{\frac {S^2}n}=\frac S {\sqrt n}$$

Ricordiamo infine che
$$T=\frac{\hat \mu-\mu}{\widehat{SE(\hat\mu)}}\sim t_{n-1}$$

Ovvero $$T=\frac{\hat \mu-\mu}{S/\sqrt n}\sim t_{n-1}$$

E quindi sotto $H_0$ $$T=\frac{\hat \mu-\mu_0}{S/\sqrt n}\sim t_{n-1}$$
$T$ è la statistica test che misura l'evidenza dei dati contro $H_0$

### Test sulla media, ipotesi unilaterale destra, $\sigma^2$ incognito

Siano $X_1,...X_n$ $n$ VC, IID: $X_i\sim N(\mu,\sigma^2)$ con $\sigma^2$
incognito.

Consideriamo il seguente sistema di ipotesi $$\begin{cases}
H_0:\mu=\mu_0\\
H_1:\mu>\mu_0
\end{cases}$$

Sotto $H_0$ la statistica
$$T=\frac{\hat \mu-\mu_0}{S/\sqrt n}\sim t_{n-1}$$

La $T$ osservata sul campione misura l'evidenza contro $H_0$, tanto più
è alto il valore di $Z$ tanto più $H_0$ è inverosimile

::: {.info data-latex=""}
**Decisione sul campione** Si decide un livello $\alpha$ e si ricava
$t_{n-1;\alpha}$, si estrae un campione. Lo stimatore $\hat\mu$ si
realizza nella media osservata del campione $\bar x$
$$t_{\text{obs}}=\frac{\bar x -\mu_0}{S/\sqrt n}$$

-   Se $t_{\text{obs}}<t_{n-1;\alpha}$ $H_0$ **non viene rifiutata** al
    livello di significatività $\alpha\times100\%$
-   Se $t_{\text{obs}}>t_{n-1;\alpha}$ $H_0$ **viene rifiutata** al
    livello di significatività $\alpha\times100\%$

```{r}
#par(mar = c(5.1, 4.1, 2, 2.1))
curve(dt(x,4),-4,4,xlab = expression(T==(hat(mu)-mu[0])/hat(se)),ylab='',axes=F)
segments(-4,0,2,0,lwd=2,col=mblue)
segments(2,0,4,0,lwd=2,col=ared)
segments(2,0,2,dt(2,4))
axis(1,c(-4,0,2,4),c(-4,0,expression(t[alpha]),4))
text(2.5,.05,expression(alpha),cex=acex)
title(expression(t[n-1]))
```
:::

::: {.example}
Un produttore di aspirine afferma che il prodotto lenisce il mal di
testa in 30 minuti. Un campione casuale di 25 persone la usa. Risultato:
$\bar{x}=31,4$m con $\hat{\sigma}=$ 4,2m. Verificare l'affermazione del
produttore a un LdS del 5%.

```{r, results='asis'}
muh <- 31.4
mu0 <- 30
sh  <- 4.2
n   <- 25
alpha <- 0.05
h1 <- ">"

cat(ttest_mu(muh = muh,sh = sh,n = n,mu0 = mu0,h1 = h1,alpha = alpha,um="m"))
```

:::

### Test sulla media, ipotesi unilaterale sinistra, $\sigma^2$ incognito

Siano $X_1,...X_n$ $n$ VC, IID: $X_i\sim N(\mu,\sigma^2)$ con $\sigma^2$
incognito. Consideriamo il seguente sistema di ipotesi $$\begin{cases}
H_0:\mu=\mu_0\\
H_1:\mu<\mu_0
\end{cases}$$

Sotto $H_0$ la statistica
$$T=\frac{\hat \mu-\mu_0}{S/\sqrt n}\sim t_{n-1}$$

Lo stimatore $\hat\mu$ si realizza nella media osservata del campione
$\bar x$ $$t_{\text{obs}}=\frac{\bar x -\mu_0}{S/\sqrt n}$$

::: {.info data-latex=""}
**Decisione sul campione** Si decide un livello $\alpha$ e si ricava
$t_{n-1;\alpha}$, si estrae un campione. Lo stimatore $\hat\mu$ si
realizza nella media osservata del campione $\bar x$
$$t_{\text{obs}}=\frac{\bar x -\mu_0}{S/\sqrt n}$$

-   Se $t_{\text{obs}}>-t_{n-1;\alpha}$ $H_0$ **non viene rifiutata** al
    livello di significatività $\alpha\times100\%$
-   Se $t_{\text{obs}}<-t_{n-1;\alpha}$ $H_0$ **viene rifiutata** al
    livello di significatività $\alpha\times100\%$
:::

```{r}
#par(mar = c(5.1, 4.1, 2, 2.1))
curve(dt(x,4),-4,4,xlab = expression(T==(hat(mu)-mu[0])/hat(se)),ylab='',axes=F)
segments(-4,0,-2,0,lwd=2,col=ared)
segments(-2,0, 4,0,lwd=2,col=mblue)
segments(-2,0,-2,dt(-2,4))
axis(1,c(-4,-2,0,4),c(-4,expression(t[alpha]),0,4))
text(-3,.05,expression(alpha),cex=acex)
title(expression(t[n-1]))
```

::: {.example}
Un Centro dietetico afferma che con i loro programmi si perdono in media
2kg nella prima settimana. Si selezionano casualmente 25 soggetti, tra
gli iscritti al programma.

Risultato: $\overline{\Delta x}=1.5$kg con $\hat\sigma=1.4$kg.
Verificare l'affermazione del Centro al LdS del 5%.

```{r, results='asis'}
muh <- 1.5
mu0 <- 2
sh  <- 1.4
n   <- 25
alpha <- 0.05
h1 <- "<"
um <- "kg"
cat(ttest_mu(muh = muh,sh = sh,n = n,mu0 = mu0,h1 = h1,alpha = alpha,um=um))

```
:::

### Test sulla media, ipotesi bilaterale, $\sigma^2$ incognito

Siano $X_1,...X_n$ $n$ VC, IID: $X_i\sim N(\mu,\sigma^2)$ con $\sigma^2$
incognito. Consideriamo il seguente sistema di ipotesi $$\begin{cases}
H_0:\mu=\mu_0\\
H_1:\mu\neq\mu_0
\end{cases}$$

Sotto $H_0$ la statistica
$$T=\frac{\hat \mu-\mu_0}{S/\sqrt n}\sim t_{n-1}$$

::: {.info data-latex=""}
**Decisione sul campione.** Si decide un livello $\alpha$ e si ricava
$t_{n-1;\alpha}$, si estrae un campione. Lo stimatore $\hat\mu$ si
realizza nella media osservata del campione $\bar x$
$$t_{\text{obs}}=\frac{\bar x -\mu_0}{S/\sqrt n}$$

-   Se $-t_{n-1;\alpha/2}<t_{\text{obs}}<t_{n-1;\alpha/2}$ $H_0$ **non
    viene rifiutata** al livello di significatività $\alpha\times100\%$
-   Se $t_{\text{obs}}>t_{n-1;\alpha/2}$ o
    $t_{\text{obs}}<-t_{n-1;\alpha/2}$ $H_0$ **viene rifiutata** al
    livello di significatività $\alpha\times100\%$

```{r}
#par(mar = c(5.1, 4.1, 2, 2.1))
curve(dt(x,4),-4,4,xlab = expression(T==(hat(mu)-mu[0])/hat(se)),ylab='',axes=F)
segments(-4,0,-2,0,lwd=2,col=ared)
segments(2,0,4,0,lwd=2,col=ared)
segments(-2,0,2,0,lwd=2,col=mblue)
segments(-2,0,-2,dt(-2,4))
segments( 2,0, 2,dt( 2,4))
axis(1,c(-4,-2,0,2,4),c(-4,expression(-t[alpha/2]),0,expression(t[alpha/2]),4))
text(3,.05,expression(alpha/2),cex=acex)
text(-3,.05,expression(alpha/2),cex=acex)
title(expression(t[n-1]))
```
:::

::: {.example}
Eseguite 17 misure di resistenza su 17 campioni di filo. Risultato: la
media è 7.5N (Newton) con $\hat\sigma=$ 1.2N.

Il filo è stato ottenuto con un nuovo procedimento, ma non si conoscono
i possibili effetti sulla resistenza. Verificare, a un LdS del 5%,
l'ipotesi che la resistenza media sia uguale al filo standard, che è
6.8N, contro l'alternativa che sia diverso.

```{r, results='asis'}
muh <- 7.5
mu0 <- 6.8
sh  <- 1.2
n   <- 17
alpha <- 0.05
h1 <- "\\neq"
um <- "N"
cat(ttest_mu(muh = muh,sh = sh,n = n,mu0 = mu0,h1 = h1,alpha = alpha,um=um))
```
:::

## Massima verosimiglianza e test

Se $\hat\theta$ è stimatore di massima verosimiglianza per $\theta$
allora, per $n$ sufficientemente grande
$$\hat\theta\sim N(\theta, SE^2(\hat\theta))$$

Sotto ipotesi $H_0$ $$\hat\theta\sim N(\theta_0, SE^2(\hat\theta))$$

La statistica test
$$Z=\frac{\hat\theta-\theta_0}{SE(\hat\theta)}\sim N(0,1)$$

Esempio: se $\sigma$ è incognita, la statistica test per $\mu$ è:
$$T=\frac{\hat\mu-\mu_0}{S/\sqrt n}\sim t_{n-1}$$

Se $n$ diverge $$t_{n-1}\to N(0,1)$$

Se $n>100$ il $t$-test diventa lo $z$-test.

## Test per $\pi$

::: {.info data-latex=""}
Siano $X_1,...,X_n$ $n$ VC IID, replicazioni di $X\sim\text{Ber}(\pi)$.
Lo stimatore di massima verosimiglianza
$$\hat\pi=\frac 1 n \sum_{i=1}^n X_i\operatorname*{\sim}_a N\left(\pi,\frac{\pi(1-\pi)}{n}\right)$$

Sotto $H_0$, $\pi=\pi_0$
$$\hat\pi\operatorname*{\sim}_a N\left(\pi_0,\frac{\pi_0(1-\pi_0)}{n}\right)$$

E quindi
$$\frac{\hat\pi-\pi_0}{\sqrt{\pi_0(1-\pi_0)/n}}\operatorname*{\sim}_a N(0,1)$$

La statistica osservata è
$$z_{\text{obs}}=\frac{\hat\pi_{\text{obs}}-\pi_0}{\sqrt{\pi_0(1-\pi_0)/n}}$$

A seconda di $H_1$ decideremo con le solite regole
:::

::: {.example}
Lanciamo $n=50$ un moneta di cui non siamo sicuri se è truccata oppure
no. Osserviamo 30 successi su 50 lanci. Verificare al livello di
significatività del 5% che la moneta sia bilanciata ($\pi=0.5$), contro
l'alternativa che sia maggiore.

Lo stimatore di massima verosimiglianza è
$$\hat\pi=\frac 1 n \sum_{i=1}^n X_i$$

```{r, results='asis'}
sn <- 30
p0 <- .5
n   <- 50
alpha <- 0.05
h1 <- ">"
cat(ztest_pi(sn = sn,n = n,p0 = p0,h1 = h1,alpha = alpha))
```
:::

::: {.example}
Lanciamo $n=100$ un moneta di cui non siamo sicuri se è truccata oppure
no. Osserviamo 60 successi su 50 lanci. Verificare al livello di
significatività del 5% che la moneta sia bilanciata ($\pi=0.5$), contro
l'alternativa che sia maggiore.

Lo stimatore di massima verosimiglianza è
$$\hat\pi=\frac 1 n \sum_{i=1}^n X_i$$

```{r, results='asis'}
sn <- 60
p0 <- .5
n   <- 100
alpha <- 0.05
h1 <- ">"
cat(ztest_pi(sn = sn,n = n,p0 = p0,h1 = h1,alpha = alpha))
```
:::

::: {.example}
Lanciamo $n=1000$ un moneta di cui non siamo sicuri se è truccata oppure
no. Osserviamo 600 successi su 50 lanci. Verificare al livello di
significatività del 5% che la moneta sia bilanciata ($\pi=0.5$), contro
l'alternativa che sia maggiore.

Lo stimatore di massima verosimiglianza è
$$\hat\pi=\frac 1 n \sum_{i=1}^n X_i$$

```{r, results='asis'}
sn <- 600
p0 <- .5
n   <- 1000
alpha <- 0.05
h1 <- ">"
cat(ztest_pi(sn = sn,n = n,p0 = p0,h1 = h1,alpha = alpha))
```
:::

::: {.example}
In una indagine su 100 imprese, si ha che 30 imprese decentrano la
lavorazione tipo A. Il censimento precedente aveva rilevato una
proporzione di decentramento, $\pi = 0.4$. Verificare l'ipotesi al LdS
$\alpha=0.05$ che il valore osservato sia dovuto al caso, contro
l'alternativa che vi sia stata una diminuzione della proporzione di
decentramento.

```{r, results='asis'}
sn <- 30
p0 <- .4
n   <- 100
alpha <- 0.05
h1 <- "<"
cat(ztest_pi(sn = sn,n = n,p0 = p0,h1 = h1,alpha = alpha))
```
:::

::: {.example}
Una città è composta da 50000 soggetti. Si estrae un campione casuale di
100 soggetti e si trova che 20 soggetti possiedono una connessione a
banda ultra-larga. La proporzione posseduta a livello nazionale è pari
al 25%. Verificare l'ipotesi al LdS dell'1% che nella città la
percentuale sia diversa (in più o in meno).

```{r, results='asis'}
sn <- 20
p0 <- .25
n   <- 100
alpha <- 0.01
h1 <- "\\neq"
cat(ztest_pi(sn = sn,n = n,p0 = p0,h1 = h1,alpha = alpha))

```
:::

\clearpage

## Specchietto Finale per i Test ad un Campione

::: {.info2 data-latex=""}
\small
\begin{align*}
\hline
H_0:\mu&=\mu_0 &&\text{$\sigma^2$} &\text{Dist.}   & && \text{Statistica Test} &&   \text{Zona Rifiuto} &&p_\text{value}\\
\hline\\
H_1:\mu&>\mu_0 & \text{Noto} &&  Z && z_\text{obs}&=\frac{\hat \mu-\mu_0}{\sigma/\sqrt{n}} & z_\text{obs}&>z_\alpha & p_\text{value}&= P(Z>z_\text{obs})\\
H_1:\mu&<\mu_0 & \text{Noto} &&  Z && z_\text{obs}&=\frac{\hat \mu-\mu_0}{\sigma/\sqrt{n}} & z_\text{obs}&<-z_\alpha& p_\text{value}&= P(Z<z_\text{obs})\\
H_1:\mu&\ne\mu_0 & \text{Noto} &&  Z && z_\text{obs}&=\frac{\hat \mu-\mu_0}{\sigma/\sqrt{n}} & |z_\text{obs}|&>|z_{\alpha/2}| & p_\text{value}&= 2P(Z>|z_\text{obs}|)\\
H_1:\mu&>\mu_0 & \text{Incognito} &&  t_{n-1} && z_\text{obs}&=\frac{\hat \mu-\mu_0}{S/\sqrt{n}} & t_\text{obs}&>t_{n-1;~\alpha}& p_\text{value}&= P(T>t_\text{obs})\\
H_1:\mu&<\mu_0 & \text{Incognito} &&  t_{n-1} && z_\text{obs}&=\frac{\hat \mu-\mu_0}{S/\sqrt{n}} & t_\text{obs}&<-t_{n-1;~\alpha}& p_\text{value}&= P(T<t_\text{obs})\\
H_1:\mu&\ne\mu_0 & \text{Incognito} &&  t_{n-1} && z_\text{obs}&=\frac{\hat \mu-\mu_0}{S/\sqrt{n}} & |t_\text{obs}|&>|t_{n-1;~\alpha/2}|& p_\text{value}&= 2P(T>|t_\text{obs}|)\\
\hline
H_0:\pi&=\pi_0 && &\text{Dist.}   && &\text{Statistica Test} &&   \text{Zona Rifiuto} &&p_\text{value}\\
\hline\\
H_1:\pi&>\pi_0 &  &&  Z && z_\text{obs}&=\frac{\hat \pi-\pi_0}{\sqrt{\pi(/1-\pi)}/\sqrt{n}} & z_\text{obs}&>z_\alpha& p_\text{value}&= P(Z>z_\text{obs})\\
H_1:\pi&<\pi_0 &  &&  Z && z_\text{obs}&=\frac{\hat \pi-\pi_0}{\sqrt{\pi(/1-\pi)}/\sqrt{n}} & z_\text{obs}&<-z_\alpha& p_\text{value}&= P(Z<z_\text{obs})\\
H_1:\pi&\ne\pi_0 &  &&  Z && z_\text{obs}&=\frac{\hat \pi-\pi_0}{\sqrt{\pi(/1-\pi)}/\sqrt{n}} & |z_\text{obs}|&>|z_{\alpha/2}| & p_\text{value}&= 2P(Z>|z_\text{obs}|)\\
\hline
\end{align*}
:::
\normalsize
