---
output: html_document
editor_options: 
  chunk_output_type: console
---


```{r intro16}
rm(list = ls())

source("intro.R")

acex <- 1.5
```

# Confronto tra due Popolazioni

 Abbiamo trattato un gruppo di 15 pazienti con un placebo e un secondo gruppo di 10 pazienti con il farmaco A, il numero medio di giorni dei pazienti trattati con il placebo è di 10.4 giorni, con una sd di 2.3 giorni; il numero medio di giorni dei pazienti trattati con il farmaco è di 9.6 giorni, con una sd di 1.9 giorni.
  - La differenza tra 10.4 e 9.6 è **significativa**?
  - Il farmaco davvero diminuisce il numero medio di giorni oppure la differenza è colpa del caso?

 In un'indagine sul reddito estraiamo un campione di 56 individui dalla città $A$ e un secondo campione di 67 individui dalla città $B$.
Il reddito medio del campione estratto da $A$ è $\hat\mu_A=15.1$mila euro lordi annui, con una sd $\hat\sigma_A=3.1$mila euro; Il reddito medio del campione estratto da $B$ è $\hat\mu_B=18.6$mila euro lordi annui, con una sd $\hat\sigma_B=5.7$mila euro, ci chiediamo se le due città hanno lo stesso reddito medio e la differenza nei campioni è dovuta ala caso oppure i due campioni provengono da due città con reddito medio diverso.
  
Facciamo un sondaggio di opinione sul gradimento di un personaggio _X_ in due provincie, A e B. Nella provincia A 35 persone su 130 intervistate gradisce il personaggio _X_, nella provincia B 54 su 150 persone intervistate gradisce il personaggio _X_.

  - la differenza tra i due campioni è significativa?
  - nella provincia A e in quella B la proporzione di gradimento è la stessa e la differenza nei campioni è dovuta al caso oppure no?


## Test per due medie 

### il contesto probabilistico

 Siano $X_{1,A},X_{2,A},...,X_{n_A,A}$ $n_A$ VC IID replicazioni di $X_A\sim N(\mu_A,\sigma_A^2)$ e siano $X_{1,B},X_{2,B},...,X_{n_B,B}$ $n_B$ VC IID replicazioni di $X_B\sim N(\mu_B,\sigma_B^2)$

 $X_{1,A},X_{2,A},...,X_{n_A,A}$ è un campione di ampiezza $n_A$ dalla popolazione $\mathscr{P}_A$ e $X_{1,B},X_{2,B},...,X_{n_B,B}$ è un campione di ampiezza $n_B$ dalla popolazione $\mathscr{P}_B$

 Ci possiamo chiedere se:
\[\begin{cases}
H_0:\mu_A=\mu_B\\
H_1:\mu_A>\mu_B
\end{cases}\]
_Test Unilaterale_

 Oppure se
\[\begin{cases}
H_0:\mu_A=\mu_B\\
H_1:\mu_A\neq\mu_B
\end{cases}\]
_Test Bilaterale_

 Perché solo due possibili $H_1$? Perché l'ipotesi
\[\begin{cases}
H_0:\mu_A=\mu_B\\
H_1:\mu_A<\mu_B
\end{cases}\]
equivale a
\[\begin{cases}
H_0:\mu_B=\mu_A\\
H_1:\mu_B>\mu_A
\end{cases}\]


### Derivazione della statistica test

 Se $X_{1,A},X_{2,A},...,X_{n_A,A}$ $n_A$ VC IID replicazioni di $X_A\sim N(\mu_A,\sigma_A^2)$ e siano $X_{1,B},X_{2,B},...,X_{n_B,B}$ $n_B$ VC IID replicazioni di $X_B\sim N(\mu_B,\sigma_B^2)$, allora
\[\hat\mu_A\sim N\left(\mu_A,\frac {\sigma_A^2}{n_A}\right)\qquad\text{e}\qquad\hat\mu_B\sim N\left(\mu_B,\frac {\sigma_B^2}{n_B}\right)\]

 E dunque, dalle proprietà delle normali
\[\hat\mu_A - \hat\mu_B\sim N\left(\mu_A-\mu_B,\frac{\sigma^2_A}{n_A}+\frac{\sigma^2_B}{n_B}\right)\]

 E quindi
\[\frac{(\hat\mu_A - \hat\mu_B)-(\mu_A-\mu_B)}{\sqrt{\frac{\sigma^2_A}{n_A}+\frac{\sigma^2_B}{n_B}}}\sim N(0,1)\]

 Sotto $H_0:\mu_A=\mu_B$
\[Z=\frac{\hat\mu_A - \hat\mu_B}{\sqrt{\frac{\sigma^2_A}{n_A}+\frac{\sigma^2_B}{n_B}}}\sim N(0,1)\]

 Ma $\sigma_A$ e $\sigma_B$ sono incogniti

### Stima di $\sigma_A$ e $\sigma_B$

 Dipende dalle ipotesi che abbiamo sulle due popolazioni:

 Ipotesi 1: omogeneità: si ipotizza che in popolazione $\sigma_A^2=\sigma_B^2=\sigma^2$, e dunque sia il campione proveniente da A che quello proveniente da B contribuiscono a stimare la varianza comune di popolazione $\sigma^2$. 

 Ipotesi 2: eterogeneità: si ipotizza che in popolazione $\sigma_A^2\neq\sigma_B^2$

 In teoria per scegliere tra l'ipotesi di omogeneità e quella di eterogeneità dovremmo fare un test
\[\begin{cases}
H_0:\sigma^2_A=\sigma^2_B\\
H_1:\sigma^2_A\neq\sigma^2_B
\end{cases}\]
il cui sviluppo esula dagli scopi del corso.

 In tutti gli esercizi che faremo l'ipotesi verrà **assunta** nel problema.



### Ipotesi 1: omogeneità

 Sotto ipotesi di omogeneità, entrambi i campioni contribuiscono alla stima della stima comune di $\sigma^2$, lo stimatore congiunto ( _pooled_ ) è
\[S^2_p=\frac{n_A\hat\sigma_A^2+n_B\hat\sigma_B^2}{n_A+n_B-2}\]

 E quindi sotto $H_0$
\[T=\frac{\hat\mu_A-\hat\mu_B}{\sqrt{\frac{S_p^2}{n_A}+\frac{S_p^2}{n_B}}}\sim t_{n_A+n_B-2}\]

 La statistica osservata
\[t_{\text{obs}}=\frac{\hat\mu_A-\hat\mu_B}{\sqrt{\frac{S_p^2}{n_A}+\frac{S_p^2}{n_B}}}\]

 Andrà letta nella direzione di $H_1$, sulle tavole della $t$ con $n_A+n_B-2$ gradi di libertà.


### Ipotesi 2: eterogeneità

 Sotto ipotesi di eterogeneità, costruiamo gli stimatori corretti per $\sigma^2_A$ e $\sigma^2_B$
\[S^2_A=\frac{n_A}{n_A-1}\hat\sigma_A^2\qquad S^2_B=\frac{n_B}{n_B-1}\hat\sigma_B^2\]

 E quindi sotto $H_0$
\[T=\frac{\hat\mu_A-\hat\mu_B}{\sqrt{\frac{S_A^2}{n_A}+\frac{S_B^2}{n_B}}}\sim t_{n_A+n_B-2}\]

 La statistica osservata
\[t_{\text{obs}}=\frac{\hat\mu_A-\hat\mu_B}{\sqrt{\frac{S_A^2}{n_A}+\frac{S_B^2}{n_B}}}\]

 Andrà letta nella direzione di $H_1$, sulle tavole della $t$ con $n_A+n_B-2$ gradi di libertà.



### Esempio 

 Si sperimentano due diete: $A$ e $B$. Per la dieta $A$ si
selezionano a caso 15 soggetti. Dopo due settimane, si osserva una diminuzione di peso: $\hat\mu_A$ = 6kg con
$\hat\sigma_A=$ 1.2kg. Per la dieta $B$ si selezionano a caso 18
soggetti. Dopo due settimane, si osserva una diminuzione di peso: 
$\hat\mu_B$ = 5kg con $\hat\sigma_B=$ 1.8kg. Nell'ipotesi
di varianze **eterogenee**, verificare, se le due diete 
sono equivalenti contro l'alternativa che la dieta $A$ sia più efficace 
(maggiore) della dieta $B$.

```{r 16-test-2C-1,results='asis'}
mu1 <- 6
mu2 <- 5
s1h   <- 1.2
s2h <- 1.8
a <- "$A$"
b <- "$B$"
um <- ""
et <- TRUE
n1   <- 15
n2 <- 18
alpha <- 0.05
h1 <- ">"
ttest_2c_et(mu1 = mu1,mu2 = mu2,s1h = s1h,s2h =s2h,n1 = n1,n2 = n2,h1 = h1,a = a,b = b,um = um,rbow = T)
```

### Esempio 

La direzione vuole verificare se l'ammontare delle vendite di due
supermercati, $A$ e $B$, sia la stessa. Un campione di 18 giorni per
il supermercato $A$ fornisce una vendita media giornaliera pari a
$\hat\mu_A=$ 55 mila euro, con $\hat\sigma_A=$ 2.9 mila euro. Un campione di 24
giorni per il supermercato $B$ fornisce $\hat\mu_B=$ 57 mila euro, con 
 $\hat\sigma_A=$ 3.1 mila euro. 
 
Sotto assunto di **omogeneità**  delle varianze
verificare l'ipotesi che la vendita media del supermercato $A$ sia uguale a quella del supermercato $B$, contro l'alternativa sia diversa.

```{r 16-test-2C-2,results='asis'}
mu1 <- 55
mu2 <- 57
s1h   <- 2.9
s2h <- 3.1
et <- FALSE
n1   <- 18
n2 <- 24
alpha <- 0.01
h1 <- "\\neq"

cat(ttest_2c_om(mu1 = mu1,mu2 = mu2,s1h = s1h,s2h =s2h,n1 = n1,n2 = n2,h1 = h1,a = a,b = b,um = um ))

```


## Test per due proporzioni 

### Il contesto probabilistico

 Siano $X_{1,A},X_{2,A},...,X_{n_A,A}$ $n_A$ VC IID replicazioni di $X_A\sim \text{Ber}(\pi_A)$ e siano $X_{1,B},X_{2,B},...,X_{n_B,B}$ $n_B$ VC IID replicazioni di $X_B\sim \text{Ber}(\pi_B)$

 $X_{1,A},X_{2,A},...,X_{n_A,A}$ è un campione di ampiezza $n_A$ dalla popolazione $\mathscr{P}_A$ e $X_{1,B},X_{2,B},...,X_{n_B,B}$ è un campione di ampiezza $n_B$ dalla popolazione $\mathscr{P}_B$

 Ci possiamo chiedere se:
\[\begin{cases}
H_0:\pi_A=\pi_B\\
H_1:\pi_A>\pi_B
\end{cases}\]
_Test Unilaterale_

 Oppure se
\[\begin{cases}
H_0:\pi_A=\pi_B\\
H_1:\pi_A\neq\pi_B
\end{cases}\]
_Test Bilaterale_


### Derivazione della statistica test

 Se $X_{1,A},X_{2,A},...,X_{n_A,A}$ $n_A$ VC IID replicazioni di $X_A\sim \text{Ber}(\pi_A)$ e siano $X_{1,B},X_{2,B},...,X_{n_B,B}$ $n_B$ VC IID replicazioni di $X_B\sim \text{Ber}(\pi_B)$,
allora
\[\hat\pi_A\operatorname*{\sim}_a N\left(\pi_A,\frac {\pi_A(1-\pi_A)}{n_A}\right)\qquad\text{e}\qquad\hat\pi_B\operatorname*{\sim}_a N\left(\pi_B,\frac {\pi_B(1-\pi_B)}{n_B}\right)\]

 E dunque, dalle proprietà delle normali
\[\hat\pi_A - \hat\pi_B\operatorname*{\sim}_a N\left(\pi_A-\pi_B,\frac{\pi_A(1-\pi_A)}{n_A}+\frac{\pi_B(1-\pi_B)}{n_B}\right)\]

 E quindi
\[\frac{(\hat\pi_A - \hat\pi_B)-(\pi_A-\pi_B)}{\sqrt{\frac{\pi_A(1-\pi_A)}{n_A}+\frac{\pi_B(1-\pi_B)}{n_B}}}\sim N(0,1)\]

 Sotto $H_0:\pi_A=\pi_B=\pi_C$
\[Z=\frac{\hat\pi_A - \hat\pi_B}{\sqrt{\frac{\pi_C(1-\pi_C)}{n_A}+\frac{\pi_C(1-\pi_C)}{n_B}}}\sim N(0,1)\]

 La stima di $\pi_C$ è
\[\hat\pi_C=\frac{\#\{\text{successi nel gruppo A}\}+\#\{\text{successi nel gruppo B}\}}{n_A+n_B}=\frac{n_A\hat\pi_A+n_B\hat\pi_B}{n_A+n_B}\]

 E dunque
\[Z=\frac{\hat\pi_A - \hat\pi_B}{\sqrt{\frac{\hat\pi_C(1-\hat\pi_C)}{n_A}+\frac{\hat\pi_C(1-\hat\pi_C)}{n_B}}}\operatorname*{\sim}_a N(0,1)\]

 La statistica osservata è 
\[z_{\text{obs}}=\frac{\hat\pi_A-\hat\pi_B}{\sqrt{\frac{\hat\pi_C(1-\hat\pi_C)}{n_A}+\frac{\hat\pi_C(1-\hat\pi_C)}{n_B}}}\]
e andrà letta nella direzione di $H_1$ sulle tavole della $Z$.

### Esempio

Tra i abitanti del comune $A$, si intervistano 80 uomini e 100 donne
per capire l'impatto che avrà la legge comunale sul divieto di
fumo nei parchi pubblici. Dalle interviste risulta che 70
uomini e 70 donne si dichiarano a favore di tale legge.
Verificare l'ipotesi che la nuova legge sia 
accolta in modo equivalente da donne e uomini,
contro l'alternativa che le donne si dimostrino meno
propense a accettare tale legge.


```{r 16-test-2C-3, results='asis'}
s1 <- 70
n1 <- 80
s2 <- 70
n2 <- 100
alpha <- 0.05
h1 <- ">"
a <- "$U$"
b <- "$D$"
ztest_2c_pi(s1 = s1,s2 = s2,n1 = n1,n2 = n2,h1 = h1,a = a,b = b)

```



## Specchietto Finale per i Test ad Due Campioni

:::{.info2 data-latex=""}
<div style="font-size:0.9em;">
```{r 16-test-2C-4}
if (!html) {
  tabella <- 
"\\begin{align*}
    \\text{Test $t$, 2 Campioni} & 
    \\text{\\qquad Test $t$, 2 Campioni} & 
    \\text{Proporzione, 2 Campioni} \\\\
    \\text{Omogeneità} & 
    \\text{\\qquad Eterogeneità} & 
     \\\\
    \\midrule
    \\begin{aligned}
      t_{\\text{obs}}&=\\frac{\\hat\\mu_A-\\hat\\mu_B}{\\sqrt{\\frac{S_p^2}{n_A}+\\frac{S_p^2}{n_B}}}\\\\
      S^2_p &= \\frac{n_A\\hat\\sigma_A^2+n_B\\hat\\sigma_B^2}{n_A+n_B-2}\\\\
      \\addlinespace \\\\
    \\end{aligned} &
    \\begin{aligned}
      \\displaystyle t_{\\text{obs}}=\\frac{\\hat\\mu_A-\\hat\\mu_B}{\\sqrt{\\frac{S_A^2}{n_A}+\\frac{S_B^2}{n_B}}}\\\\
      \\addlinespace \\\\ \\addlinespace \\\\ 
    \\end{aligned} &
    \\begin{aligned}
      z_{\\text{obs}} &=\\frac{\\hat\\pi_A-\\hat\\pi_B}{\\sqrt{\\frac{\\hat\\pi_C(1-\\hat\\pi_C)}{n_A}+\\frac{\\hat\\pi_C(1-\\hat\\pi_C)}{n_B}}}\\\\
      \\hat\\pi_C &=\\frac{\\#\\{\\text{successi A}\\}+\\#\\{\\text{successi B}\\}}{n_A+n_B}\\\\
                &=\\frac{n_A\\hat\\pi_A+n_B\\hat\\pi_B}{n_A+n_B}
    \\end{aligned} \\\\
    \\addlinespace
    \\toprule
\\end{align*}"
cat(tabella)} else {
  tabella <- 
"\\begin{align*}
    \\text{Test $t$, 2 Campioni} & 
    \\qquad\\text{ Test $t$, 2 Campioni} & 
    \\text{Proporzione, 2 Campioni} \\\\
    \\text{Omogeneità} & 
    \\qquad \\text{Eterogeneità} & 
     \\\\ \\hline
    \\begin{aligned}
      t_{\\text{obs}}&=\\frac{\\hat\\mu_A-\\hat\\mu_B}{\\sqrt{\\frac{S_p^2}{n_A}+\\frac{S_p^2}{n_B}}}\\\\
      S^2_p &= \\frac{n_A\\hat\\sigma_A^2+n_B\\hat\\sigma_B^2}{n_A+n_B-2}\\\\
    \\end{aligned} &
    \\begin{aligned}
      \\displaystyle \\quad t_{\\text{obs}}=\\frac{\\hat\\mu_A-\\hat\\mu_B}{\\sqrt{\\frac{S_A^2}{n_A}+\\frac{S_B^2}{n_B}}}\\\\
    \\end{aligned} &
    \\begin{aligned}
      z_{\\text{obs}} &=\\frac{\\hat\\pi_A-\\hat\\pi_B}{\\sqrt{\\frac{\\hat\\pi_C(1-\\hat\\pi_C)}{n_A}+\\frac{\\hat\\pi_C(1-\\hat\\pi_C)}{n_B}}}\\\\
      \\hat\\pi_C &=\\frac{\\#\\{\\text{successi A}\\}+\\#\\{\\text{successi B}\\}}{n_A+n_B}\\\\
                &=\\frac{n_A\\hat\\pi_A+n_B\\hat\\pi_B}{n_A+n_B}
    \\end{aligned} \\\\
  \\hline
\\end{align*}"
cat(tabella)}

```
</div>
:::

\normalsize
