---
output: html_document
editor_options: 
  chunk_output_type: console
---
```{r intro23, include=FALSE}
rm(list = ls())


source("intro.R")
options(digits=4)
opts_knit$set(global.par = TRUE)
```

\part{Appendice}

```{r 23-APPENDICE-1}
if (!html) cat("# (APPENDIX) Appendice {-} ")
```

# Richiami sugli Operatori Sommatoria e Produttorio

## Operatore Sommatoria

È una forma simbolica per rappresentare somme di un numero qualunque di addendi.
Si consideri un insieme di numeri indicizzati con $i$
\[
\{a_1,...,a_n\}
\]
Si definisce la _Sommatoria per $i$ che va da 1 fino ad $n$_
\[
\sum_{i=1}^n a_i = a_1+a_2+...+a_n
\]
$i$ ed $n$ sono chiamati _quantificatori_.

_Esempio_

Si consideri l'insieme
\[
S=\{a_1=30,a_2=15,a_3=21\}
\]
allora la _Sommatoria per $i$ che va da 1 fino ad 3_
\[
\sum_{i=1}^3 a_i = 30+15+21=`r 30+15+21`
\]

Si consideri l'insieme
\[
S=\{x_1 = 3.1,x_2 = 4.1, x_3 = 1.4,x_4=3.3,x_5=2.9\}
\]
allora la _Sommatoria per $a$ che varia in $S$_
\[
\sum_{i=3}^5  x_3 + x_4+x_5=x_3 = 1.4+3.3+2.9=`r 1.4+3.3+2.9`
\]

Un modo alternativo per indicare i quantificatori è il seguente. Sia $S$ un insieme di numeri
\[
S=\{a_1,...,a_n\}
\]
Si definisce la _Sommatoria di tutti gli $a$ in $S$_
\[
\sum_{a\in S} a = a_1+a_2+...+a_n
\]

Si consideri l'insieme
\[
S=\{y_1=3.0,y_2=1.5,y_3=2.1\}
\]
allora la _Sommatoria per $a$ che varia in $S$_
\[
\sum_{a\in S} a = 3.0+1.5+2.1=`r 3.0+1.5+2.1`
\]


**Proprietà della Sommatoria**

1. Se $k$ è una costatante, allora
\[
\sum_{1=1}^n k x_i = k\sum_{1=1}^n  x_i
\]

```{r 23-APPENDICE-2}
k <- 3.6
xx<-c(x_1 = 3.1,x_2 = 4.1, x_3 = 1.4,x_4=3.3,x_5=2.9)
xk <- paste(k,xx,sep = "\\times ",collapse = "+")
```

Infatti

\begin{eqnarray*}
\sum_{1=1}^n k x_i   &=&  k\cdot x_1 + k\cdot x_n\\
 &=& k(x_1+...+x_n)\\
 &=& k\sum_{i=1}^n x_i
\end{eqnarray*}

Si consideri l'insieme
\[
S=\{x_1 = 3.1,x_2 = 4.1, x_3 = 1.4,x_4=3.3,x_5=2.9\},
\]
Posto $k=3.6$

\begin{eqnarray*}
\sum_{1=1}^n k x_i   &=&  `r xk`\\
 &=& `r k`\times(`r paste(xx,collapse="+")`)\\
 &=& `r sum(xx)*k`
\end{eqnarray*}
  
2. Se consideriamo due insiemi di numeri $\{a_1,...,a_n\}$ e $\{b_1,...,b_n\}$, allora

\[
\sum_{1=1}^n (a_i + b_i) = \sum_{1=1}^n  a_i + \sum_{1=1}^n  b_i
\]


```{r 23-APPENDICE-3}
k <- 3.6
xx <-c(x_1 = 3.1,x_2 = 4.1, x_3 = 1.4)
yy <-c(y_1 = 1.9,y_2 = 6.3, y_3 = 5.1)
xy <- paste("(",xx,"+",yy,")",sep = " ",collapse = "+")
xs <- paste(xx,collapse =  "+")
ys <- paste(yy,collapse =  "+")
xxyy <- paste("(",xs,")","+","(",ys,")")
```

Posto $S_X=\{x_1 = 3.1,x_2 = 4.1, x_3 = 1.4\}$,
      $S_Y=\{y_1 = 1.9,y_2 = 6.3, y_3 = 5.1\}$

\begin{eqnarray*}
\sum_{1=1}^n k x_i   &=&  `r xk`\\
 &=& `r xxyy`\\
 &=& `r sum(xx+yy)`
\end{eqnarray*}

3. Se $k$ è una costante, allora

\[
\sum_{1=1}^nk=k+k+...+k=n\cdot k
\]

Posto $k=3.6$ e $n=4$, allora
\begin{eqnarray*}
\sum_{1=1}^n  k   &=&  \sum_{1=1}^4 3.6\\
 &=& 3.6+3.6+3.6+3.6\\
 &=& 4\times 3.6\\
 &=& `r 4*3.6`
\end{eqnarray*}

4. Se $k$ e $c$ sono due costanti, allora

\[
\sum_{1=1}^n(c+ k a_i) = n\cdot c+k\sum_{1=1}^n  a_i
\]

Posto $S_X=\{x_1 = 3.1,x_2 = 4.1, x_3 = 1.4\}$, $k=3.6$ e $c=0.5$, allora

\begin{eqnarray*}
\sum_{1=1}^n c + k x_i   &=&  \sum_{1=1}^3 0.5 + 3.6\times x_i  \\
 &=& `r paste(0.5,"+",3.6,"\\times",xx,collapse="+")`\\
 &=& 4\times 0.5 + 3.6 \times (`r xs`)\\
 &=& `r sum(.5+3.6*xx)`
\end{eqnarray*}


**Attenzione!**

\[
\sum_{1=1}^n (a_i \cdot b_i) \ne \left(\sum_{1=1}^n  a_i \right)\cdot\left(\sum_{1=1}^n  b_i\right)
\]


```{r 23-APPENDICE-4}
xx <-c(x_1 = 3.1,x_2 = 4.1, x_3 = 1.4)
yy <-c(y_1 = 1.9,y_2 = 6.3, y_3 = 5.1)
xy <- paste("(",xx,"\\times",yy,")",sep = " ",collapse = "+")
xs <- paste(xx,collapse =  "+")
ys <- paste(yy,collapse =  "+")
xxyy <- paste("(",xs,")","+","(",ys,")")
```

Posto $S_X=\{x_1 = 3.1,x_2 = 4.1, x_3 = 1.4\}$,
      $S_Y=\{y_1 = 1.9,y_2 = 6.3, y_3 = 5.1\}$

\begin{eqnarray*}
\sum_{1=1}^n x_i    &=&  `r sum(xx)`\\
\sum_{1=1}^n y_i    &=&  `r sum(yy)`\\
\sum_{1=1}^n x_i y_i   &=&  `r xy`\\
 &=& `r sum(xx*yy)`\\
 &\ne& `r sum(xx)`\times `r sum(yy)`=`r sum(xx)*sum(yy)`
\end{eqnarray*}



## Operatore Produttorio

```{r 23-APPENDICE-5} 
a <- c(1.1,0.9,1.3)
```
Siano $a_1,...,a_n$, $n$ numeri, $a_i\in\mathbb{R}$:
L'operatore sommatoria somma gli elementi 
\[\sum_{i=1}^n a_i=a_1+ a_2+ ...+ a_n\],
allo stesso modo, l'operatore _produttoria_ opera il prodotto dei dati 

::: {.definition name="Produttoria"}
L'operatore produttoria moltiplica gli elementi
\[\prod_{i=1}^n a_i=a_1\cdot a_2\cdot ...\cdot a_n\]
:::


Esempio: $a_1=1.1$, $a_2=0.9$, $a_3=1.3$ 
\begin{eqnarray*}
 \sum_{i=1}^n a_i &=& `r paste(a[1],'+',a[2],'+',a[3])` = `r sum(a)`\\
 \prod_{i=1}^n a_i &=& `r paste(a[1],'\\times',a[2],'\\times',a[3])` = `r prod(a)`
\end{eqnarray*}


# Richiami di Calcolo Combinatorio

Il **calcolo combinatorio** ha come scopo principale **il conteggio del numero di modi in cui possono verificarsi determinati eventi**, senza doverli enumerare uno per uno. Questo permette di risolvere problemi legati alla disposizione, alla scelta e alla distribuzione di oggetti in modo efficiente e rigoroso.  

Un modello efficace per affrontare queste situazioni è quello delle **\( n \) scatole numerate** e delle **\( k \) palline**, che permette di classificare i problemi combinatori in base a due aspetti fondamentali:  
1. Le **palline** possono essere numerate (distinguibili) o non numerate (indistinguibili).  
2. Il **numero di scatole rispetto alle palline** determina se tutte possono essere sistemate senza vincoli o se vi è un limite.  

A partire da questa impostazione, si sviluppano le formule fondamentali della combinatoria, che trovano applicazioni in statistica, probabilità e molte altre discipline.

Quando ogni scatola può contenere al massimo una pallina, si individuano quattro casi principali, ciascuno con una specifica formula combinatoria.


## Scelte indipendenti con ripetizione: \( n^k \)

Si consideri il caso in cui abbiamo \( k \) palline numerate e **ogni pallina può essere collocata indipendentemente in una qualsiasi delle \( n \) scatole disponibili**, senza restrizioni sul numero di volte in cui una scatola può essere scelta.  

Il numero totale di distribuzioni è dato da:

\[
n^k
\]

che rappresenta il numero di **sequenze ordinate** di \( k \) elementi scelti tra \( n \) possibilità.

:::{.example name="Valigetta"}
Un sistema di sicurezza utilizza un codice a tre cifre, in cui ciascun numero può variare da 1 a 9. Il codice è quindi una sequenza ordinata di tre elementi, scelti tra 9 possibilità:

\[
9^3 = 729
\]

Esistono 729 possibili codici di apertura.
:::

## \( n = k \) – Palline numerate: permutazioni

Quando il numero di palline è uguale al numero di scatole e ogni pallina è distinguibile, il problema diventa quello di **ordinare \( n \) elementi distinti**. Il numero di modi in cui ciò è possibile è dato dal **fattoriale**.

Sia $n\in\mathbb{N}$ un numero naturale, si definisce $n$ fattoriale, il numero 

\[n!=n(n-1)(n-2)...3\cdot 2 \cdot 1\] 

conta in quanti modo posso rimescolare $n$ oggetti.

__Nota.__ Per definizione $0!=1$

:::{.example}
$3!=3\cdot 2\cdot 1=6$, $10!=10\cdot 9\cdot... \cdot1 =`r factorial(10)`$
:::

:::{.example name="Mazzo di Carte"}
Consideriamo un mazzo di 52 carte tutte distinte. Il numero di modi in cui il mazzo può essere mescolato corrisponde a tutte le possibili permutazioni delle 52 carte:

\[
52! = `r format(factorial(52),scientific = 100,big.mark = "\\,")`
\]

che è un numero estremamente grande, pari a circa \( 8.0658 \times 10^{67} \). Questo valore evidenzia come, ogni volta che un mazzo di carte viene mescolato, sia altamente improbabile che l’ordine ottenuto sia mai stato realizzato prima.
:::




## \( n > k \) Palline numerate: disposizioni senza ripetizione

Se \( n \) è maggiore di \( k \) e le palline sono numerate, il problema diventa quello di scegliere \( k \) elementi distinti da un insieme di \( n \) e disporli in un ordine specifico. In questo caso, la formula è:

\[
\frac{n!}{(n-k)!}
\]

che rappresenta il numero di **sequenze ordinate** di \( k \) elementi scelti da un insieme di \( n \) elementi distinti.

:::{.example}
Se si estrae una mano di 5 carte da un mazzo di 52 e si considera l'ordine di estrazione, il numero di possibili sequenze è:

\[
\frac{52!}{(52-5)!} = \frac{52!}{47!}
\]

che fornisce $311\,875\,200$ possibili sequenze.
:::

## \( n > k \) – Palline non numerate: coefficienti binomiale

Se \( n > k \) e le palline sono **non numerate**, il problema si riduce alla **scelta di \( k \) scatole tra \( n \) disponibili**, senza considerare l'ordine. Questo corrisponde al numero di **combinazioni** di \( k \) elementi scelti tra \( n \), dato dal coefficiente binomiale:

\[
\binom{n}{k} = \frac{n!}{k!(n-k)!}
\]

:::{.example name="Sei al super enalotto"}
Nel Superenalotto, si scelgono 6 numeri tra 90, senza che l'ordine abbia rilevanza. Il numero totale di combinazioni possibili è:

\[
\binom{90}{6} = \frac{90!}{6!(90-6)!} = \frac{90!}{6!84!}
\]

che fornisce **622.614.630** possibilità. Questo spiega l'estrema difficoltà di vincere il jackpot.


## Il coefficiente binomiale

Il coefficiente binomiale $\binom{n}{k}$ conta in quanti modi posso disporre $k$ oggetti indistinguibili in $n\ge k$ posti:
\[\binom{n}{ k}=\frac {n!}{k!(n-k)!}\]

Proprietà utili

\begin{eqnarray*}
  \binom{n}{ k} &=&\binom{n}{ n-k},\qquad\text{Per esempio:} \\
  \binom{5}{ 3} &=&\binom{5}{ 2}=`r choose(5,2)`,\\
  \binom{n}{ 0} &=&\binom{n}{ n} = 1 \\
  \binom{n}{ 1} &=&\binom{n}{ n-1}=n \\
  \binom{n}{ k} &=&\binom{n-1}{k-1}+\binom{n-1}{k}
\end{eqnarray*}

In matematica $\binom{n}{ k}$ è il $k$-esimo elemento della $n$-esima riga del _triangolo di Tartaglia_.

```{r 23-APPENDICE-6}
N <- 8
rnam <- 0:(N-1)
cnam <- 0:(N-1)
trg <- outer(rnam,cnam,choose)
trg[trg==0]<- NA
dimnames(trg)[[1]]<-rnam
dimnames(trg)[[2]]<-rnam

kable(trg,row.names = T,align = 'c',
      booktabs = T, escape = F,linesep = "", digits = 4) 

```



# Richiami di Matematica

## Richiami sui logaritmi

Si definisce $\log x$ il logaritmo naturale di $x>0$
  - $\lim_{x\to 0}\log x = -\infty$
  - $\log e = 1$, dove $e$ è il numero di Nepero `r exp(1)`...

Una delle utilità dei logaritmi è di trasformare il logaritmo del prodotto 
in somma dei logaritmi dei fattori.

__Proprietà 1__
\[\log a\cdot b=\log a + \log b\]

ed esprime la potenza come coefficiente moltiplicativo:

__Proprietà 2__
\[\log a^b=b\log a\]

Consideriamo il prodotto di logaritmi:
\begin{eqnarray*}
 \log \prod_{i=1}^n a_i &=& \log a_1\cdot...\cdot a_n\\
                       &=& \log a_1+...+\log a_n\\
                       &=& \sum_{i=1}^n \log a_i
\end{eqnarray*}

Inoltre
\begin{eqnarray*}
 \log\prod_{i=1}^n a_i^{b_i} &=& \log a_1^{b_1}\cdot...\cdot a_n^{b_i}\\
                       &=& b_1\log a_1 + ... + a_n\log a_n\\
                       &=& \sum_{i=1}^n b_i\log a_i
\end{eqnarray*}



## Richiami di Analisi

### Note sulla cardinalità degli insiemi

In matematica la cardinalità di un insieme indica il numero dei suoi elementi.

L'insieme $E=\{a,b,c\}$ ha *cardinalità* finita $$\text{card} (E)=\# E = 3$$ L'insieme dei numeri $S=\{0,1,2,3,...,n\}$ ha cardinalità finita: $$\# S = n+1$$ L'insieme dei numeri naturali $$
\mathbb{N}=\{0,1,2,3,...\}
$$ ha **cardinalità infinita numerabile** $$\# \mathbb{N} = \aleph_0,\qquad \text{infinito numerabile}$$ L'insieme dei reali $$\mathbb{R}=\mathbb{Q}\cup\mathbb{I}, \qquad\text{i numeri reali sono dati dall'unione dei razionali $\mathbb{Q}$ e degli irrazionali $\mathbb{I}$}$$ ha **cardinalità infinita più che numerabile** $$\# \mathbb{R} = \aleph_1,\qquad \text{infinito più che numerabile}$$

### Funzioni Reali e loro derivate

Solitamente in analisi matematica si studia una generica funzione $f$, dove la variabile è $x$.
La maggior parte degli esercizi riguardano 
\[
f(x), x\in\text{Dominio di $f$}
\]
In particolare, se $f(x)=\log x, x>0$ sappiamo che
\[f'(x)=\frac{1}x\]

Nella teoria della verosimiglianza lasceremo la lettera $f$ assegnata alle funzioni di 
probabilità (nel caso discreto) e le funzioni di densità (nel caso continuo) e 
useremo lettere differenti per indicare la funzione. Allo stesso modo le etichette $x$
restano per individuare i dati e le variabili sono i parametri del modello.

Quindi scriveremo, per esempio,

\[
g(\theta)=\log \theta,~~~ \theta\in\Theta
\]

e leggeremo: $g$ è funzione di $\theta$ e se dobbiamo derivare la funzione
lo facciamo rispetto a $\theta$:
\[g'(\theta)=\frac{1}\theta\]

Ricordiamo qualche semplice regola di derivazione:

Se $f(\theta)=g(h(\theta))$
\[f'(\theta)=g'(h(\theta))h'(\theta)\]

Se $f(\theta)=\log h(\theta)$
\[f'(\theta)=\frac{h'(\theta)}{h(\theta)}\]

