---
editor_options: 
  chunk_output_type: console
  markdown: 
    wrap: 72
---

# Funzioni usate nel libro

Presento le funzioni che sono state create da me per risolvere vari problemi
di automazione, dalla creazione dei data set alla soluzione di alcuni problemi.

```{r 25-test-functions-1,, include=FALSE}

rm(list = ls())


source("intro.R")

i1 <- 1
i2 <- 0
item <- function(){
it <- (paste(i1,".",letters[i2],sep = ""))
return(it)}
fih <- ifelse(html,4,3)
knitr::opts_chunk$set(echo = TRUE,warning = FALSE, message = FALSE,fig.height = fih,results='asis')
opts_knit$set(echo=T,results='asis')
virg <- "`"
```

## Istogramma 

```{r 25-test-functions-2,,results='asis'}
#############################################################################
#############################################################################
## Funzioni per generare i dati dell'esercizio 1
##
## genera_dati(brk,hhh=NULL,n,nnn=NULL,rand = T)
##
##  brk      intervalli (breaks)
##  hhh      aspetto presunto
##  n        numero totale individui
##  nnn      alternativo ad hhh, frequenza da riportare ad n
##  rand     i numeri sono casuali?
##
## tabl(x,...)                   shortcut personalizzato a kable
##
##  x        oggetto da stampare in tabella
##
## ls2e(stat_base(samp,brk))   crea diversi oggetti
##  dat2     tabella con intestazioni semplici
##  dat3     tabella con intestazioni da stampa
##  H.int(x) densità percentuale
##  F.int(x) Funzione di ripartizione
##  Q.int(p) Inversa della FdR
##    x      vettore di valori
##    p      vettore di frequenze 
##  histp(axes=T,...) istogramma
##  h.int(x1,x2,...)  evidenzia istogramma
##    x1     limite inferiore
##    x2     limite superiore

set.seed(2)                      # per ottenere sempre la stessa simulazione
n <- 60                          # ampiezza campionaria

brk  <- c(0,1.5,3,5,7.5,15)      # intervalli (breaks)
hhh  <- c( 2,11,10, 2,1)         # aspetto presunto istogramma

nomex <- "Nome della X"          # nome della X
samp <- genera_dati(
  brk = brk,hhh = hhh,n = n)     # genera i dati dall'istogramma

ls2e(stat_base(samp,brk))      # crea il data set e la tabella dat3

tabl(dat3)

H.int(2:3)            # Calcolo della Densità percentuale
F.int(2:3)            # Calcolo della Ripartizione
Q.int((0:4)/4)        # Inverse della Ripartizione
histp(axes=T)         # Istogramma
h.int(2,8,col=ared,   # Aree selezionate
      density = 25)   
```
```{r 25-test-functions-3,,results='asis'}
percentile(p = 0.45)       # Calcolo percentile
F_print(2,"<")             # calcolo della prop inferiore a 2
F_print(2,">")             # calcolo della prop superiore a 2
F_print(8,">")
F_print(x = 2,verso = "",x2 = 8) # intervallo 2-8
media_(1:4)                     # media dei dati 1,2,3,4
var_(1:4)                       # varianza dei dati 1,2,3,4
stat_(1:4)                      # media e varianza insieme (new)
stat_(1:4,p = c(2,4,5,1))       # vettore dei pesi p
stat_(rep(1:4,times=c(2,4,5,1)),semp = T) # in frazione

```


## Probabilità

### Tavole della somma
```{r 25-test-functions-4,, results='asis'}
# Somma di due dadi
c1 <- 6
c2 <- 6
re1 <- (two_way(S_1 = 1:c1,S_2 = 1:c2,
                num1 = rep(1,times=c1),num2 = rep(1,times=c2),
                size = "\\footnotesize"))

# Differenza di due dadi
res<-two_way(S_1 = 1:c1,S_2 = 1:c2,size = "\\footnotesize",
             num1 = numeric(c1)+1,num2 = numeric(c2)+1,op = `-`)
res[[1]]
names(res)


```

### Binomiale
```{r 25-test-functions-5,, results='asis'}
bin_dis(x1 = 2,n = 5,pp = 0.34)
bin_dis(x1 = 4,n = 5,pp = 0.34,verso = "\\geq")
bin_dis(x1 = 2,n = 5,pp = 0.34,comp = T)
bin_dis(x1 = 2,n = 5,pp = 0.34,sing = T)
```

### Poisson
```{r 25-test-functions-6,, results='asis'}
pois_dis(x1 = 2,ll = 1.5)
pois_dis(x1 = 2,ll = 1.5,verso = "\\geq")
pois_dis(x1 = 2,ll = 1.5,sing = T)

```

### Normale
```{r 25-test-functions-7,, results='asis'}
norm_int(x1 = 1,verso = "<",mm = 3,ss = 2.2,vnam = "\\theta",
             mu = "\\mu_\\theta",sigma = "\\sigma_\\theta")
norm_int(x1 = 4,verso = "<",mm = 3,ss = 2.2,vnam = "X",
             mu = "\\psi",sigma = "\\tau")
norm_int(x1 = 1,verso = ">",mm = 3,ss = 2.2,vnam = "Y",
             mu = "\\mu_Y",sigma = "\\sigma_Y")
norm_int(x1 = 4,verso = ">",mm = 3,ss = 2.2,)
norm_int(x1 = 1,verso = ">",mm = -3,ss = 2.2)
norm_int(x1 = 1,x2=2,mm = 3,ss = 2.2,verso = NULL)
norm_int(x1 = 1,x2=2,mm = -3,ss = 2.2,verso = NULL)
norm_int(x1 = -1,x2=2,mm = -3,ss = 2.2,verso = NULL)
```

### TLC

```{r 25-test-functions-8,,results='asis'}
tlc(tipo = "somma",x1 = 90,x2 = 110,verso = NULL,mu = 1,s2 = 1,n = 100)
tlc(tipo = "media",x1 = 9,x2 = 11,verso = NULL,mu = 10,s2 = 1,n = 100)
tlc(tipo = "prop",x1 = .1,verso = ">",mu = .2,n = 50)
```

## Inferenza

### Intervalli di Confidenza
```{r 25-test-functions-9,, results='asis'}
idc(xm = 10,sd = 1.1,alpha = .05,n = 15,dist_ = "z")
idc(xm = 10,sd = 1.1,alpha = .05,n = 15,dist_ = "t")
idc(xm = 10,alpha = .05,n = 15,dist_ = "z")
idc(xm = 7.4,sd = sqrt(7.4),alpha = .05,n = 75,dist_ = "z",mus = "\\lambda",
        ss = "\\sqrt\\lambda")
```


### Test
```{r 25-test-functions-10,, results='asis'}
ztest_mu(muh = 0,s = 1,10,mu0 = 1,h1 = "\\neq",alpha = 0.05)
ztest_mu(muh = 0,s = 1,10,mu0 = 1,h1 = "\\neq")
ztest_mu(muh = 0,s = 1,10,mu0 = 1,h1 = "\\neq",pv_only = T)
ttest_mu(muh = 0,sh = 1,n = 10,mu0 = 1,h1 = "<",alpha = 0.01)
ttest_mu(muh = 0,sh = 1,n = 10,mu0 = 1,h1 = "<")
ttest_mu(muh = 0,sh = 1,n = 10,mu0 = 1,h1 = "<",pv_only = T,um="cm")
ztest_pi(sn = 60,n = 100,p0 = .5,h1 = ">",alpha = 0.05)
test_2c(mu1 = 11,mu2 = 12,s1h = 1.1,s2h = 1.2,n1 = 10,n2 = 12,
            h1 = "\\neq",et = T)
test_2c(mu1 = 11,mu2 = 12,s1h = 1.1,s2h = 1.2,n1 = 10,n2 = 12,
            h1 = "\\neq",alpha = .05,et = F)
test_2c(mu1 = 11,mu2 = 12,s1h = F,s2h = NULL,n1 = 50,n2 = 60,
            h1 = "\\neq",alpha = .05,et = T)
ttest_2c_et(mu1 = 11,mu2 = 12,s1h = 1.1,s2h = 1.2,n1 = 10,n2 = 12,
                h1 = "\\neq",alpha = .05)
ttest_2c_om(mu1 = 11,mu2 = 12,s1h = 1.1,s2h = 1.2,n1 = 10,n2 = 12,
                h1 = "\\neq",rbow = T)
ztest_2c_pi(s1 = 120,s2 = 130,n1 = 250,n2 = 260,h1 = "<",alpha = .01)
```


### Regressione
```{r 25-test-functions-11,,results='asis'}
set.seed(12)                 # ripete le stesse generazioni casuali
n <- 100                     # fisso n
x <- rnorm(n,10)             # genero x
y <- x+rnorm(n,0,1)          # genero y
ls2e(regr(x = x,y = y))    # produco le statistiche di base

calcolo_beta()
calcolo_beta(semplice = T)
residuo(x[12],y[12])
se_beta0()
se_beta1()
ttest_beta(cof = 0,bj0 = 0,h1 = "<",alpha = 0.01)
ttest_beta(cof = 1,bj0 = 0,h1 = "\\neq",alpha = 0.01)
```

## Esempi


#### Esercizio 1


````.markdown
```{r 25-test-functions-12,, echo=FALSE}`r ' '`
set.seed(1)                      # per ottenere sempre la stessa simulazione
n <- 250                         # ampiezza campionaria

brk  <- c(0,15,30,50,100,250)          # intervalli (breaks)
hhh  <- c( 20,120,100, 50,10)       # aspetto presunto istogramma

nomex <- "Spesa"
samp <- genera_dati(brk = brk,hhh = hhh,n = n)

ls2e(stat_base(samp,brk))        # crea il data set e la tabella dat3
```

Su un campione di $`r virg`r n`$ famiglie della provincia di Modena è stato 
rilevata la spesa mensile in telecomunicazioni (in euro), qui di seguito la 
distribuzione delle frequenze relative:

```{r 25-test-functions-13,, echo=FALSE}`r ' '`
kable(dat3[,c(1,2,4)]) %>%
  kable_styling(full_width = F)
```

`r i2 <- i2+1;item()` (**Punti 14**) Disegnare l'istogramma di densità 
percentuale.

**Soluzione**

```{r 25-test-functions-14,, echo=FALSE}`r ' '`
kable(dat3) %>%            # Stampa la tabella
  kable_styling(full_width = F)
histp(axes = T)
h.int(60,250,density=20)
```

`r i2 <- i2+1;item()` (**Punti 3**) Qual è la percentuale di famiglie con 
spesa superiore a 60 euro?

**Soluzione**

```{r 25-test-functions-15,, echo=FALSE}`r ' '`
F_print(60,verso=">")
```
````
_________________________________________________________

```{r 25-test-functions-16,,echo=FALSE}
set.seed(1)                      # per ottenere sempre la stessa simulazione
n <- 250                         # ampiezza campionaria

brk  <- c(0,15,30,50,100,250)          # intervalli (breaks)
hhh  <- c( 20,120,100, 50,10)       # aspetto presunto istogramma

nomex <- "Spesa"
samp <- genera_dati(brk = brk,hhh = hhh,n = n)

ls2e(stat_base(samp,brk))        # crea il data set e la tabella dat3
i1 <- 1
i2 <- 0

```
\newpage
Su un campione di $`r n`$ famiglie della provincia di Modena è stato rilevata la spesa mensile in telecomunicazioni (in euro), qui di seguito 
la distribuzione delle frequenze relative:

```{r 25-test-functions-17,,echo=FALSE,}
kable(dat3[,c(1,2,4)],booktab=T,            # Stampa la tabella  
      escape = F,linesep = "") %>%            
  kable_styling(full_width = F,latex_options = "HOLD_position")
```

`r i2 <- i2+1;item()` (**Punti 14**) Disegnare l'istogramma di densità percentuale.

**Soluzione**

```{r 25-test-functions-18,,echo=FALSE}
kable(dat3[,c(1:7,12)],booktab=T,            # Stampa la tabella  
      escape = F,linesep = "") %>%            
  kable_styling(full_width = F,latex_options = "HOLD_position")
histp(axes = T)
h.int(60,250,density=20)
```

`r i2 <- i2+1;item()` (**Punti 3**) Qual è la percentuale di famiglie con spesa superiore a 60 euro?

**Soluzione**

```{r 25-test-functions-19,,results='asis',echo=FALSE}
F_print(60,verso=">")
```


```{r 25-test-functions-20,,echo=FALSE}
# preparo i parametri
s1 <- 27
n1 <- 37
s2 <- 30
n2 <- 45
alpha <- 0.05
h1 <- "\\neq"
i1 <- 5
i2 <- 0
```

_________________________________________________________

````.markdown
```{r 25-test-functions-21,, echo=FALSE}`r ' '`
# preparo i parametri
s1 <- 27
n1 <- 37
s2 <- 30
n2 <- 45
alpha <- 0.05
h1 <- "\\neq"
```

`r virg`r i2 <- i2+1;item()` Sono stati intervistati `r virg`r n1` uomini 
e `r virg`r n2` donne, `r virg`r s1` su `r virg`r n1` uomini si sono 
dichiarati favorevoli, mentre sono favorevoli `r virg`r s2` su `r virg`r n2` 
donne. Testare al livello di significatività del 5% l'ipotesi che uomini e 
donna abbiano lo stesso parare contro l'alternativa che siano diversi.

**Soluzione**

```{r 25-test-functions-22,,results='asis', echo=FALSE}`r ' '`
ztest_2c_pi(s1 = s1,s2 = s2,n1 = n1,n2 = n2,
                h1 = h1,alpha = alpha,a = "U",b = "D")
```

`r virg`r i2 <- i2+1;item()` Costruire un intervallo di confidenza al 95% per 
la proporzione di uomini favorevoli

**Soluzione**

```{r 25-test-functions-23,,results='asis', echo=FALSE}`r ' '`
idc(xm = s1,alpha = .95,n = n1 ,dist_ = "z")
```
````

_________________________________

`r i2 <- i2+1;item()` Sono stati intervistati `r n1` uomini e `r n2` donne, 
`r s1` su `r n1` uomini si sono dichiarati favorevoli, mentre sono favorevoli 
`r s2` su `r n2` donne. Testare al livello di significatività del 5% l'ipotesi 
che uomini e donna abbiano lo stesso parare contro l'alternativa che siano 
diversi. 


**Soluzione**

```{r 25-test-functions-24,,results='asis',echo=FALSE}
ztest_2c_pi(s1 = s1,s2 = s2,n1 = n1,n2 = n2,
                h1 = h1,alpha = alpha,a = "U",b = "D")
```

`r i2 <- i2+1;item()` Costruire un intervallo di confidenza al 95% per la proporzione di uomini 
favorevoli 

**Soluzione**

```{r 25-test-functions-25,,results='asis',echo=FALSE}
idc(xm = s1,alpha = .95,n = n1 ,dist_ = "z")
```

_______________________________

