-   **Qualitativa**, la variabile è espressa attraverso etichette qualitative
-   *Qualitative sconnesse*: le caratteristiche che la VS può assumere hanno un ordinamento soggettivo;
-   genere,
-   stato civile,
-   settore di occupazione,
-   generi musicali.
-   *Qualitative ordinate*: le caratteristiche che la VS può assumere hanno un ordinamento oggettivo
-   titolo di studio,
-   preferenze,
-   giudizi.
-   **Quantitativa**, la variabile è espressa attraverso una scala numerica.
-   *Quantitative Discrete*: le caratteristiche che la VS può assumere sono in numero finito al più numerabile $\rightarrow$ corrispondenza con i numeri interi;
-   numero di incidenti,
-   voto di laurea.
-   *Quantitative Continue*: le caratteristiche che la VS può assumere sono in numero infinito non numerabile.
-   misure di lunghezza, capienza e peso,
-   temperature,
-   reddito.





































1. se $n$ è dispari
\[x_{0.5}=x_{\left(\frac{n+1}{2}\right)}\]
2. se $n$ è pari
\[x_{0.5}=\frac 1 2 \left(x_{\left(\frac{n}{2}\right)}+x_{\left(\frac{n}{2}+1\right)}\right)\]

\[x_{0.5}=x_{\inf;m}+\frac{0.5-F_{m-1}}{f_m}\cdot \left(x_{\sup;m}-x_{\inf;m} \right),\]

























































































::: {.definiton}
Uno **stimatore** puntuale (point estimator) è una statistica $\hat\theta$ che trasforma il campione $X_1,...,X_n$ in un punto dello spazio dei parametri:
\[\hat\theta:\mathcal{S}\to\Theta\]

















\[
L(\theta;\text{Dati})\propto P(\text{Dati};\theta)
\]























































::: {.center data-latex=""}
```{r 14-test-intro-1, results='asis'}

t.ver <- data.frame(s.n.="stato di natura",pi=c("$H_0$","$H_1$"),matrix(c("Corretta","Errore II tipo","Errore I tipo","Corretta"),2))
kable(t.ver,row.names = F,col.names = c("","","decido $H_0$","decido $H_1$"),align = 'c',
booktabs = T, escape = F,linesep = "", digits = 4) %>%
column_spec(1, bold = T) %>%
column_spec(3:4, width = "10em") %>%
collapse_rows(columns = 1, valign = "middle") %>%
add_header_above(c(" ", "","Decisione" = 2))

mumax <- 5
za2 <- round(qnorm(.975),2)
n <- 10

```







**Decisione sul campione.** Si decide un livello $\alpha$ e si ricava
$z_\alpha$, si estrae un campione. Lo stimatore $\hat\mu$ si realizza
nella media osservata del campione $\bar x$

$$z_{\text{obs}}=\frac{\bar x -\mu_0}{\sigma/\sqrt n}$$

-   Se $z_{\text{obs}}<z_\alpha$ $H_0$ **non viene rifiutata** al
livello di significatività $\alpha\times100\%$
-   Se $z_{\text{obs}}>z_\alpha$ $H_0$ **viene rifiutata** al livello di
significatività $\alpha\times100\%$

```{r 15-test-mu-pi-14}
#par(mar = c(5.1, 4.1, 2, 2.1))
curve(dnorm,-4,4,xlab = expression(Z==(hat(mu)-mu[0])/se),ylab='',axes=F)
segments(-4,0,1.64,0,lwd=2,col=mblue)
segments(1.64,0,4,0,lwd=2,col=ared)
segments(1.64,0,1.64,dnorm(1.64))
axis(1,c(-4,0,1.64,4),c(-4,0,"Punto \n critico",4))
text(2.5,.05,expression(alpha),cex=acex)
title("Normale Standard")
```



















<div style="font-size:0.9em;">
```{r 16-test-2C-4}
if (!html) {
tabella <-
"\\begin{align*}
\\text{Test $t$, 2 Campioni} &
\\text{\\qquad Test $t$, 2 Campioni} &
\\text{Proporzione, 2 Campioni} \\\\
\\text{Omogeneità} &
\\text{\\qquad Eterogeneità} &
\\\\
\\midrule
\\begin{aligned}
t_{\\text{obs}}&=\\frac{\\hat\\mu_A-\\hat\\mu_B}{\\sqrt{\\frac{S_p^2}{n_A}+\\frac{S_p^2}{n_B}}}\\\\
S^2_p &= \\frac{n_A\\hat\\sigma_A^2+n_B\\hat\\sigma_B^2}{n_A+n_B-2}\\\\
\\addlinespace \\\\
\\end{aligned} &
\\begin{aligned}
\\displaystyle t_{\\text{obs}}=\\frac{\\hat\\mu_A-\\hat\\mu_B}{\\sqrt{\\frac{S_A^2}{n_A}+\\frac{S_B^2}{n_B}}}\\\\
\\addlinespace \\\\ \\addlinespace \\\\
\\end{aligned} &
\\begin{aligned}
z_{\\text{obs}} &=\\frac{\\hat\\pi_A-\\hat\\pi_B}{\\sqrt{\\frac{\\hat\\pi_C(1-\\hat\\pi_C)}{n_A}+\\frac{\\hat\\pi_C(1-\\hat\\pi_C)}{n_B}}}\\\\
\\hat\\pi_C &=\\frac{\\#\\{\\text{successi A}\\}+\\#\\{\\text{successi B}\\}}{n_A+n_B}\\\\
&=\\frac{n_A\\hat\\pi_A+n_B\\hat\\pi_B}{n_A+n_B}
\\end{aligned} \\\\
\\addlinespace
\\toprule
\\end{align*}"
cat(tabella)} else {
tabella <-
"\\begin{align*}
\\text{Test $t$, 2 Campioni} &
\\qquad\\text{ Test $t$, 2 Campioni} &
\\text{Proporzione, 2 Campioni} \\\\
\\text{Omogeneità} &
\\qquad \\text{Eterogeneità} &
\\\\ \\hline
\\begin{aligned}
t_{\\text{obs}}&=\\frac{\\hat\\mu_A-\\hat\\mu_B}{\\sqrt{\\frac{S_p^2}{n_A}+\\frac{S_p^2}{n_B}}}\\\\
S^2_p &= \\frac{n_A\\hat\\sigma_A^2+n_B\\hat\\sigma_B^2}{n_A+n_B-2}\\\\
\\end{aligned} &
\\begin{aligned}
\\displaystyle \\quad t_{\\text{obs}}=\\frac{\\hat\\mu_A-\\hat\\mu_B}{\\sqrt{\\frac{S_A^2}{n_A}+\\frac{S_B^2}{n_B}}}\\\\
\\end{aligned} &
\\begin{aligned}
z_{\\text{obs}} &=\\frac{\\hat\\pi_A-\\hat\\pi_B}{\\sqrt{\\frac{\\hat\\pi_C(1-\\hat\\pi_C)}{n_A}+\\frac{\\hat\\pi_C(1-\\hat\\pi_C)}{n_B}}}\\\\
\\hat\\pi_C &=\\frac{\\#\\{\\text{successi A}\\}+\\#\\{\\text{successi B}\\}}{n_A+n_B}\\\\
&=\\frac{n_A\\hat\\pi_A+n_B\\hat\\pi_B}{n_A+n_B}
\\end{aligned} \\\\
\\hline
\\end{align*}"
cat(tabella)}

```
</div>

0.  Dati $(x_1,y_1),...,(x_n,y_n)$, $n$ coppie di punti, si assume che
\[y_i=\beta_0+\beta_1x_i+\varepsilon_i\]
1. Il valore atteso dell'errore è nullo
\[E(\varepsilon_i)=0\]
2. Omoschedasticità
\[V(\varepsilon_{i}) = \sigma_\varepsilon^2,\qquad \text{costante }\forall i\]
3. Indipendenza dei residui
\[\varepsilon_i\text{ è indipendente da }\varepsilon_j~~\forall i\neq j\]
4. Indipendenza tra i residui e la $X$
\[X_i\text{ è indipendente da }\varepsilon_i~~\forall i\]
5. _Esogeneità_ della $X$: la distribuzione su $X$ non è oggetto di inferenza
6. Normalità dei residui
\[\varepsilon_i\sim N(0,\sigma^2_\varepsilon)\]



























